---
title: "SOL3070 Análisis de Datos Categóricos"
author: "Trabajo 2"
format: html
editor: visual
---

```{r, echo=FALSE,message=FALSE, warnings=FALSE}
library("pacman")
p_load("tidyverse","nnet","modelr","marginaleffects")
options(scipen = 999)
```

## Información

-   Ponderación: 20% de la nota final del curso.

-   Bonus: Responder la pregunta "bonus" NO es un requisito necesario para obtener puntaje completo. Responder incorrectamente la pregunta "bonus" no afectará negativamente la nota obtenida, pero responderla correctamente mejorará la nota obtenida en un máximo de 0.5 puntos (o en la cantidad necesaria para obtener nota máxima si la nota original fuera superior a 6.5)

## Introducción

En este trabajo se utilizarán datos extraídos de 9.303 biografías de chilenos disponibles en Wikipedia, en hasta 160 idiomas. Esta información fue recopilada como parte del proyecto de investigación 'Social Memory about Chileans in Wikipedia', financiado por Wikimedia Research Fund. Si utilizas estos datos, por favor cita la siguiente publicación: Beytía, P., Rojas, C. & Cruz, C. (2024). Social memory about people from a country. The case of notable Chileans in Wikipedia. Wiki Workshop 2024.

Estos datos se emplearán para modelar la probabilidad de que una persona con biografía en Wikipedia pertenezca a una de las siguientes cuatro categorías de la vida pública: 'Cultura & Ciencia', 'Política', 'Deporte' u 'Otro'. Como variables predictoras se utilizarán el género y el año de nacimiento de los individuos.

Los datos están disponibles en el repositorio del curso para ser descargados.

## Datos

Visualización rápida de la base de datos:

```{r, echo=FALSE}
wiki_chileans <-  read_csv("wiki_chileans.csv") %>% as_tibble()
print(wiki_chileans)
```

## Ejercicios

### I. Regresión Logística Multinomial

1.  Utiliza regresión logística multinomial para modelar la probabilidad de que una persona con biografía en Wikipedia pertenezca a una de las siguientes cuatro categorías de la vida pública: "Cultura & Ciencia", "Política", "Deporte", u "Otro", en función del género y el año de nacimiento (sin interacción). Escribe la ecuación de regresión correspindiente a este modelo y presenta un `summary()` de los resultados y utiliza "Otro" como la categoría de referencia en la variable dependiente.

1.1 Interpreta los coeficientes asociados a `hombre-Política` y `agno_nacimiento-Deporte` en términos de log-odds.

1.2 Expresa las ecuaciones y calcula las odds de pertenecer a la categoría "Política" de un hombre y de una mujer nacidos en el año 1950. Explica cómo estas odds se relacionan con la cantidad obtenida al exponencia el coeficiente `hombre-Política`.

1.3. Calcula la odds ratio de pertener a la categoría "Política" en vez de "Deporte" entre hombres y mujeres.

1.4 Expresa las ecuaciones y calcula la probabilidad de pertenecer a cada categoría para una mujer nacida en 1950.

1.5. ¿Cuál es *efecto marginal* de año de nacimiento la probabilidad de que una mujer nacida en 1950 se encuentre en la categoría "Política"?

2.  Usando los datos de infidelidad, estima un modelo Poisson para la tasa de infidelidad a lo largo del matrimonio. Específicamente:

```{r,  include=TRUE, echo=TRUE, warning=FALSE, message=FALSE}
library("Ecdat")
data(Fair)
affairsdata <- Fair %>% as_tibble()
```

-   La variable `nbaffairs` mide la cantidad de relaciones extra-matrimoniales que ha tenido una persona. La variable `ym` mide los años que una persona ha estado casada.

2.1 Modela la tasa de relaciones extra-matrimoniales que ha tenido una persona como función de su genero (`age`), su felicidad en el matrimonio (`rate`) y la interacción entre ambas.

2.2 Interpreta el efecto multiplicativo de la variable felicidad en el matrimonio sobre la tasa de infidelidad de los hombres.

2.3 Estima la cantidad esperada de relaciones extra-matrimoniales para una mujer en un matrimonio infeliz (`rate`=2) de 20 años de duración.

2.4 Genera un gráfico como el siguiente, que muestre la cantidad esperada de relaciones extra-matrimoniales para hombres y mujeres en matrimonios de distintos niveles de felicidad (rate = 1 ... 5), considerando una duración de 20 años.
