---
title: "Práctica: Interpretación de la Regresión Logística"
author: "SOC3070 · Mauricio Bucca"
date: today
body-classes: theme-juventus
format:
  html:
    theme: default
    css: "../_shared/course.css"
    highlight: tango
    code-copy: true
    code-fold: show
---

```{r setup, include=FALSE}
knitr::opts_chunk$set(
  echo = TRUE,
  warning = FALSE,
  message = FALSE,
  comment = "#>",      # Python-style output prompt
  prompt = TRUE,       # Show > in front of code
  class.source = "python-code",
  class.output = "python-output"
)

# Packages
library(pacman)
p_load("tidyverse", "broom", "ggplot2", "marginaleffects")
source("../_shared/bikeshare.R")
palette <- use_course_style("juventus")
```


---

## 1. El Modelo Logístico

En esta práctica trabajamos con la base `bikedata` para predecir si un hora tiene demanda alta (`high_demand = 1`). Consideramos dos predictores:

* **temp**: temperatura normalizada entre 0 y 1.
* **hum**: humedad relativa normalizada entre 0 y 1.

La regresión logística modela la probabilidad de un evento binario en función de covariables. Con el link logit transformamos la probabilidad:

$$
\text{logit}(p_i) = \ln \frac{p_i}{1-p_i} = \beta_0 + \beta_1 temp_i + \beta_2 hum_i
$$

```{r}
# Cargar y preparar los datos
source("../_shared/bikeshare.R")
course <- use_course_data("juventus")
bikedata <- course$data

# Ajustar modelo logístico
logit_model <- glm(high_demand ~ temp + hum, data = bikedata, family = binomial(link = "logit"))
summary(logit_model)
```

---

## 2. Efecto Lineal sobre el Logit

En la escala del logit, la relación es **lineal y constante**:

Cada coeficiente representa el cambio en el logit ante un aumento de una unidad en el predictor, manteniendo fijo el otro. Como `temp` y `hum` están normalizadas, conviene complementar esta escala con odds ratios y efectos sobre probabilidades.

```{r}
# Grilla para predicciones con hum promedio
newdata <- tibble(
  temp = seq(min(bikedata$temp), max(bikedata$temp), length.out = 100),
  hum = mean(bikedata$hum)
)

newdata$logit_pred <- predict(logit_model, newdata = newdata, type = "link")

ggplot(newdata, aes(x = temp, y = logit_pred)) +
  geom_line(color = palette[["series-2"]], linewidth = 1.3) +
  labs(
    title = "Efecto de 'temp' sobre el Logit",
    subtitle = "Manteniendo la humedad constante en su media",
    x = "Temperatura normalizada",
    y = "Logit(P(high_demand=1))"
  ) +
  theme_julia()
```

---

## 3. Efecto Multiplicativo sobre las Odds

Exponenciando los coeficientes obtenemos las **odds ratios**:

La tabla reporta $e^{\beta}$: valores mayores que 1 multiplican las odds al alza y valores menores que 1 las reducen. Una unidad completa corresponde al recorrido total de cada predictor normalizado, por lo que también examinaremos cambios representativos.

```{r}
broom::tidy(logit_model, exponentiate = TRUE)
```

---

## 4. Efecto sobre la Probabilidad

En la escala de probabilidad, los efectos no son constantes:

* Más fuertes cerca de $p=0.5$.
* Más débiles en los extremos (cerca de 0 o 1).

```{r}
# Curvas sigmoides para distintos niveles de hum
hum_values <- c(
  quantile(bikedata$hum, 0.25, na.rm = TRUE),
  mean(bikedata$hum, na.rm = TRUE),
  quantile(bikedata$hum, 0.75, na.rm = TRUE)
)
data_plot <- expand.grid(
  temp = seq(min(bikedata$temp), max(bikedata$temp), length.out = 100),
  hum = hum_values
)

data_plot$prob_pred <- predict(logit_model, newdata = data_plot, type = "response")

ggplot(data_plot, aes(x = temp, y = prob_pred, color = factor(hum))) +
  geom_line(linewidth = 1.2) +
  labs(
    title = "Efecto sobre la Probabilidad",
    subtitle = "Curvas sigmoides para distintos niveles de humedad",
    x = "Temperatura normalizada",
    y = "Probabilidad de demanda alta",
    color = "Humedad normalizada"
  ) +
  theme_julia()
```

---

## 5. Efectos Marginales

En los modelos logísticos, los coeficientes (`β`) no se interpretan directamente en términos de probabilidades, sino en la escala del **logit**. Para facilitar la interpretación, usamos **efectos marginales**, que traducen esos coeficientes en cambios en la **probabilidad** de ocurrencia del evento (aquí, tener demanda alta).

Los efectos marginales muestran **cómo varía la probabilidad de éxito (high_demand = 1) frente a un cambio pequeño en una variable explicativa, manteniendo las demás constantes**.

Existen tres maneras habituales de calcularlos:

* **AME (Average Marginal Effects)**: promedio de los efectos marginales individuales en toda la muestra. Responde a: *“en promedio, ¿cómo cambia la probabilidad si todos aumentaran en una unidad su predictor?”*
* **MEM (Marginal Effects at the Mean)**: evalúa los efectos marginales en el **individuo promedio**, es decir, tomando los valores medios de los predictores.
* **MER (Marginal Effects at Representative Values)**: muestra los efectos en **casos concretos**, definidos por combinaciones específicas de las variables.

---

### AME

```{r}
avg_slopes(logit_model)
```

**Interpretación:** la columna `estimate` expresa el cambio promedio en probabilidad ante una unidad adicional del predictor. El signo indica la dirección y el intervalo de confianza cuantifica la incertidumbre.

👉 El AME ofrece una **visión global**, útil cuando queremos un resumen simple del efecto promedio.

---

### MEM

```{r}
vm <- expand.grid(temp = mean(bikedata$temp,na.rm=T), hum = mean(bikedata$hum,na.rm=T))
mem <- slopes(logit_model, newdata = vm) %>%
  select(term, estimate, std.error, conf.low, conf.high, p.value) 

bind_cols(vm, mem)

```

**Interpretación:**

La tabla evalúa ambos efectos en una hora hipotética con temperatura y humedad medias.

El MEM es intuitivo porque se interpreta en un caso concreto. Sin embargo, puede ser engañoso si la combinación promedio de covariables no representa una hora realmente observada.

---

### MER

```{r}
vr <- expand.grid(
  temp = quantile(bikedata$temp, c(0.25, 0.75), na.rm = TRUE),
  hum = quantile(bikedata$hum, c(0.25, 0.75), na.rm = TRUE)
)
mer <- slopes(logit_model, newdata = vr) %>%
  select(temp, hum, term, estimate, std.error, conf.low, conf.high, p.value) 

mer

```

**Interpretación:**

Los cuatro escenarios cruzan los cuartiles 25 y 75 de temperatura y humedad. Así podemos comparar el mismo cambio bajo condiciones frescas/cálidas y secas/húmedas sin extrapolar fuera del soporte observado.

👉 El MER es útil porque permite explorar cómo cambian los efectos **en situaciones representativas o extremas**, mostrando la heterogeneidad de los efectos.

---

## 6. Conclusión

* En la escala **logit**, los efectos son lineales y fáciles de calcular, pero difíciles de interpretar.
* En la escala de **odds**, se interpretan como multiplicadores, lo cual es más informativo que el logit, pero aún abstracto.
* En la escala de **probabilidad**, los efectos **no son constantes**: dependen del nivel de las covariables. Por eso es necesario mirar AME, MEM y MER para obtener una imagen completa.
* Cada medida responde a una pregunta distinta:

  * **AME**: visión promedio global.
  * **MEM**: visión puntual en el “individuo promedio”.
  * **MER**: visión contextualizada en escenarios concretos.

En resumen, no existe **una única interpretación de los efectos marginales**. La escala (logit, odds, probabilidad) y el escenario (promedio, promedio de covariables, o casos representativos) condicionan la lectura. Entender estas diferencias es clave para comunicar correctamente los resultados.
