---
title: "Análisis de Datos Categóricos (SOC3070)"
subtitle: "Clasificación Logística: Probabilidades, Umbrales y Decisiones"
author: "Mauricio Bucca · Sociología UC"
date: today
body-classes: theme-milan
course-team: milan
filters: ["../_shared/course.lua"]
format:
  revealjs:
    css: "_shared/course.css"
    slide-number: false
    theme: default
    highlight-style: github
    code-block-font-size: 0.84em
    width: 1600
    height: 900
    html-math-method: katex
execute:
  warning: false
  message: false
---

```{r setup, include=FALSE}
library(tidyverse)

source(local({
  d <- normalizePath(getwd(), mustWork = FALSE)
  cands <- d
  while (!identical(dirname(d), d)) { d <- dirname(d); cands <- c(cands, d) }
  cands <- c(cands, Sys.glob(file.path(getwd(), c("*", "*/*", "*/*/*"))))
  hits <- file.path(cands, "_shared", "bikeshare.R")
  hits <- hits[file.exists(hits)]
  if (!length(hits)) stop("No se encontró _shared/bikeshare.R desde ", getwd())
  normalizePath(hits[[1]])
}))

course <- use_course_data("milan")
course_palette <- course$palette
setup <- bikeshare_learning_setup(course$data)
bikedata <- setup$data
bikedata$high_demand <- setup$high_demand

id_train <- setup$id_train
id_valid <- setup$id_valid
id_test <- setup$id_test
train_days <- setup$train_days
valid_days <- setup$valid_days
test_days <- setup$test_days
demand_cutoff <- setup$demand_cutoff

train <- bikedata[id_train, ]
valid <- bikedata[id_valid, ]
test <- bikedata[id_test, ]
dev <- bind_rows(train, valid)

log_loss <- function(y, p) {
  p <- pmin(pmax(p, 1e-8), 1 - 1e-8)
  -mean(y * log(p) + (1 - y) * log(1 - p))
}

roc_auc <- function(y, p) {
  n1 <- sum(y == 1); n0 <- sum(y == 0)
  (sum(rank(p, ties.method = "average")[y == 1]) - n1 * (n1 + 1) / 2) /
    (n1 * n0)
}

binary_metrics <- function(y, p, threshold) {
  predicted <- as.integer(p >= threshold)
  tp <- sum(predicted == 1 & y == 1)
  tn <- sum(predicted == 0 & y == 0)
  fp <- sum(predicted == 1 & y == 0)
  fn <- sum(predicted == 0 & y == 1)
  tibble(
    log_loss = log_loss(y, p),
    brier = mean((y - p)^2),
    ROC_AUC = roc_auc(y, p),
    sensitivity = tp / (tp + fn),
    specificity = tn / (tn + fp),
    precision = tp / (tp + fp),
    cost_per_100 = 100 * (3 * fn + fp) / length(y)
  )
}

roc_points <- function(y, p) {
  thresholds <- sort(unique(c(Inf, p, -Inf)), decreasing = TRUE)
  map_dfr(thresholds, function(t) {
    pred <- as.integer(p >= t)
    tibble(
      threshold = t,
      TPR = sum(pred == 1 & y == 1) / sum(y == 1),
      FPR = sum(pred == 1 & y == 0) / sum(y == 0)
    )
  })
}

model_formula <- high_demand ~
  temp + I(temp^2) + hum + I(hum^2) + windspeed +
  holiday + factor(weathersit) + factor(hr) * workingday +
  sin(2 * pi * month / 12) + cos(2 * pi * month / 12)

logit_train <- glm(
  model_formula, data = train,
  family = binomial(link = "logit")
)
valid_prob <- predict(logit_train, valid, type = "response")

threshold_curve <- map_dfr(seq(0.05, 0.90, by = 0.01), function(threshold) {
  pred <- as.integer(valid_prob >= threshold)
  tibble(
    threshold = threshold,
    false_negative = sum(pred == 0 & valid$high_demand == 1),
    false_positive = sum(pred == 1 & valid$high_demand == 0)
  )
}) %>%
  mutate(cost = 3 * false_negative + false_positive)

selected_threshold <- threshold_curve %>%
  slice_min(cost, n = 1, with_ties = FALSE) %>%
  pull(threshold)

logit_final <- glm(
  model_formula, data = dev,
  family = binomial(link = "logit")
)
test_prob <- predict(logit_final, test, type = "response")
test_class <- as.integer(test_prob >= selected_threshold)
```

## Antes · Hoy · Después {.class-rhythm}

::: {.full-width}

::: {.content-box}
**Antes**

estimación, incertidumbre y validación: qué aprende un modelo de una muestra.
:::

::: {.content-box-primary}
**Hoy**

usar un logit para producir probabilidades y convertirlas en decisiones.
:::

::: {.content-box-secondary}
**Después**

regularizar cuando la matriz de predictores se vuelve grande e inestable.
:::

:::

# El problema antes que el algoritmo {.inverse .center .middle}

## La solicitud predictiva del módulo

> **Al cierre de cada día, estimar qué horas del día siguiente tendrán demanda alta, para priorizar el rebalanceo de bicicletas.**

| Elemento | Definición |
|---|---|
| Unidad | una hora del sistema |
| Target | demanda sobre el percentil 75 histórico |
| Horizonte | hasta 24 horas |
| Información | calendario, hora y pronóstico meteorológico |
| Acción | priorizar capacidad en horas con alto riesgo |
| Costo | omitir una hora alta cuesta 3× una falsa alarma |

Las clases 15–18 resolverán **la misma solicitud** con modelos distintos.

## Qué significa “predecir mañana”

Al momento de puntuar conocemos:

- hora y mes;
- día hábil y feriado;
- pronóstico de temperatura, humedad, viento y condición climática.

No conocemos:

- `bikers` de mañana;
- el umbral recalculado con datos futuros;
- errores reales del pronóstico meteorológico.

En este dataset usamos clima observado como sustituto del pronóstico. Un despliegue real debe incorporar el error de ese pronóstico.

## La definición del outcome también se aprende

```{r outcome-definition}
tibble(
  umbral_bikers = demand_cutoff,
  prevalencia_train = scales::percent(mean(train$high_demand), accuracy = 0.1),
  prevalencia_valid = scales::percent(mean(valid$high_demand), accuracy = 0.1),
  prevalencia_test = scales::percent(mean(test$high_demand), accuracy = 0.1)
)
```

“Demanda alta” significa `bikers >` `r round(demand_cutoff, 1)`. El percentil se calcula **solo con entrenamiento**. Calcularlo con todo el dataset usaría información del futuro incluso antes de ajustar el modelo.

## El tiempo define el examen

```{r split-table}
tibble(
  conjunto = c("Entrenamiento", "Validación", "Test"),
  días = c(length(train_days), length(valid_days), length(test_days)),
  horas = c(nrow(train), nrow(valid), nrow(test)),
  período = c(
    paste0(min(train_days), "–", max(train_days)),
    paste0(min(valid_days), "–", max(valid_days)),
    paste0(min(test_days), "–", max(test_days))
  ),
  uso = c("estimar β", "elegir umbral", "evaluar una vez")
)
```

Una partición aleatoria permitiría que horas vecinas del mismo período aparezcan a ambos lados del examen. La partición cronológica reproduce mejor el uso futuro.

## Train, validación y test no son sinónimos

| Conjunto | Pregunta |
|---|---|
| Entrenamiento | ¿qué coeficientes explican mejor el pasado? |
| Validación | ¿qué regla de decisión funciona en un futuro cercano? |
| Test | ¿qué desempeño esperamos en un período todavía no usado? |

Cada vez que miramos test para cambiar una decisión, deja de ser test y se convierte en validación.

# Teoría del clasificador logístico {.inverse .center .middle}

## El output primario es una probabilidad

Para cada hora $i$:

$$
Y_i\in\{0,1\},
\qquad
p_i=\mathbb P(Y_i=1\mid X_i).
$$

La probabilidad responde: “con la información disponible, ¿qué riesgo hay de que esta hora tenga demanda alta?”.

La etiqueta `alta/baja` aparece después, cuando una decisión aplica un umbral.

## De probabilidad a log-odds

La probabilidad vive entre 0 y 1. El predictor lineal vive entre $-\infty$ y $\infty$. El logit conecta ambas escalas:

$$
\log\left(\frac{p_i}{1-p_i}\right)
=\beta_0+x_i^\top\boldsymbol\beta.
$$

Un aumento unitario en $x_j$ multiplica las odds por $\exp(\beta_j)$, manteniendo el resto constante.

## La sigmoide devuelve la probabilidad

$$
p_i=\sigma(\eta_i)
=\frac{1}{1+\exp(-\eta_i)},
\qquad
\eta_i=\beta_0+x_i^\top\boldsymbol\beta.
$$

```{r sigmoid, echo=FALSE, fig.height=4.8}
tibble(eta = seq(-7, 7, length.out = 400)) %>%
  mutate(probability = plogis(eta)) %>%
  ggplot(aes(eta, probability)) +
  geom_hline(yintercept = 0.5, linetype = "dashed", color = "grey55") +
  geom_vline(xintercept = 0, linetype = "dashed", color = "grey55") +
  geom_line(color = course_palette[["primary"]], linewidth = 1.4) +
  labs(x = "Predictor lineal η", y = "P(demanda alta)")
```

## Aprender significa minimizar log-loss

Para una observación Bernoulli:

$$
L_i(\beta)
=-\left[
y_i\log(p_i)+(1-y_i)\log(1-p_i)
\right].
$$

La pérdida:

- recompensa alta probabilidad para el resultado observado;
- castiga especialmente una predicción equivocada y segura;
- evalúa la calidad de la **probabilidad**, no todavía la acción.

Maximizar likelihood equivale a minimizar la suma de estas pérdidas.

## Devianza: la misma pérdida en otra escala

$$
D(M)=-2\ell(M),
\qquad
D_{\text{residual}}=2n\times\overline{\text{log-loss}}.
$$

```{r deviance-link}
tibble(
  devianza_reportada = deviance(logit_train),
  dos_n_log_loss = 2 * nrow(train) * log_loss(
    train$high_demand,
    predict(logit_train, train, type = "response")
  ),
  devianza_nula = logit_train$null.deviance
)
```

La devianza es útil para comparar ajuste; para comunicar predicción usamos log-loss promedio porque mantiene una escala por observación.

## Inferencia y predicción hacen preguntas distintas

| Énfasis inferencial | Énfasis predictivo |
|---|---|
| ¿qué parámetro es compatible con los datos? | ¿qué tan bien generaliza a horas futuras? |
| errores estándar e intervalos | test temporal y calibración |
| forma funcional interpretable | pérdida y costo operacional |
| coeficientes individuales | probabilidades caso a caso |

No son proyectos rivales. El mismo logit sirve para ambos, pero el diseño de evaluación cambia.

## Un umbral no pertenece al modelo

La regla:

$$
\widehat y_i(t)=\mathbb 1(\widehat p_i\ge t)
$$

traduce riesgo en acción.

- $t$ bajo: detecta más horas altas, con más falsas alarmas.
- $t$ alto: interviene menos, pero omite más horas altas.
- $t=0.50$ no es “neutral”; solo supone costos y prevalencias particulares.

## La matriz de confusión nombra los errores

| | Observado alto | Observado bajo |
|---|---:|---:|
| Priorizar | verdadero positivo | falso positivo |
| No priorizar | **falso negativo** | verdadero negativo |

Para rebalanceo, un falso negativo puede producir falta de bicicletas o docks; un falso positivo usa capacidad operativa de más. Por eso fijamos costo 3:1.

## Tres familias de métricas

| Propiedad | Pregunta | Métrica |
|---|---|---|
| Probabilidades | ¿asigna riesgo correcto? | log-loss, Brier |
| Ranking | ¿ordena altas sobre bajas? | ROC AUC |
| Decisión | ¿qué errores produce al actuar? | sensibilidad, precisión, costo |

Una sola accuracy mezcla las tres preguntas y depende del umbral.

## Discriminación no es calibración

- **Discriminación:** una hora alta recibe más score que una baja.
- **Calibración:** entre horas con $\widehat p\approx0.7$, cerca de 70% son altas.

Un modelo puede ordenar bien y exagerar los riesgos. La operación necesita ambas: priorizar y dimensionar capacidad.

# Aplicación: Capital Bikeshare {.inverse .center .middle}

## 1 · Especificar el modelo con información disponible

```{r formula-display, eval=FALSE}
model_formula <- high_demand ~
  temp + I(temp^2) + hum + I(hum^2) + windspeed +
  holiday + factor(weathersit) +
  factor(hr) * workingday +
  sin(2*pi*month/12) + cos(2*pi*month/12)
```

- clima: relaciones potencialmente no lineales;
- hora × día hábil: picos de commuting;
- seno/coseno del mes: estacionalidad circular.

No usamos `bikers`: sería conocer el outcome al puntuar.

## 2 · Empezar por un baseline

```{r baseline}
baseline_probability <- mean(train$high_demand)
tibble(
  modelo = "Prevalencia de entrenamiento",
  probabilidad_constante = baseline_probability,
  log_loss_validación = log_loss(
    valid$high_demand,
    rep(baseline_probability, nrow(valid))
  )
)
```

Un modelo útil debe superar esta regla: asignar a toda hora el mismo riesgo histórico.

## 3 · Ajustar solo con el pasado

```{r fit-logit}
coef(summary(logit_train)) %>%
  as.data.frame() %>%
  rownames_to_column("término") %>%
  as_tibble() %>%
  arrange(desc(abs(Estimate))) %>%
  slice_head(n = 10)
```

Los coeficientes describen cambios condicionales en log-odds. En un flujo predictivo, su primer examen no es el valor-$p$: es si las probabilidades generalizan a validación.

## 4 · Evaluar probabilidades en validación

```{r validation-probabilities}
bind_rows(
  binary_metrics(
    valid$high_demand,
    rep(baseline_probability, nrow(valid)),
    threshold = 0.50
  ) %>% mutate(modelo = "Prevalencia"),
  binary_metrics(
    valid$high_demand, valid_prob,
    threshold = 0.50
  ) %>% mutate(modelo = "Logit")
) %>%
  select(modelo, log_loss, brier, ROC_AUC)
```

Log-loss y Brier evalúan magnitud de probabilidades; ROC AUC evalúa ranking sin fijar todavía una acción.

## 5 · Elegir el umbral por costo

```{r threshold-cost, fig.height=5}
threshold_curve %>%
  ggplot(aes(threshold, cost)) +
  geom_line(color = course_palette[["primary"]], linewidth = 1.3) +
  geom_point(
    data = ~ slice_min(.x, cost, n = 1),
    color = course_palette[["secondary"]], size = 3.8
  ) +
  labs(x = "Umbral t", y = "Costo = 3·FN + FP")
```

```{r selected-threshold}
tibble(
  umbral_elegido = selected_threshold,
  costo_validación = min(threshold_curve$cost)
)
```

El test no participa en esta elección.

## 6 · Reajustar y abrir el test una vez

```{r test-results}
bind_rows(
  binary_metrics(
    test$high_demand,
    rep(baseline_probability, nrow(test)),
    selected_threshold
  ) %>% mutate(modelo = "Prevalencia"),
  binary_metrics(
    test$high_demand, test_prob,
    selected_threshold
  ) %>% mutate(modelo = "Logit")
) %>%
  select(modelo, everything())
```

El resultado final debe reportar probabilidad, ranking y costo. Elegir solo la métrica que “se ve mejor” después de observar test sería otra forma de filtración.

## 7 · Leer los errores como decisiones

```{r test-confusion}
table(
  observado = factor(
    if_else(test$high_demand == 1, "alta", "baja"),
    levels = c("baja", "alta")
  ),
  acción = factor(
    if_else(test_class == 1, "priorizar", "no priorizar"),
    levels = c("no priorizar", "priorizar")
  )
)
```

La matriz debe leerse con la solicitud al lado: ¿cuántas horas críticas no anticipamos y cuánta capacidad extra movilizamos?

## 8 · La curva ROC muestra el intercambio completo

```{r roc-plot, fig.height=5}
roc_points(test$high_demand, test_prob) %>%
  arrange(FPR, TPR) %>%
  ggplot(aes(FPR, TPR)) +
  geom_abline(
    slope = 1, intercept = 0, linetype = "dashed",
    color = "grey55"
  ) +
  geom_path(color = course_palette[["primary"]], linewidth = 1.3) +
  coord_equal() +
  labs(x = "Tasa de falsos positivos", y = "Sensibilidad")
```

ROC AUC es la probabilidad de que una hora alta reciba mayor score que una baja elegidas al azar. No dice qué umbral usar: eso exige costos.

## 9 · Verificar calibración fuera de muestra

```{r calibration, fig.height=5}
calibration <- tibble(y = test$high_demand, p = test_prob) %>%
  mutate(bin = ntile(p, 8)) %>%
  group_by(bin) %>%
  summarise(
    predicha = mean(p),
    observada = mean(y),
    horas = n(),
    .groups = "drop"
  )

calibration %>%
  ggplot(aes(predicha, observada, size = horas)) +
  geom_abline(
    slope = 1, intercept = 0,
    color = course_palette[["secondary"]], linewidth = 1
  ) +
  geom_point(color = course_palette[["primary"]], alpha = 0.85) +
  scale_x_continuous(limits = c(0, 1)) +
  scale_y_continuous(limits = c(0, 1)) +
  labs(x = "Probabilidad media predicha", y = "Frecuencia observada")
```

## 10 · Seguir una predicción concreta

```{r case-trace}
case_id <- which.max(test_prob)
tibble(
  día = test$day[case_id],
  hora = test$hour[case_id],
  día_hábil = test$day_type[case_id],
  temperatura = test$temp[case_id],
  probabilidad = test_prob[case_id],
  umbral = selected_threshold,
  acción = if_else(test_class[case_id] == 1, "priorizar", "no priorizar"),
  demanda_observada = test$bikers[case_id],
  clase_observada = if_else(test$high_demand[case_id] == 1, "alta", "baja")
)
```

Ésta es la interfaz real del modelo: una fila conocida al cierre del día → una probabilidad → una acción trazable.

## 11 · Localizar dónde falla

```{r error-by-hour, fig.height=5}
tibble(
  hour = test$hour,
  error = abs(test$high_demand - test_prob)
) %>%
  group_by(hour) %>%
  summarise(MAE_probabilidad = mean(error), .groups = "drop") %>%
  ggplot(aes(hour, MAE_probabilidad)) +
  geom_line(color = course_palette[["primary"]], linewidth = 1.2) +
  geom_point(color = course_palette[["secondary"]], size = 2.4) +
  scale_x_continuous(breaks = seq(0, 23, 3)) +
  labs(x = "Hora", y = "|observado − probabilidad|")
```

Una métrica global puede ocultar franjas horarias sistemáticamente difíciles. Ese patrón puede justificar nuevas variables o un modelo más flexible.

## Lo que esta demostración todavía no resuelve

- **Forecast real:** usamos clima observado como proxy.
- **Deriva:** la demanda y la red de estaciones pueden cambiar.
- **Capacidad:** una probabilidad no indica cuántas bicicletas mover.
- **Interferencia:** rebalancear cambia el outcome que queremos predecir.
- **Causalidad:** un coeficiente no mide el efecto de intervenir sobre el clima o el calendario.

Una aplicación honesta separa desempeño del modelo, política operativa e impacto causal.

# Extensión multinomial {.inverse .center .middle}

## Cuando hay más de dos acciones

Podríamos clasificar la demanda en `baja`, `media` y `alta`:

$$
\mathbb P(Y=j\mid X)
=
\frac{\exp(\eta_j)}
{\sum_{k=1}^{J}\exp(\eta_k)},
\qquad j=1,\dots,J.
$$

El softmax genera una distribución que suma 1. La acción podría ser “retirar”, “no intervenir” o “agregar” bicicletas.

## Binario y multinomial comparten la lógica

| Paso | Binario | Multinomial |
|---|---|---|
| Outcome | alta / baja | baja / media / alta |
| Enlace | sigmoide | softmax |
| Pérdida | cross-entropy binaria | cross-entropy multiclase |
| Output | $p$ | vector $(p_1,\dots,p_J)$ |
| Decisión | umbral | costo por matriz de acciones |

En varias clases, accuracy macro puede ocultar una categoría rara. Se reportan métricas por clase y promedios macro.

## El costo se vuelve una matriz

Con tres clases, no todos los errores son equivalentes:

| Observado \ Acción | Retirar | No intervenir | Agregar |
|---|---:|---:|---:|
| Baja | 0 | 1 | 4 |
| Media | 2 | 0 | 2 |
| Alta | 6 | 2 | 0 |

La decisión óptima minimiza costo esperado:

$$
a^*(x)=\arg\min_a\sum_j C(a,j)\,\widehat P(Y=j\mid x).
$$

Predecir probabilidades permite cambiar la política sin reajustar el modelo.

## Ejercicio aplicado

1. Cambie el costo de falso negativo de 3 a 5.
2. Elija un nuevo umbral usando **solo validación**.
3. Compare costo y sensibilidad en test.
4. Identifique dos horas con alta probabilidad y explique sus predictores.
5. Proponga una variable disponible 24 horas antes que podría reducir errores.
6. Explique por qué agregar el conteo de bicicletas de la misma hora sería filtración.

## En resumen

- La solicitud predictiva define unidad, horizonte, información, acción y costo.
- El logit estima probabilidades; el umbral pertenece a la decisión.
- Likelihood, devianza y log-loss describen la misma pérdida en escalas distintas.
- Train estima, validación decide y test evalúa.
- Discriminación, calibración y costo responden preguntas diferentes.
- La extensión multinomial conserva la lógica y generaliza la política de acción.

## Cierre {.inverse .center .middle .closing}

**Primero la probabilidad. Después la decisión.**

En la próxima clase: controlar complejidad sin perder honestidad predictiva.

Mauricio Bucca
