---
title: "Análisis de Datos Categóricos (SOC3070)"
subtitle: "Clasificación de Texto: de Bag-of-Words a los LLM"
author: "Mauricio Bucca · Sociología UC"
date: today
body-classes: theme-chelsea
course-team: chelsea
filters: ["../_shared/course.lua"]
format:
  revealjs:
    css: "_shared/course.css"
    slide-number: false
    theme: default
    highlight-style: github
    code-block-font-size: 0.82em
    width: 1600
    height: 900
    html-math-method: katex
execute:
  warning: false
  message: false
---

```{r setup, include=FALSE}
library(tidyverse)
library(Matrix)
library(glmnet)

# Infraestructura visual compartida, independiente del working directory.
source(local({
  d <- normalizePath(getwd(), mustWork = FALSE)
  cands <- d
  while (!identical(dirname(d), d)) { d <- dirname(d); cands <- c(cands, d) }
  cands <- c(cands, Sys.glob(file.path(getwd(), c("*", "*/*", "*/*/*"))))
  hits <- file.path(cands, "_shared", "bikeshare.R")
  hits <- hits[file.exists(hits)]
  if (!length(hits)) stop("No se encontró _shared/bikeshare.R desde ", getwd())
  normalizePath(hits[[1]])
}))
course_palette <- use_course_style("chelsea")

review_path <- local({
  d <- normalizePath(getwd(), mustWork = FALSE)
  cands <- d
  while (!identical(dirname(d), d)) { d <- dirname(d); cands <- c(cands, d) }
  candidates <- c(
    file.path(cands, "class_19", "data", "capital_bikeshare_app_reviews.csv"),
    file.path(cands, "data", "capital_bikeshare_app_reviews.csv")
  )
  hits <- candidates[file.exists(candidates)]
  if (!length(hits)) stop("No se encontró el corpus de reseñas de Capital Bikeshare")
  normalizePath(hits[[1]])
})

reviews <- read_csv(review_path, show_col_types = FALSE) %>%
  mutate(
    date = as.Date(date),
    document = str_squish(paste(title, text)),
    critical_review = as.integer(critical_review)
  ) %>%
  arrange(date, review_id)

stop_words_en <- c(
  "the", "and", "for", "that", "this", "with", "you", "your", "are", "was",
  "were", "have", "has", "had", "but", "not", "from", "they", "their", "them",
  "then", "than", "there", "here", "when", "where", "what", "who", "why", "how",
  "can", "could", "would", "should", "will", "just", "into", "out", "about",
  "after", "before", "because", "while", "also", "very", "really", "only", "more",
  "most", "some", "any", "all", "our", "its", "it's", "i'm", "i've", "i'll",
  "app", "bike", "bikes", "bikeshare", "capital", "ride", "riding", "use", "used"
)

tokenize_documents <- function(text) {
  tibble(doc_id = seq_along(text), text = text) %>%
    mutate(
      token = text %>%
        str_to_lower() %>%
        str_replace_all("[^a-z']+", " ") %>%
        str_split("\\s+")
    ) %>%
    select(-text) %>%
    unnest(token) %>%
    filter(
      str_length(token) >= 3,
      !token %in% stop_words_en,
      !str_detect(token, "^'+$")
    )
}

make_vocabulary <- function(text, min_docs = 3, max_share = 0.80) {
  n <- length(text)
  tokenize_documents(text) %>%
    distinct(doc_id, token) %>%
    count(token, name = "document_frequency") %>%
    filter(document_frequency >= min_docs, document_frequency <= max_share * n) %>%
    arrange(token) %>%
    pull(token)
}

make_count_matrix <- function(text, vocabulary) {
  tokens <- tokenize_documents(text) %>%
    filter(token %in% vocabulary) %>%
    count(doc_id, token, name = "count") %>%
    mutate(term_id = match(token, vocabulary))

  sparseMatrix(
    i = tokens$doc_id,
    j = tokens$term_id,
    x = tokens$count,
    dims = c(length(text), length(vocabulary)),
    dimnames = list(NULL, vocabulary)
  )
}

fit_tfidf <- function(counts) {
  document_frequency <- colSums(counts > 0)
  idf <- log((1 + nrow(counts)) / (1 + document_frequency)) + 1
  weighted <- counts %*% Diagonal(x = as.numeric(idf))
  norm <- sqrt(rowSums(weighted^2))
  norm[norm == 0] <- 1
  list(
    matrix = Diagonal(x = 1 / norm) %*% weighted,
    idf = as.numeric(idf)
  )
}

apply_tfidf <- function(counts, idf) {
  weighted <- counts %*% Diagonal(x = idf)
  norm <- sqrt(rowSums(weighted^2))
  norm[norm == 0] <- 1
  Diagonal(x = 1 / norm) %*% weighted
}

log_loss <- function(y, p) {
  p <- pmin(pmax(p, 1e-8), 1 - 1e-8)
  -mean(y * log(p) + (1 - y) * log(1 - p))
}

roc_auc <- function(y, p) {
  n1 <- sum(y == 1); n0 <- sum(y == 0)
  (sum(rank(p, ties.method = "average")[y == 1]) - n1 * (n1 + 1) / 2) /
    (n1 * n0)
}

classification_metrics <- function(y, p, threshold) {
  predicted <- as.integer(p >= threshold)
  tp <- sum(predicted == 1 & y == 1)
  tn <- sum(predicted == 0 & y == 0)
  fp <- sum(predicted == 1 & y == 0)
  fn <- sum(predicted == 0 & y == 1)
  tibble(
    log_loss = log_loss(y, p),
    ROC_AUC = roc_auc(y, p),
    sensitivity = tp / (tp + fn),
    specificity = tn / (tn + fp),
    precision = tp / (tp + fp),
    cost_per_100 = 100 * (3 * fn + fp) / length(y)
  )
}

# Corte temporal 60/20/20: el modelo siempre predice reseñas posteriores.
n_reviews <- nrow(reviews)
n_train <- floor(0.60 * n_reviews)
n_valid <- floor(0.20 * n_reviews)
id_train <- seq_len(n_train)
id_valid <- n_train + seq_len(n_valid)
id_test <- (n_train + n_valid + 1):n_reviews

train <- reviews[id_train, ]
valid <- reviews[id_valid, ]
test <- reviews[id_test, ]

vocabulary <- make_vocabulary(train$document)
train_counts <- make_count_matrix(train$document, vocabulary)
valid_counts <- make_count_matrix(valid$document, vocabulary)
test_counts <- make_count_matrix(test$document, vocabulary)

tfidf_train <- fit_tfidf(train_counts)
x_train <- tfidf_train$matrix
x_valid <- apply_tfidf(valid_counts, tfidf_train$idf)
x_test <- apply_tfidf(test_counts, tfidf_train$idf)
y_train <- train$critical_review
y_valid <- valid$critical_review
y_test <- test$critical_review

lambda_grid <- exp(seq(log(0.8), log(0.002), length.out = 60))
text_path <- glmnet(
  x_train, y_train, family = "binomial", alpha = 1,
  lambda = lambda_grid, standardize = FALSE
)
valid_prob_path <- predict(text_path, newx = x_valid, type = "response")
validation_curve <- tibble(
  lambda = text_path$lambda,
  log_loss = map_dbl(
    seq_len(ncol(valid_prob_path)),
    ~ log_loss(y_valid, valid_prob_path[, .x])
  )
)
best_lambda <- validation_curve %>%
  slice_min(log_loss, n = 1, with_ties = FALSE) %>%
  pull(lambda)
valid_prob <- as.numeric(predict(
  text_path, newx = x_valid, s = best_lambda, type = "response"
))

# Un falso negativo (mensaje crítico no priorizado) cuesta tres veces un falso
# positivo (mensaje no crítico revisado antes). El costo se fija antes del test.
threshold_curve <- map_dfr(seq(0.10, 0.90, by = 0.02), function(threshold) {
  predicted <- as.integer(valid_prob >= threshold)
  tibble(
    threshold = threshold,
    false_negative = sum(predicted == 0 & y_valid == 1),
    false_positive = sum(predicted == 1 & y_valid == 0)
  )
}) %>%
  mutate(cost = 3 * false_negative + false_positive)
selected_threshold <- threshold_curve %>%
  slice_min(cost, n = 1, with_ties = FALSE) %>%
  pull(threshold)

# Reajuste final con train + valid, sin cambiar vocabulario, IDF, lambda ni umbral.
x_dev <- rbind(x_train, x_valid)
y_dev <- c(y_train, y_valid)
text_final <- glmnet(
  x_dev, y_dev, family = "binomial", alpha = 1,
  lambda = best_lambda, standardize = FALSE
)
test_prob <- as.numeric(predict(
  text_final, newx = x_test, s = best_lambda, type = "response"
))
test_pred <- as.integer(test_prob >= selected_threshold)
```

## Antes · Hoy · Después {.class-rhythm}

::: {.full-width}

::: {.content-box}
**Antes**

modelos flexibles para predecir demanda con datos tabulares.
:::

::: {.content-box-primary}
**Hoy**

convertir texto real de usuarios en una predicción operativa auditable.
:::

::: {.content-box-secondary}
**Después**

cierre: qué técnica usar, qué evidencia reportar y qué límites reconocer.
:::

:::

# Texto como problema predictivo {.inverse .center .middle}

## La solicitud predictiva

> **Priorizar, al momento de llegada, mensajes de usuarios que probablemente describen una experiencia crítica, usando solo el título y el texto.**

| Elemento | Decisión de diseño |
|---|---|
| Unidad | una reseña o mensaje |
| Outcome histórico | 1 si la reseña recibió 1–2 estrellas |
| Predictores | palabras del título y cuerpo |
| Horizonte | clasificación inmediata |
| Uso | ordenar una cola de revisión humana |
| Costo | omitir un mensaje crítico cuesta 3× revisar uno no crítico |

El modelo **prioriza**; no elimina la revisión humana ni responde automáticamente.

## Por qué este problema sí es real

Capital Bikeshare recibe texto libre sobre cobros, desbloqueo, estaciones, bicicletas y soporte. La tarea no es “generar una oración bonita”: es transformar ese texto en una señal útil para una decisión concreta.

. . .

Las estrellas funcionan aquí como **etiqueta débil**: permiten aprender con historial ya disponible. El caso de uso relevante es aplicar el clasificador a canales sin rating estructurado —por ejemplo, formularios abiertos— y priorizar lectura.

. . .

Una etiqueta débil reduce costo de anotación, pero no equivale a “urgencia verdadera”. Esa diferencia será parte de la evaluación.

## El corpus: reseñas reales de Capital Bikeshare

```{r corpus-summary}
tibble(
  documentos = nrow(reviews),
  desde = min(reviews$date),
  hasta = max(reviews$date),
  porcentaje_crítico = scales::percent(mean(reviews$critical_review), accuracy = 0.1),
  mediana_palabras = median(str_count(reviews$document, "\\S+"))
)
```

El corpus es una instantánea desidentificada de reseñas públicas de la app: conserva fecha, estrellas, versión, título y texto; excluye nombres y perfiles.

::: {.footnote}
Fuente y descripción de la app: [Capital Bikeshare en Apple App Store](https://apps.apple.com/us/app/capital-bikeshare/id1233403073). Instantánea descargada el 29-07-2026; detalles en `data/SOURCE.txt`.
:::

## Antes de modelar: leer el outcome

```{r rating-distribution, fig.height=4.8}
reviews %>%
  count(rating) %>%
  ggplot(aes(rating, n, fill = factor(rating))) +
  geom_col(show.legend = FALSE) +
  scale_fill_course() +
  scale_x_continuous(breaks = 1:5) +
  labs(x = "Estrellas", y = "Número de reseñas")
```

Definimos “crítica” como 1–2 estrellas. No porque toda reseña de 2 estrellas sea urgente, sino porque necesitamos una regla histórica reproducible para construir el ejercicio predictivo.

## La partición respeta el tiempo

```{r temporal-split}
tibble(
  conjunto = c("Entrenamiento", "Validación", "Test"),
  documentos = c(nrow(train), nrow(valid), nrow(test)),
  desde = c(min(train$date), min(valid$date), min(test$date)),
  hasta = c(max(train$date), max(valid$date), max(test$date)),
  proporción_crítica = scales::percent(
    c(mean(y_train), mean(y_valid), mean(y_test)), accuracy = 0.1
  )
)
```

- Entrenamiento aprende palabras y coeficientes.
- Validación elige regularización y umbral.
- Test representa los mensajes más recientes y se abre **una sola vez**.

Una partición aleatoria mezclaría versiones antiguas y nuevas de la app, ocultando deriva temporal.

# De palabras a números {.inverse .center .middle}

## Un modelo no recibe texto: recibe una matriz

El pipeline básico tiene cuatro transformaciones:

$$
\text{documento}
\rightarrow
\text{tokens}
\rightarrow
\text{matriz documento–término}
\rightarrow
\text{TF–IDF}
\rightarrow
\widehat p(\text{crítica}\mid\text{texto}).
$$

Cada fila de $X$ es un documento. Cada columna es una palabra del vocabulario aprendido **solo en entrenamiento**.

## Tokenizar es tomar decisiones

```{r tokenize-example}
tokenize_documents(train$document[1:3]) %>%
  count(token, sort = TRUE) %>%
  slice_head(n = 12)
```

En esta versión:

- convertimos a minúsculas;
- quitamos puntuación y tokens muy cortos;
- excluimos palabras funcionales frecuentes;
- excluimos términos obvios del dominio (`bike`, `app`) que aparecen casi siempre.

No existe tokenización neutral: cada regla determina qué señal puede aprender el modelo.

## El vocabulario se aprende sin mirar el futuro

```{r vocabulary-summary}
tibble(
  términos = length(vocabulary),
  documentos_train = nrow(train),
  densidad = scales::percent(
    length(train_counts@x) / (nrow(train_counts) * ncol(train_counts)),
    accuracy = 0.01
  )
)
```

Conservamos palabras presentes en al menos 3 documentos de entrenamiento y en no más del 80%. La matriz es **dispersa**: casi todas sus celdas valen cero.

Aprender el vocabulario con todo el corpus filtraría al pasado palabras que solo aparecen en el futuro.

## Conteos: la representación más simple

Sea $c_{ij}$ el número de veces que la palabra $j$ aparece en el documento $i$:

$$X_{ij}=c_{ij}.$$

Ventaja: es directo e interpretable.

Problema: una palabra muy frecuente en todos los documentos puede dominar aunque discrimine poco. Además, documentos largos acumulan conteos mayores por construcción.

## TF–IDF repondera señal y ubicuidad

$$
\operatorname{tfidf}_{ij}
=
\underbrace{c_{ij}}_{\text{frecuencia en el documento}}
\times
\underbrace{\left[
\log\left(\frac{1+n}{1+\operatorname{df}_j}\right)+1
\right]}_{\text{rareza en el corpus de entrenamiento}}.
$$

- `tf`: cuánto aparece el término dentro del documento;
- `df`: en cuántos documentos aparece;
- `idf`: resta peso a palabras ubicuas;
- normalización $L_2$: evita que la longitud del documento decida por sí sola.

## Qué información pierde bag-of-words

“The bike **did not unlock**” y “The bike **did unlock**” comparten casi las mismas palabras.

. . .

Bag-of-words ignora:

- orden;
- negación de largo alcance;
- ironía;
- referencia entre frases;
- significado de palabras no vistas.

. . .

Su fortaleza es otra: con pocos datos ofrece un baseline rápido, transparente y difícil de superar por casualidad.

# Regresión logística para texto {.inverse .center .middle}

## La teoría conocida reaparece

Para un documento con vector TF–IDF $x_i$:

$$
\widehat p_i
=\sigma\left(\beta_0+\sum_{j=1}^{p}x_{ij}\beta_j\right).
$$

- $\beta_j>0$: el término empuja hacia “crítica”;
- $\beta_j<0$: empuja hacia “no crítica”;
- $\widehat p_i$: probabilidad usada para ordenar la cola.

Es el mismo clasificador logístico de la clase 15; cambió la representación de $X$.

## La pérdida evalúa probabilidades, no solo etiquetas

$$
\operatorname{LogLoss}
=-\frac1n\sum_{i=1}^{n}
\left[y_i\log(\widehat p_i)+(1-y_i)\log(1-\widehat p_i)\right].
$$

Una predicción incorrecta y segura recibe una penalización fuerte. Esto importa en priorización: dos mensajes pueden terminar en la misma clase, pero el de $\widehat p=0.92$ debe aparecer antes que el de $\widehat p=0.54$.

## Texto exige regularización

Hay muchas columnas, alta correlación y pocos documentos. Ajustamos LASSO:

$$
\widehat{\boldsymbol\beta}
=\arg\min_{\boldsymbol\beta}
\left\{-\ell(\boldsymbol\beta)+\lambda\sum_j|\beta_j|\right\}.
$$

La penalización:

- reduce varianza;
- lleva palabras poco útiles exactamente a cero;
- produce una explicación global compacta;
- no convierte asociaciones lingüísticas en causas.

## Dos hiperparámetros, dos trabajos

| Decisión | Se elige con | Objetivo |
|---|---|---|
| $\lambda$ | log-loss de validación | buenas probabilidades |
| umbral $t$ | costo de validación | buena decisión operativa |

Confundirlos es común. $\lambda$ controla el **modelo**; $t$ traduce una probabilidad ya estimada en una **acción**.

# Aplicación completa {.inverse .center .middle}

## 1 · Ajustar una trayectoria de modelos

```{r fit-path, eval=FALSE}
text_path <- glmnet(
  x_train, y_train,
  family = "binomial", alpha = 1,
  lambda = lambda_grid,
  standardize = FALSE
)

valid_prob_path <- predict(
  text_path, newx = x_valid, type = "response"
)
```

Una sola llamada estima 60 modelos: desde fuerte contracción hasta un vocabulario más activo.

## 2 · Elegir $\lambda$ sin abrir el test

```{r validation-curve, fig.height=5}
validation_curve %>%
  ggplot(aes(log(lambda), log_loss)) +
  geom_line(color = course_palette[["primary"]], linewidth = 1.25) +
  geom_point(
    data = ~ slice_min(.x, log_loss, n = 1),
    color = course_palette[["secondary"]], size = 3.6
  ) +
  labs(x = expression(log(lambda)), y = "Log-loss de validación")
```

```{r best-lambda}
tibble(
  lambda_elegido = best_lambda,
  log_loss_validación = min(validation_curve$log_loss),
  términos_activos = sum(as.matrix(coef(text_path, s = best_lambda))[-1, ] != 0)
)
```

## 3 · Convertir probabilidades en prioridad

Fijamos antes del test:

$$
\operatorname{Costo}(t)=3\,FN(t)+1\,FP(t).
$$

```{r threshold-curve, fig.height=4.8}
threshold_curve %>%
  ggplot(aes(threshold, cost)) +
  geom_line(color = course_palette[["primary"]], linewidth = 1.25) +
  geom_point(
    data = ~ slice_min(.x, cost, n = 1),
    color = course_palette[["secondary"]], size = 3.6
  ) +
  labs(x = "Umbral de prioridad", y = "Costo en validación")
```

El umbral óptimo no tiene por qué ser 0.50: depende de la prevalencia y del costo relativo de los errores.

## 4 · Reajustar y abrir el test una vez

```{r final-test}
bind_rows(
  classification_metrics(
    y_test,
    rep(mean(y_train), length(y_test)),
    threshold = selected_threshold
  ) %>% mutate(modelo = "Prevalencia histórica"),
  classification_metrics(
    y_test, test_prob, threshold = selected_threshold
  ) %>% mutate(modelo = "TF–IDF + LASSO")
) %>%
  select(modelo, everything())
```

El baseline emite la misma probabilidad para toda reseña. El modelo de texto debe mejorar **probabilidades**, **ranking** y **costo**, no solo accuracy.

## 5 · Leer la matriz de confusión

```{r confusion}
table(
  observado = factor(if_else(y_test == 1, "crítica", "no crítica"),
                     levels = c("no crítica", "crítica")),
  priorizado = factor(if_else(test_pred == 1, "sí", "no"),
                      levels = c("no", "sí"))
)
```

- Falso negativo: una reseña crítica queda abajo en la cola.
- Falso positivo: una reseña no crítica se revisa antes.

El costo 3:1 expresa que el primer error es operacionalmente más grave.

## 6 · Inspeccionar qué aprendió

```{r coefficient-plot, fig.height=5.2}
text_coef <- as.matrix(coef(text_final, s = best_lambda))[-1, 1]
coef_table <- tibble(
  term = names(text_coef),
  coefficient = as.numeric(text_coef)
) %>%
  filter(coefficient != 0) %>%
  bind_rows(
    tibble(term = vocabulary, coefficient = 0)
  ) %>%
  group_by(term) %>%
  summarise(coefficient = first(coefficient), .groups = "drop")

coef_table %>%
  filter(coefficient != 0) %>%
  slice_max(abs(coefficient), n = 16) %>%
  ggplot(aes(coefficient, reorder(term, coefficient), fill = coefficient > 0)) +
  geom_col(show.legend = FALSE) +
  scale_fill_manual(values = c(
    course_palette[["primary"]], course_palette[["secondary"]]
  )) +
  labs(x = "Coeficiente logístico", y = NULL)
```

Los términos positivos elevan la prioridad; los negativos la reducen. Son asociaciones condicionadas al vocabulario y al período de entrenamiento, no “causas” de una mala experiencia.

## 7 · Seguir una predicción de punta a punta

```{r case-trace}
case_id <- which.max(test_prob)
tibble(
  fecha = test$date[case_id],
  texto = str_trunc(test$document[case_id], 115),
  probabilidad_crítica = test_prob[case_id],
  umbral = selected_threshold,
  decisión = if_else(test_pred[case_id] == 1, "priorizar", "cola normal"),
  rating_observado = test$rating[case_id]
)
```

Ésta es la unidad de uso real: texto nuevo → vector TF–IDF → probabilidad → regla de decisión → revisión humana.

## 8 · Los errores enseñan más que el promedio

```{r error-examples}
tibble(
  texto = str_trunc(test$document, 82),
  rating = test$rating,
  observado = if_else(y_test == 1, "crítica", "no crítica"),
  probabilidad = test_prob,
  error_absoluto = abs(y_test - test_prob),
  error = case_when(
    y_test == 1 & test_pred == 0 ~ "falso negativo",
    y_test == 0 & test_pred == 1 ~ "falso positivo",
    TRUE ~ "correcta"
  )
) %>%
  filter(error != "correcta") %>%
  arrange(desc(error_absoluto)) %>%
  select(error, rating, probabilidad, texto) %>%
  slice_head(n = 5)
```

Preguntas para leerlos:

- ¿hay negación o ironía?
- ¿el rating contradice el texto?
- ¿aparecen funciones nuevas de la app?
- ¿el vocabulario de entrenamiento no conocía el término decisivo?

## 9 · Medir palabras fuera de vocabulario

```{r out-of-vocabulary}
oov_rate <- function(text, vocabulary) {
  tokens <- tokenize_documents(text)
  mean(!tokens$token %in% vocabulary)
}

tibble(
  conjunto = c("Entrenamiento", "Validación", "Test"),
  tasa_tokens_fuera_vocabulario = scales::percent(c(
    oov_rate(train$document, vocabulary),
    oov_rate(valid$document, vocabulary),
    oov_rate(test$document, vocabulary)
  ), accuracy = 0.1)
)
```

Una tasa creciente indica deriva lingüística: versiones nuevas, precios nuevos o problemas nuevos generan palabras que el modelo no puede usar.

# Qué falta para llegar a un LLM {.inverse .center .middle}

## Bag-of-words y un LLM resuelven tareas distintas

| Dimensión | Clasificador de hoy | LLM moderno |
|---|---|---|
| Entrada | TF–IDF disperso | tokens + embeddings |
| Orden | se pierde | se modela con posición y atención |
| Objetivo | crítica / no crítica | próxima unidad de texto |
| Datos | cientos de documentos | corpus masivos |
| Salida | una probabilidad | distribución sobre vocabulario |
| Interpretación | coeficientes por palabra | representaciones distribuidas |

Comparten pérdida probabilística y optimización; no comparten escala ni representación.

## La próxima palabra también es categórica

Un LLM estima, en cada posición:

$$
\mathbb P(Y=j\mid X)
=\frac{\exp(s_j)}{\sum_{k=1}^{J}\exp(s_k)},
\qquad j=1,\dots,J.
$$

La salida softmax es la generalización multinomial del logit. La diferencia crucial es que $X$ ya no es TF–IDF: un Transformer aprende una representación contextual donde “dock” significa algo distinto según las palabras que lo rodean.

## Cuándo preferir el baseline simple

Prefiera TF–IDF + logit regularizado cuando:

- el corpus es pequeño;
- la tarea es estrecha y estable;
- se necesita auditar términos;
- latencia y costo importan;
- un modelo de lenguaje no mejora test de forma clara.

Use representaciones más complejas cuando el orden, el contexto y el lenguaje fuera del vocabulario sean fuentes dominantes de error.

## El riesgo más importante no es técnico

La etiqueta “1–2 estrellas” mezcla:

- urgencia operacional;
- enojo general;
- precio;
- problemas de soporte;
- evaluación de una versión antigua.

Antes de desplegar, una organización debería anotar una muestra con la variable que realmente necesita: por ejemplo, **“requiere intervención en menos de una hora”**. El modelo actual es un prototipo de priorización, no una definición automática de urgencia.

## Un protocolo de despliegue mínimo

1. Registrar texto, probabilidad, decisión y resultado humano.
2. Auditar falsos negativos semanalmente.
3. Medir costo y calibración por versión y mes.
4. Actualizar vocabulario solo con una nueva ventana de entrenamiento.
5. Revalidar $\lambda$ y umbral antes de reemplazar el modelo.
6. Mantener una vía para que todo mensaje sea revisado.

El modelo entra en producción con un plan de monitoreo, no solo con una métrica.

## En resumen

- Un corpus real obliga a definir procedencia, privacidad, etiqueta y deriva.
- TF–IDF convierte documentos en una matriz dispersa sin mirar el futuro.
- LASSO controla miles de posibles predictores y conserva auditabilidad.
- $\lambda$ optimiza probabilidades; el umbral optimiza una decisión con costos.
- El test temporal y el análisis de errores sostienen la afirmación predictiva.
- Un LLM mejora la representación contextual; no elimina la necesidad de un protocolo de evaluación.

## Cierre {.inverse .center .middle .closing}

**Texto nuevo → probabilidad → decisión → revisión humana**

La técnica cambia; la disciplina predictiva no.

Mauricio Bucca
