---
title: "Práctica: Inferencia con Bootstrap en la Regresión Logística"
author: "SOC3070 · Mauricio Bucca"
date: today
body-classes: theme-inter
format:
  html:
    theme: default
    css: "_shared/course.css"
    highlight: tango
    code-copy: true
    code-fold: show
    toc: true
    toc-depth: 2
---

```{r setup, include=FALSE}
knitr::opts_chunk$set(
  echo = TRUE,
  warning = FALSE,
  message = FALSE,
  comment = "#>",
  fig.width = 8,
  fig.height = 5,
  fig.align = "center",
  out.width = "100%",
  dpi = 150
)

# Packages
library(pacman)
p_load("tidyverse", "broom", "ggplot2", "rsample", "purrr", "knitr")

# Encuentra `_shared/bikeshare.R` sin depender del working directory.
source(local({
  d <- normalizePath(getwd(), mustWork = FALSE)
  cands <- d
  while (!identical(dirname(d), d)) { d <- dirname(d); cands <- c(cands, d) }
  cands <- c(cands, Sys.glob(file.path(getwd(), c("*", "*/*", "*/*/*"))))
  hits <- file.path(cands, "_shared", "bikeshare.R")
  hits <- hits[file.exists(hits)]
  if (!length(hits)) stop("No se encontró _shared/bikeshare.R desde ", getwd())
  normalizePath(hits[[1]])
}))

# Datos, paleta, tema y fuentes del curso (los mismos de la presentación
# class_8). `use_course_data()` llama internamente a `use_course_style()`, así
# que debe ejecutarse ANTES de cualquier ajuste manual del tema.
course <- use_course_data("inter")

# Títulos alineados a la izquierda y con aire suficiente.
theme_update(
  plot.title    = element_text(hjust = 0, size = 10, margin = margin(b = 3)),
  plot.subtitle = element_text(hjust = 0, size = 8.5, colour = "grey30", margin = margin(b = 8))
)
```

------------------------------------------------------------------------

# 1. El modelo logístico

Usamos la base `bikedata` para modelar si una hora tiene **alta demanda**
(`high_demand = 1`, es decir, `bikers` por sobre el percentil 75) con dos
predictores:

- **temp**: temperatura normalizada entre 0 y 1.
- **hum**: humedad relativa normalizada entre 0 y 1.

```{r}
bikedata <- course$data
palette  <- course$palette

logit_model <- glm(high_demand ~ temp + hum,
                   data = bikedata,
                   family = binomial(link = "logit"))

tidy(logit_model)
```

------------------------------------------------------------------------

# 2. Punto de partida: la inferencia analítica

La salida de `glm()` ya trae errores estándar. Provienen de la teoría
asintótica de máxima verosimilitud: la matriz de información evaluada en
$\hat{\beta}$ entrega $\widehat{\text{SE}}(\hat{\beta}_k)$, y el intervalo de
Wald al 95% es $\hat{\beta}_k \pm 1.96 \cdot \widehat{\text{SE}}(\hat{\beta}_k)$.

```{r}
# Intervalo de Wald (simetría impuesta por la aproximación Normal)
tidy(logit_model, conf.int = TRUE, conf.method = "Wald")

# Intervalo por perfil de verosimilitud (no impone simetría)
confint(logit_model)
```

Estas fórmulas funcionan bien **para los coeficientes**. El problema aparece
cuando la cantidad de interés es una **función no lineal** de ellos: una
probabilidad predicha, una diferencia entre dos probabilidades predichas, un
efecto marginal promedio. Ahí la aproximación analítica requiere el método
delta (y sus supuestos) o derechamente no tiene forma cerrada conveniente.

------------------------------------------------------------------------

# 3. Bootstrap: la intuición

El bootstrap **aproxima la distribución muestral de un estimador** sin
depender de fórmulas analíticas. La idea:

1. Partimos de la muestra original, que tratamos como aproximación de la población.
2. Generamos nuevas muestras del **mismo tamaño**, seleccionando casos al azar **con reemplazo**. Son las *muestras bootstrap*.
3. Ajustamos el modelo en cada muestra bootstrap y calculamos la cantidad de interés (un coeficiente, un odds ratio, una predicción, una diferencia de predicciones).
4. La distribución de esas cantidades a lo largo de muchas réplicas aproxima la distribución muestral. De ahí salen **errores estándar** (su desviación estándar) e **intervalos de confianza** (sus percentiles).

::: {.callout-note}
La clave es el paso 3: el costo de agregar una cantidad nueva es prácticamente
cero. Si sabemos calcularla en la muestra original, sabemos calcularla en cada
réplica.
:::

------------------------------------------------------------------------

# 4. Un solo bootstrap, varias cantidades

En vez de repetir el procedimiento una vez por cantidad, ajustamos el modelo
**una sola vez por réplica** y devolvemos todo lo que nos interesa:

- los **coeficientes** $\hat{\beta}$,
- la **curva de probabilidades predichas** sobre una grilla de `temp` (con `hum` fija en su media),
- la **diferencia** de probabilidad predicha entre un día caluroso (p90 de `temp`) y uno frío (p10).

```{r}
set.seed(20260921)
R <- 500  # número de réplicas bootstrap

# Grilla de predicción: variamos temp, mantenemos hum en su media
temp_grid <- seq(min(bikedata$temp), max(bikedata$temp), length.out = 40)
hum_fija  <- mean(bikedata$hum)
grid_pred <- tibble(temp = temp_grid, hum = hum_fija)

# Contraste de interés: p90 vs p10 de temperatura
temp_p10 <- quantile(bikedata$temp, 0.10)
temp_p90 <- quantile(bikedata$temp, 0.90)
grid_contraste <- tibble(temp = c(temp_p10, temp_p90), hum = hum_fija)

ajustar_logit <- function(d) {
  glm(high_demand ~ temp + hum, data = d, family = binomial(link = "logit"))
}

# Todo lo que queremos de UNA réplica bootstrap
cantidades <- function(m) {
  p_contraste <- predict(m, newdata = grid_contraste, type = "response")
  list(
    coefs = tibble(term = names(coef(m)), estimate = unname(coef(m))),
    preds = tibble(temp = temp_grid,
                   pred = unname(predict(m, newdata = grid_pred, type = "response"))),
    delta = unname(p_contraste[2] - p_contraste[1])
  )
}

# rsample::bootstraps guarda índices, no copias de los datos
boots <- bootstraps(bikedata, times = R)

boot_res <- boots %>%
  mutate(q = map(splits, ~ cantidades(ajustar_logit(analysis(.x)))))

# Desempaquetamos cada cantidad en su propio data frame
boot_coefs <- boot_res %>% transmute(id, coefs = map(q, "coefs")) %>% unnest(coefs)
boot_preds <- boot_res %>% transmute(id, preds = map(q, "preds")) %>% unnest(preds)
boot_delta <- boot_res %>% transmute(id, delta = map_dbl(q, "delta"))
```

**Qué hace cada pieza:**

- `bootstraps(bikedata, times = R)` genera `r R` remuestreos con reemplazo; cada fila de `boots` es un *split*.
- `analysis(split)` extrae la muestra bootstrap correspondiente.
- `map()` aplica `cantidades()` a cada réplica; `unnest()` apila los resultados.
- Nótese que **no** usamos `apparent = TRUE`: esa opción agrega la muestra original como una réplica más, lo que contamina los percentiles que usaremos como intervalo.

------------------------------------------------------------------------

# 5. Bootstrap para los coeficientes: ¿coincide con Wald?

Antes de usar el bootstrap donde la teoría no llega, conviene validarlo donde
sí llega. Con $n =$ `r nrow(bikedata)` observaciones, los dos métodos deberían
dar prácticamente lo mismo.

```{r}
wald <- tidy(logit_model) %>%
  transmute(term, estimate,
            se_wald   = std.error,
            wald_low  = estimate - 1.96 * std.error,
            wald_high = estimate + 1.96 * std.error)

bs <- boot_coefs %>%
  group_by(term) %>%
  summarise(se_boot   = sd(estimate),
            boot_low  = quantile(estimate, 0.025),
            boot_high = quantile(estimate, 0.975),
            .groups = "drop")

left_join(wald, bs, by = "term") %>%
  kable(digits = 3, caption = "Errores estándar e intervalos al 95%: Wald vs bootstrap")
```

```{r}
boot_coefs %>%
  filter(term != "(Intercept)") %>%
  ggplot(aes(x = estimate)) +
  geom_density(fill = palette[["series-1"]], colour = palette[["series-1"]], alpha = 0.15) +
  geom_vline(data = filter(wald, term != "(Intercept)"),
             aes(xintercept = estimate),
             colour = palette[["series-2"]], linewidth = 1.1) +
  geom_vline(data = filter(wald, term != "(Intercept)"),
             aes(xintercept = wald_low),
             colour = palette[["series-2"]], linetype = "dashed") +
  geom_vline(data = filter(wald, term != "(Intercept)"),
             aes(xintercept = wald_high),
             colour = palette[["series-2"]], linetype = "dashed") +
  facet_wrap(~ term, scales = "free") +
  labs(title = "Distribución bootstrap de los coeficientes",
       subtitle = "Líneas: estimación puntual e intervalo de Wald al 95%",
       x = "Coeficiente", y = "Densidad")
```

La densidad bootstrap se superpone casi exactamente con el intervalo de Wald.
Es el resultado esperado: con muestra grande y un parámetro que entra
linealmente en el predictor, ambos caminos llevan al mismo lugar. El bootstrap
no es *mejor* acá — es simplemente **otra ruta** hacia la misma respuesta.

------------------------------------------------------------------------

# 6. Donde el bootstrap se vuelve necesario: la curva de predicción

La probabilidad predicha
$$\hat{p}(\text{temp}) = \frac{1}{1 + e^{-(\hat{\beta}_0 + \hat{\beta}_1\,\text{temp} + \hat{\beta}_2\,\overline{\text{hum}})}}$$
es una función **no lineal** de los coeficientes. Su error estándar no se lee
de la tabla de `glm()`. Con bootstrap, en cambio, basta tomar percentiles punto
a punto.

```{r}
# Intervalos punto a punto sobre la grilla de temp
ci_preds <- boot_preds %>%
  group_by(temp) %>%
  summarise(ci_low  = quantile(pred, 0.025),
            ci_high = quantile(pred, 0.975),
            .groups = "drop")

# Estimación puntual: el modelo ajustado en la muestra ORIGINAL
pred_hat <- grid_pred %>%
  mutate(pred = predict(logit_model, newdata = ., type = "response"))

ggplot(ci_preds, aes(x = temp)) +
  geom_ribbon(aes(ymin = ci_low, ymax = ci_high),
              fill = palette[["series-1"]], alpha = 0.20) +
  geom_line(data = pred_hat, aes(y = pred),
            colour = palette[["series-2"]], linewidth = 1.2) +
  labs(title = "Predicción de P(high_demand = 1) según temperatura",
       subtitle = paste0("Curva ajustada y banda bootstrap al 95% (", R,
                         " réplicas); humedad fija en su media"),
       x = "Temperatura normalizada (temp)",
       y = "Probabilidad de alta demanda")
```

Dos lecturas del gráfico:

- La línea es la estimación puntual del modelo original; la banda es el
  intervalo bootstrap al 95% **en cada valor de `temp`**.
- La banda no tiene ancho constante: se abre en los extremos del rango de
  `temp`, donde hay menos observaciones y por tanto menos información.

::: {.callout-warning}
Es una banda **punto a punto**, no una banda de confianza simultánea: garantiza
95% de cobertura para cada `temp` por separado, no para la curva completa a la
vez.
:::

------------------------------------------------------------------------

# 7. La misma información, otra mirada: curvas individuales

En vez de resumir con percentiles, podemos dibujar directamente las curvas
bootstrap. Esto hace visible **de dónde viene** la banda anterior.

```{r}
set.seed(7)
ids_muestra <- sample(unique(boot_preds$id), 40)

boot_preds %>%
  filter(id %in% ids_muestra) %>%
  ggplot(aes(x = temp, y = pred, group = id)) +
  geom_line(alpha = 0.25, colour = palette[["series-1"]], linewidth = 0.5) +
  geom_line(data = pred_hat, aes(x = temp, y = pred), inherit.aes = FALSE,
            colour = palette[["series-2"]], linewidth = 1.2) +
  labs(title = "Curvas de predicción bootstrap",
       subtitle = "40 réplicas individuales; en color destacado, el modelo original",
       x = "Temperatura normalizada (temp)",
       y = "Probabilidad de alta demanda")
```

Cada línea tenue es el modelo ajustado en una muestra bootstrap distinta. Donde
las curvas se aprietan hay más certeza; donde se abren en abanico, menos. Es
exactamente la misma información de la sección anterior, sin el paso de resumen.

------------------------------------------------------------------------

# 8. Bootstrap para un contraste: día caluroso vs día frío

Cerramos con la cantidad más difícil de tratar analíticamente y la más fácil de
comunicar: **cuánto sube la probabilidad de alta demanda** al pasar de una
temperatura de percentil 10 a una de percentil 90.

$$\Delta = \hat{p}(\text{temp}_{p90}) - \hat{p}(\text{temp}_{p10})$$

```{r}
delta_hat <- diff(predict(logit_model, newdata = grid_contraste, type = "response"))
ci_delta  <- quantile(boot_delta$delta, c(0.025, 0.975))

tibble(
  cantidad = "P(alta demanda | temp p90) - P(alta demanda | temp p10)",
  estimate = delta_hat,
  se_boot  = sd(boot_delta$delta),
  ci_low   = ci_delta[1],
  ci_high  = ci_delta[2]
) %>%
  kable(digits = 3)
```

```{r}
ggplot(boot_delta, aes(x = delta)) +
  geom_density(fill = palette[["series-1"]], colour = palette[["series-1"]], alpha = 0.15) +
  geom_vline(xintercept = delta_hat, colour = palette[["series-2"]], linewidth = 1.2) +
  geom_vline(xintercept = ci_delta, colour = palette[["series-2"]], linetype = "dashed") +
  labs(title = "Distribución bootstrap del contraste p90 vs p10",
       subtitle = paste0("Estimación puntual: ", course_number(delta_hat),
                         " · IC 95%: [", course_number(ci_delta[1]),
                         ", ", course_number(ci_delta[2]), "]"),
       x = "Diferencia en probabilidad predicha", y = "Densidad")
```

Interpretación directa: pasar de un día frío a uno caluroso (manteniendo la
humedad en su media) aumenta la probabilidad de alta demanda en
`r course_number(delta_hat)`, con un intervalo al 95% de
[`r course_number(ci_delta[1])`, `r course_number(ci_delta[2])`]. Ningún
coeficiente de la tabla original dice esto; el bootstrap lo entrega sin álgebra
adicional.

------------------------------------------------------------------------

# 9. Conclusión

- El bootstrap y la inferencia analítica **coinciden** donde ambos aplican (sección 5). Eso es una prueba de sanidad, no una redundancia.
- Su ventaja aparece con **cantidades no lineales** —probabilidades predichas, contrastes, efectos marginales— donde la fórmula analítica es incómoda o inexistente.
- Un mismo conjunto de réplicas sirve para **todas** las cantidades a la vez: el costo está en ajustar los modelos, no en la cantidad que se calcule después.
- Banda de intervalos y curvas individuales son **complementarias**: la primera resume, la segunda muestra la variabilidad cruda.
- Precaución: el bootstrap por casos supone observaciones **independientes**. En `bikedata`, que son horas consecutivas, hay autocorrelación temporal — los intervalos de esta práctica son, por tanto, optimistas.

------------------------------------------------------------------------

# 10. Ejercicios

1. Repita la sección 6 fijando `hum` en su percentil 10 y en su percentil 90 en vez de la media. ¿Cambia el ancho de la banda?
2. Calcule el intervalo bootstrap para el **odds ratio** $e^{\hat{\beta}_{\text{temp}}}$ y compárelo con `exp(confint(logit_model))`. ¿Por qué el intervalo bootstrap del odds ratio *no* es simétrico en torno a la estimación?
3. Baje `R` de 500 a 50 y vuelva a construir la banda de la sección 6. ¿Qué parte del resultado se vuelve inestable primero: el centro o los bordes?
4. Agregue `factor(workingday)` al modelo y estime, con bootstrap, la diferencia de probabilidad predicha entre día hábil y no hábil a temperatura media.
