---
title: "Análisis de Datos Categóricos (SOC3070)"
subtitle: "Un \"Flavor\" de LLMs (usando Regresión Logística)"
author: "Mauricio Bucca · Sociología UC"
date: today
body-classes: theme-chelsea
course-team: chelsea
filters: ["../_shared/course.lua"]
format:
  revealjs:
    css: "../_shared/course.css"
    slide-number: false
    theme: default
    highlight-style: github
    code-block-font-size: 0.9em
    width: 1600
    height: 900
    html-math-method: katex
execute:
  warning: false
  message: false
---

```{r course-style, include=FALSE}
library(pacman)
p_load(tidyverse)
p_load(nnet)
source("../_shared/bikeshare.R")
course_palette <- use_course_style("chelsea")
```

## Antes · Hoy · Después {.class-rhythm}

::: {.full-width}

::: {.content-box}
**Antes**

redes neuronales para clasificación y regresión.
:::

::: {.content-box-primary}
**Hoy**

un "flavor" de LLMs, usando regresión logística.
:::

::: {.content-box-secondary}
**Después**

cierre del curso.
:::

:::

# Un "flavor" de LLMs {.inverse .center .middle}

## Una advertencia antes de empezar

Lo que vamos a construir hoy **no es un LLM pequeño**. Es un modelo estadístico bien conocido —regresión logística multinomial, de la clase 12— aplicado a texto.

. . .

Lo que sí es cierto, y es la razón de esta clase: **un LLM moderno resuelve, en su capa final, exactamente el mismo problema de clasificación multinomial que ya sabemos resolver.** La diferencia es la escala y cómo se construyen los predictores — no la formulación estadística del problema.

## Ruta de la clase

1. El lenguaje como variable categórica.
2. Un caso simple: predicción binaria.
3. El caso general: predicción multinomial.
4. Cómo representar el contexto.
5. Ajustar el modelo e interpretar sus probabilidades.
6. Generación secuencial de texto.
7. Qué le falta a esto para ser un LLM de verdad.

# El lenguaje como variable categórica {.inverse .center .middle}

## Qué hace, en el fondo, un LLM

Cuando un modelo de lenguaje "escribe", en cada paso hace exactamente una cosa: dado el texto visto hasta ahora, **predice cuál es la siguiente palabra**, entre todas las palabras posibles de su vocabulario.

. . .

Eso es, formalmente, un problema que ya conocemos:

$$
\mathbb{P}(Y = j \mid X) = \text{softmax}(X\beta)_j, \qquad j = 1, \dots, J
$$

donde $Y$ es la próxima palabra (una categoría entre $J$ posibles) y $X$ es alguna representación de las palabras anteriores. **Esta es exactamente la regresión logística multinomial de la clase 12.**

## Nuestro corpus de juguete

Vamos a trabajar con oraciones de la forma "el SUJETO VERBO los OBJETO", generadas a partir de un vocabulario pequeño:

```{r corpus, echo=TRUE}
set.seed(3070)

sujetos <- c("estudiante", "investigador", "modelo", "algoritmo")
verbos  <- c("analiza", "estima", "predice", "explica")
objetos <- c("datos", "resultados", "modelos", "problemas")
```

- Vocabulario total: $4+4+4=12$ palabras de contenido (más "el"/"los").
- No es un corpus real: lo construimos con una estructura conocida, para poder verificar que el modelo efectivamente la aprende.

## Construyendo el corpus

Para que el ejercicio tenga sentido, el sujeto influye en qué verbo es más probable, y el verbo influye en qué objeto es más probable — igual que en el lenguaje real, donde el contexto restringe (sin determinar) la palabra que sigue.

```{r corpus-probs, echo=TRUE}
p_verbo_dado_sujeto <- matrix(c(
  .50, .20, .20, .10,   # estudiante
  .20, .50, .10, .20,   # investigador
  .10, .10, .60, .20,   # modelo
  .10, .10, .20, .60    # algoritmo
), nrow = 4, byrow = TRUE, dimnames = list(sujetos, verbos))

p_objeto_dado_verbo <- matrix(c(
  .60, .20, .10, .10,   # analiza
  .20, .20, .50, .10,   # estima
  .10, .60, .10, .20,   # predice
  .10, .10, .20, .60    # explica
), nrow = 4, byrow = TRUE, dimnames = list(verbos, objetos))
```

## Generando 300 oraciones

```{r generar-corpus, echo=TRUE}
n_oraciones <- 300
corpus <- tibble(id = 1:n_oraciones) %>%
  mutate(
    sujeto  = sample(sujetos, n(), replace = TRUE),
    verbo   = map_chr(sujeto, ~ sample(verbos, 1, prob = p_verbo_dado_sujeto[.x, ])),
    objeto  = map_chr(verbo,  ~ sample(objetos, 1, prob = p_objeto_dado_verbo[.x, ])),
    oracion = paste("el", sujeto, verbo, "los", objeto)
  )

corpus %>% select(sujeto, verbo, objeto, oracion) %>% head(6)
```

Cada fila es una "oración". `sujeto`, `verbo` y `objeto` son las palabras de contenido; `oracion` es el texto completo.

# Predicción binaria {.inverse .center .middle}

## El caso más simple: ¿la próxima palabra es "datos"?

Antes del caso general, empecemos con una pregunta binaria: dado el verbo, **¿el objeto va a ser "datos" o no?**

```{r bin-setup, echo=TRUE}
corpus <- corpus %>% mutate(es_datos = as.integer(objeto == "datos"))

m_bin <- glm(es_datos ~ verbo, data = corpus, family = binomial)
summary(m_bin)$coefficients
```

- Esto es exactamente un `glm(family=binomial)`, como en la clase 9 — solo que el predictor es una palabra (categórica) y no una variable numérica como `temp`.
- El coeficiente de `verboanaliza` (ausente = categoría de referencia) es más alto que el resto, reflejando que `analiza` predice "datos" con más frecuencia — así lo construimos en `p_objeto_dado_verbo`.

## De binario a multinomial

Reducir "cuál es la próxima palabra" a una sola pregunta binaria descarta información: en un vocabulario de $J$ palabras hay $J$ posibles respuestas, no 2.

. . .

La generalización natural —y la que de verdad se usa— es la regresión logística **multinomial**, que ya vimos en la clase 12:

$$
\mathbb{P}(Y=j \mid X) = \frac{e^{X\beta_j}}{\sum_{k=1}^{J} e^{X\beta_k}}, \qquad j=1,\dots,J.
$$

Esta fórmula —**softmax**— es, literalmente, la capa final de un LLM: convierte $J$ puntajes reales en una distribución de probabilidad sobre el vocabulario.

# Predicción multinomial {.inverse .center .middle}

## El softmax, término a término

| Símbolo | Significado |
|---|---|
| $J$ | tamaño del vocabulario (número de palabras posibles) |
| $X\beta_j$ | puntaje (logit) de la palabra $j$, dado el contexto $X$ |
| $e^{X\beta_j}$ | ese puntaje, convertido a un número positivo |
| $\sum_k e^{X\beta_k}$ | normalización: hace que las $J$ probabilidades sumen 1 |

Con $J=2$, el softmax se reduce exactamente a la sigmoide de la regresión logística binaria — el mismo resultado que vimos en la clase 12 para el caso multinomial en general.

## Ajustemos el modelo multinomial

```{r multinom-fit, echo=TRUE}
m_objeto <- multinom(objeto ~ verbo, data = corpus, trace = FALSE)

predict(m_objeto, newdata = tibble(verbo = "predice"), type = "probs")
```

Dado el verbo "predice", el modelo asigna la mayor probabilidad a "resultados" — exactamente el patrón que construimos en `p_objeto_dado_verbo`. El modelo **aprendió la estructura del corpus a partir de los datos**, sin que se la diéramos explícitamente.

# Representación del contexto {.inverse .center .middle}

## ¿Qué es "el contexto", en términos de $X$?

Para que el softmax funcione necesitamos convertir palabras en números. La forma más simple: variables **dummy**, una por cada palabra posible del contexto — exactamente como codificamos `factor(weathersit)` en clases anteriores.

. . .

Un LLM real reemplaza estas dummies por **embeddings**: vectores densos aprendidos que representan cada palabra. La lógica de "convertir una palabra en un vector de números" es la misma; lo que cambia es qué tan compacta y aprendida es esa representación.

## Tres formas de representar el contexto

Comparemos tres representaciones, todas prediciendo el `objeto`:

```{r contexto-comparacion, echo=TRUE}
m0 <- multinom(objeto ~ 1, data = corpus, trace = FALSE)                # sin contexto
m1 <- multinom(objeto ~ verbo, data = corpus, trace = FALSE)            # 1 palabra de contexto
m2 <- multinom(objeto ~ verbo * sujeto, data = corpus, trace = FALSE)   # 2 palabras de contexto

log_loss_multinom <- function(modelo, data, target) {
  probs <- predict(modelo, newdata = data, type = "probs")
  y <- data[[target]]
  idx <- cbind(seq_along(y), match(y, colnames(probs)))
  -mean(log(pmax(probs[idx], 1e-8)))
}

tibble(
  modelo = c("Sin contexto", "1 palabra (verbo)", "2 palabras (verbo + sujeto)"),
  log_loss = c(
    log_loss_multinom(m0, corpus, "objeto"),
    log_loss_multinom(m1, corpus, "objeto"),
    log_loss_multinom(m2, corpus, "objeto")
  ),
  parámetros = c(length(coef(m0)), length(coef(m1)), length(coef(m2)))
)
```

## Leer esta tabla

- El log-loss —la misma métrica de la clase 6 y la clase 18— **baja** a medida que agregamos contexto: más contexto, mejor predicción.
- El número de parámetros **sube** rápido: de 3, a 12, a 48. Con dos palabras de contexto ya necesitamos una interacción completa `verbo × sujeto`.
- En un LLM real el contexto son cientos o miles de palabras anteriores. Modelar eso con dummies e interacciones completas —como acabamos de hacer— es completamente inviable: el número de parámetros explota. Los embeddings y la arquitectura Transformer existen, en gran medida, para resolver este mismo problema de forma escalable.

# Ajuste e interpretación {.inverse .center .middle}

## Interpretando el modelo elegido

```{r objeto-final, echo=TRUE}
predict(m1, newdata = tibble(verbo = verbos), type = "probs") %>%
  as_tibble() %>%
  mutate(verbo = verbos, .before = 1)
```

Cada fila es una distribución de probabilidad completa sobre el vocabulario de objetos, condicional en el verbo — exactamente lo que un LLM produce en cada paso, solo que aquí el "contexto" es una sola palabra categórica en vez de cientos de tokens representados con embeddings.

## Esto ya es "entrenar un modelo de lenguaje"

- **Estimar** `m1` (vía `multinom`, que maximiza verosimilitud) es, conceptualmente, lo mismo que "entrenar" una red que predice el siguiente token: ambos minimizan cross-entropy / log-loss (clase 6) sobre ejemplos de contexto → palabra siguiente.
- La diferencia no es el objetivo de entrenamiento — es **la familia de funciones** que se usa para pasar del contexto a los puntajes $X\beta_j$: aquí, una combinación lineal de dummies; en un LLM, muchas capas de una red neuronal (clase 21) operando sobre embeddings.

# Generación secuencial {.inverse .center .middle}

## El ciclo de generación

Generar texto, token a token, es un ciclo de cuatro pasos que se repite:

1. Tomar el contexto actual.
2. Calcular la distribución de probabilidad sobre la siguiente palabra (softmax).
3. **Muestrear** una palabra de esa distribución (no necesariamente la más probable).
4. Agregar la palabra elegida al contexto, y volver a 1.

## Generando oraciones con nuestro modelo

```{r generar-modelo-verbo, echo=TRUE}
m_verbo <- multinom(verbo ~ sujeto, data = corpus, trace = FALSE)
```

```{r generar-oraciones, echo=TRUE}
generar_oracion <- function() {
  sujeto <- sample(sujetos, 1)

  p_verbo <- predict(m_verbo, newdata = tibble(sujeto = sujeto), type = "probs")
  verbo <- sample(names(p_verbo), 1, prob = p_verbo)

  p_objeto <- predict(m1, newdata = tibble(verbo = verbo), type = "probs")
  objeto <- sample(names(p_objeto), 1, prob = p_objeto)

  paste("el", sujeto, verbo, "los", objeto)
}

set.seed(1)
map_chr(1:5, ~ generar_oracion())
```

En cada llamada, el modelo: (1) elige un sujeto, (2) predice un verbo condicional en ese sujeto y **muestrea** uno, (3) predice un objeto condicional en ese verbo y muestrea uno. Es exactamente el ciclo de la lámina anterior, aplicado dos veces.

## Temperatura: controlando qué tan "arriesgada" es la generación

Antes de muestrear, un LLM suele reescalar los puntajes con un parámetro de **temperatura** $T$:

$$
\mathbb{P}(Y=j) = \frac{e^{X\beta_j / T}}{\sum_k e^{X\beta_k/T}}.
$$

- $T \to 0$: la distribución se concentra en la palabra más probable (generación "conservadora", casi determinística).
- $T = 1$: las probabilidades originales del softmax, sin modificar.
- $T$ grande: la distribución se aplana — todas las palabras se vuelven casi igual de probables (generación "creativa", más ruidosa).

Muestrear en vez de tomar siempre el máximo —y ajustar $T$— es lo que hace que la generación de texto no sea siempre la misma oración, exactamente como en nuestro generador de arriba.

# Conexión con los LLM {.inverse .center .middle}

## Tabla comparativa: nuestro modelo vs. un LLM

| Elemento | Nuestro modelo de juguete | Un LLM |
|---|---|---|
| Vocabulario | 12 palabras | decenas de miles de *tokens* |
| Representación de entrada | variables dummy | *embeddings* (vectores densos aprendidos) |
| Contexto usado | 1–2 palabras anteriores | cientos o miles de tokens anteriores |
| Función de contexto → puntajes | combinación lineal (logit multinomial) | red profunda tipo Transformer (atención) |
| Capa de salida | softmax sobre `objeto` | softmax sobre todo el vocabulario |
| Función de pérdida al entrenar | log-loss / cross-entropy | log-loss / cross-entropy (la misma) |
| Número de parámetros | decenas | miles de millones |

## Qué comparten, y qué no

**Comparten**: la formulación del problema (predecir el siguiente token es clasificación multinomial), la función de pérdida (cross-entropy), y el ciclo de generación (contexto → probabilidad → muestreo → repetir).

. . .

**No comparten**: la forma de representar el contexto (dummies vs. embeddings aprendidos), la función que va de contexto a puntajes (lineal vs. Transformer con atención), y, sobre todo, la escala.

. . .

Por eso la advertencia del comienzo: esto **no es un LLM pequeño**. Es la misma pregunta estadística, resuelta con las herramientas más simples posibles, para que la pregunta —no la ingeniería— quede clara.

## Ejercicio

1. Cambie las matrices `p_verbo_dado_sujeto` / `p_objeto_dado_verbo` para crear una estructura distinta y verifique que `multinom` la recupera.
2. Ajuste un modelo `objeto ~ verbo + sujeto` (sin interacción) y compare su log-loss y número de parámetros contra `m1` y `m2`.
3. Modifique `generar_oracion()` para que, en vez de muestrear, siempre elija la palabra más probable (`which.max`). Compare la diversidad de oraciones generadas.
4. Implemente el reescalamiento por temperatura en `generar_oracion()` y observe qué pasa con $T=0.1$ y $T=5$.

## En resumen

- Predecir la siguiente palabra es un problema de clasificación multinomial — el mismo que vimos en la clase 12.
- Softmax convierte puntajes en probabilidades sobre un vocabulario; con dos categorías, se reduce a la regresión logística binaria.
- Más contexto mejora la predicción (menor log-loss) pero aumenta rápidamente el número de parámetros — el problema que los embeddings y los Transformers resuelven a escala.
- Generar texto es muestrear, repetidamente, de la distribución que el modelo predice — el mismo ciclo, ya sea con un logit multinomial o con un LLM de miles de millones de parámetros.

## Mapa conceptual del curso

$$
\text{probabilidad y GLM}
\;\longrightarrow\;
\text{logit, multinomial, Poisson}
\;\longrightarrow\;
\text{causalidad}
\;\longrightarrow\;
\text{predicción y regularización}
\;\longrightarrow\;
\text{árboles, redes, LLMs}.
$$

En cada clase preguntamos lo mismo: ¿qué outcome predecimos o explicamos, qué distribución supone el modelo, cómo se estima, y qué podemos —y no podemos— concluir de él?

## Gracias {.inverse .center .middle .closing}

**Fin del curso**

Mauricio Bucca
