---
title: "Análisis de Datos Categóricos (SOC3070)"
subtitle: "Causalidad y asociación"
author: "Mauricio Bucca · Sociología UC"
date: today
body-classes: theme-roma
course-team: roma
filters: ["../_shared/course.lua"]
format:
  revealjs:
    css: "../_shared/course.css"
    slide-number: false
    theme: default
    highlight-style: github
    code-block-font-size: 0.9em
    width: 1600
    height: 900
    html-math-method: katex
execute:
  warning: false
  message: false
---

```{r course-style, include=FALSE}
library(pacman)
p_load(tidyverse)

source("../_shared/bikeshare.R")
course <- use_course_data("roma")
course_palette <- course$palette

bikedata <- course$data %>%
  mutate(
    month = as.integer(mnth),
    clear_weather = as.integer(weathersit == "clear"),
    weather_label = factor(
      clear_weather,
      levels = c(0, 1),
      labels = c("Otro clima", "Despejado")
    ),
    demand_label = factor(
      high_demand,
      levels = c(0, 1),
      labels = c("Demanda no alta", "Demanda alta")
    )
  )

logit_crudo <- glm(
  high_demand ~ clear_weather,
  family = binomial(link = "logit"),
  data = bikedata
)

logit_mes <- glm(
  high_demand ~ clear_weather + factor(month),
  family = binomial(link = "logit"),
  data = bikedata
)
```

## Antes · Hoy · Después {.class-rhythm}

::: {.full-width}

::: {.content-box}
**Antes**

sobre-dispersión y quasi-Poisson.
:::

::: {.content-box-primary}
**Hoy**

asociación, contrafactuales y causalidad.
:::

::: {.content-box-secondary}
**Después**

predicción, overfitting y validación cruzada.
:::

:::

# Causalidad {.inverse .center .middle}

## Las preguntas causales comparan mundos

Las ciencias sociales están llenas de preguntas aparentemente sencillas:

. . .

- ¿Una política de transporte cambia el uso de bicicletas?
- ¿Un día despejado hace que más personas arrienden una bicicleta?
- ¿Trabajar desde casa reduce los viajes en hora punta?

. . .

Todas preguntan qué **cambiaría** en un resultado si interviniéramos sobre una causa.

## Nuestro caso: clima despejado y demanda

Vamos a estudiar una hipótesis concreta:

> Un cielo despejado aumenta la probabilidad de demanda alta.

Definimos un predictor binario:

$$
D_i =
\begin{cases}
1 & \text{si el clima de la hora } i \text{ está despejado}\\
0 & \text{si hay nubes, lluvia o nieve}
\end{cases}
$$

El resultado también es binario:

$$
Y_i =
\begin{cases}
1 & \text{si la hora tiene demanda alta}\\
0 & \text{si la hora no tiene demanda alta}
\end{cases}
$$

`high_demand = 1` identifica las horas sobre el percentil 75 de `bikers`.

## Primero vemos una asociación

```{r observed-association, echo=FALSE, fig.height=4.5}
bikedata %>%
  group_by(weather_label) %>%
  summarise(prop_high = mean(high_demand), .groups = "drop") %>%
  ggplot(aes(weather_label, prop_high, fill = weather_label)) +
  geom_col(width = 0.58) +
  geom_text(
    aes(label = scales::percent(prop_high, accuracy = 0.1)),
    vjust = -0.45, size = 5
  ) +
  scale_fill_course(guide = "none") +
  scale_y_continuous(
    labels = scales::percent_format(accuracy = 1),
    limits = c(0, 0.34)
  ) +
  labs(x = NULL, y = "Probabilidad observada de demanda alta")
```

Las horas despejadas tienen mayor probabilidad de demanda alta. Eso es un hecho descriptivo; todavía no es una conclusión causal.

## La diferencia observada

```{r observed-means, echo=FALSE}
observed_means <- bikedata %>%
  group_by(weather_label) %>%
  summarise(
    horas = n(),
    prob_demanda_alta = mean(high_demand),
    .groups = "drop"
  )

observed_means
```

```{r observed-difference, echo=FALSE}
raw_difference <- with(
  bikedata,
  mean(high_demand[clear_weather == 1]) -
    mean(high_demand[clear_weather == 0])
)
```

La diferencia observada es de `r sub("\\.", ",", formatC(100 * raw_difference, format = "f", digits = 1))` puntos porcentuales.

. . .

**Pregunta:** ¿cuánto de esa diferencia se debe al clima y cuánto a que las horas despejadas son distintas en otros aspectos?

## El coeficiente del logit resume la asociación

Ajustamos:

$$
\operatorname{logit}\{\Pr(Y_i=1\mid D_i)\}
=\beta_0+\beta_1D_i.
$$

```{r crude-logit, echo=TRUE}
logit_crudo <- glm(
  high_demand ~ clear_weather,
  family = binomial(link = "logit"),
  data = bikedata
)

coef(logit_crudo)[["clear_weather"]]
exp(coef(logit_crudo)[["clear_weather"]])
```

En estos datos, $\hat\beta_1=`r sub("\\.", ",", formatC(coef(logit_crudo)[["clear_weather"]], format = "f", digits = 3))`$ y $e^{\hat\beta_1}=`r sub("\\.", ",", formatC(exp(coef(logit_crudo)[["clear_weather"]]), format = "f", digits = 2))`$.

. . .

Las *odds* de demanda alta son aproximadamente `r formatC(100 * (exp(coef(logit_crudo)[["clear_weather"]]) - 1), format = "f", digits = 0)`% mayores bajo clima despejado. Por ahora, esta es una **asociación**.

## Predicciones del logit

```{r logit-predictions, echo=FALSE, fig.height=4.6}
prediction_data <- tibble(
  clear_weather = c(0, 1),
  weather_label = factor(
    c(0, 1),
    levels = c(0, 1),
    labels = c("Otro clima", "Despejado")
  )
)

pred_link <- predict(
  logit_crudo,
  newdata = prediction_data,
  type = "link",
  se.fit = TRUE
)

prediction_data <- prediction_data %>%
  mutate(
    probability = plogis(pred_link$fit),
    lower = plogis(pred_link$fit - 1.96 * pred_link$se.fit),
    upper = plogis(pred_link$fit + 1.96 * pred_link$se.fit)
  )

ggplot(
  prediction_data,
  aes(weather_label, probability, group = 1, color = weather_label)
) +
  geom_line(linewidth = 1, color = course_palette[["secondary"]]) +
  geom_pointrange(
    aes(ymin = lower, ymax = upper),
    linewidth = 1, size = 1.2
  ) +
  scale_color_course(guide = "none") +
  scale_y_continuous(
    labels = scales::percent_format(accuracy = 1),
    limits = c(0.15, 0.31)
  ) +
  labs(x = NULL, y = "Probabilidad predicha de demanda alta")
```

Con un único predictor binario, el logit produce dos probabilidades predichas: una para $D=0$ y otra para $D=1$.

# Mundos paralelos {.inverse .center .middle}

## Dos resultados potenciales para cada hora

Para cada hora $i$ imaginamos dos resultados:

$$
Y_i(1): \text{demanda alta o no si esa hora estuviera despejada}
$$

$$
Y_i(0): \text{demanda alta o no si esa misma hora tuviera otro clima}
$$

El efecto causal individual es:

$$\tau_i = Y_i(1)-Y_i(0)\in\{-1,0,1\}.$$

Esta comparación mantiene fija la unidad y cambia solo el tratamiento.

## En el multiverso veríamos ambas columnas

| Hora | $Y_i(1)$: despejado | $Y_i(0)$: otro clima | Efecto |
|---|---:|---:|---:|
| Lunes, 08:00 | Alta (1) | No alta (0) | +1 |
| Martes, 14:00 | No alta (0) | No alta (0) | 0 |
| Viernes, 18:00 | Alta (1) | Alta (1) | 0 |
| Domingo, 11:00 | No alta (0) | Alta (1) | −1 |

Si pudiéramos observar ambas columnas, calcular el efecto causal sería trivial.

. . .

Pero estos valores son una **ilustración**: en los datos reales nunca vemos las dos columnas para la misma hora.

## En el mundo observado falta un contrafactual

| Hora | Clima observado | $Y_i(1)$ | $Y_i(0)$ |
|---|---|---:|---:|
| Lunes, 08:00 | despejado | Alta (1) | **?** |
| Martes, 14:00 | otro clima | **?** | No alta (0) |
| Viernes, 18:00 | despejado | Alta (1) | **?** |
| Domingo, 11:00 | otro clima | **?** | Alta (1) |

Para cada unidad observamos:

$$Y_i = D_iY_i(1)+(1-D_i)Y_i(0).$$

El otro resultado potencial es contrafactual. Este es el **problema fundamental de la inferencia causal**.

## Del efecto individual al efecto promedio

Como no observamos $\tau_i$ para ninguna hora, apuntamos al **efecto promedio del tratamiento**:

$$
\text{ATE}=\mathbb{E}[Y_i(1)-Y_i(0)]
=\mathbb{E}[Y_i(1)]-\mathbb{E}[Y_i(0)].
$$

. . .

En cambio, los datos entregan la diferencia entre dos grupos de horas:

$$
\mathbb{E}[Y_i\mid D_i=1]-\mathbb{E}[Y_i\mid D_i=0].
$$

Una comparación es entre **mundos posibles para las mismas unidades**; la otra es entre **unidades diferentes en el mundo observado**.

Como $Y$ es binario, ambas expresiones son diferencias de probabilidades. El ATE es un efecto causal promedio medido en puntos porcentuales.

## Asociación no es causalidad

::: {.pull-left}

**Asociación observada**

$$
\mathbb{E}[Y\mid D=1]-
\mathbb{E}[Y\mid D=0]
$$

Compara horas despejadas con horas no despejadas.

:::

::: {.pull-right}

**Efecto causal**

$$
\mathbb{E}[Y(1)-Y(0)]
$$

Compara cada hora consigo misma bajo dos climas posibles.

:::

. . .

La asociación identifica el efecto causal solo bajo supuestos adicionales.

# ¿Por qué pueden diferir? {.inverse .center .middle}

## El mes cambia el clima y también la demanda

```{r clear-by-month, echo=FALSE, fig.height=4.2}
bikedata %>%
  group_by(mnth) %>%
  summarise(
    prop_clear = mean(clear_weather),
    prop_high = mean(high_demand),
    .groups = "drop"
  ) %>%
  ggplot(aes(mnth, prop_clear, group = 1)) +
  geom_line(linewidth = 1.2, color = course_palette[["primary"]]) +
  geom_point(size = 3, color = course_palette[["secondary"]]) +
  scale_y_continuous(labels = scales::percent_format(accuracy = 1)) +
  labs(x = "Mes", y = "Proporción de horas despejadas")
```

Los meses no tienen la misma probabilidad de estar despejados. Además, estación, vacaciones y horas de luz afectan la probabilidad de demanda alta.

## Confusión: una causa común abre un camino alternativo

```{r dag-confound, echo=FALSE, fig.height=4.2}
nodes <- tibble(
  x = c(1, 3, 2), y = c(1, 1, 2.45),
  label = c("D\nClima despejado", "Y\nDemanda alta", "X\nMes")
)
edges <- tibble(
  x = c(2, 2, 1), y = c(2.28, 2.28, 1),
  xend = c(1.12, 2.88, 2.82), yend = c(1.18, 1.18, 1)
)

ggplot() +
  geom_segment(
    data = edges, aes(x, y, xend = xend, yend = yend),
    arrow = arrow(length = unit(0.22, "cm"), type = "closed"),
    color = course_palette[["secondary"]], linewidth = 1.1
  ) +
  geom_point(
    data = nodes, aes(x, y), size = 25, shape = 21,
    fill = course_palette[["primary"]], color = "white"
  ) +
  geom_text(
    data = nodes, aes(x, y, label = label),
    color = "white", size = 4, lineheight = 0.9
  ) +
  coord_cartesian(xlim = c(0.45, 3.55), ylim = c(0.55, 2.9)) +
  theme_void()
```

El camino $D \leftarrow X \rightarrow Y$ mezcla el efecto del clima con diferencias estacionales.

## Ajustar por el confusor cambia el coeficiente

```{r control-demo, echo=FALSE}
tibble(
  modelo = c("Logit crudo", "Logit ajustado por mes"),
  beta_clima = c(
    coef(logit_crudo)[["clear_weather"]],
    coef(logit_mes)[["clear_weather"]]
  ),
  odds_ratio = exp(c(
    coef(logit_crudo)[["clear_weather"]],
    coef(logit_mes)[["clear_weather"]]
  ))
)
```

El coeficiente cambia al comparar horas dentro del mismo mes: parte de la asociación cruda reflejaba composición estacional.

. . .

Esto **no prueba** que el coeficiente ajustado sea causal. Solo elimina la confusión explicada por `month` bajo la forma funcional elegida.

## El mismo coeficiente admite dos lecturas

::: {.pull-left}

**Lectura asociacional**

$$
\beta_1=
\log\frac{\operatorname{odds}(Y=1\mid D=1,X)}
{\operatorname{odds}(Y=1\mid D=0,X)}
$$

Describe una comparación condicional en los datos observados.

:::

::: {.pull-right}

**Lectura causal**

$$
\beta_1=
\log\frac{\operatorname{odds}\{Y(1)=1\mid X\}}
{\operatorname{odds}\{Y(0)=1\mid X\}}
$$

Compara resultados potenciales bajo dos intervenciones.

:::

. . .

La segunda lectura necesita diseño y supuestos causales. La ecuación logística, por sí sola, solo garantiza la primera.

## La causalidad no está en la complejidad

El mismo logit puede ser:

- **asociacional**, si el tratamiento está confundido;
- **causal**, si el diseño hace creíble la comparación contrafactual.

. . .

Un modelo más complejo puede ajustar mejor la asociación, pero no fabrica el contrafactual faltante.

. . .

Una muestra más grande reduce el error estándar:

$$
n\uparrow \quad\Longrightarrow\quad SE(\hat\beta_1)\downarrow
$$

pero no elimina el sesgo por confusión. Podemos estimar una asociación no causal con enorme precisión.

## El supuesto decisivo no viene de la regresión

La **intercambiabilidad condicional** o no-confusión exige:

$$
\{Y_i(1),Y_i(0)\}\perp D_i\mid X_i.
$$

En palabras: dentro de grupos con igual $X$, recibir $D=1$ o $D=0$ es “como si” fuera aleatorio respecto de los resultados potenciales.

. . .

Este supuesto:

- no se demuestra con un $p$-value;
- no aparece automáticamente al aumentar $n$;
- requiere teoría, conocimiento del proceso y un buen diseño.

## También necesitamos comparaciones posibles

Para cada combinación de confusores debe existir alguna posibilidad de observar ambos tratamientos:

$$
0<\Pr(D_i=1\mid X_i=x)<1.
$$

Este supuesto se llama **positividad** u **overlap**.

. . .

Si en cierto mes nunca hubiera horas despejadas, los datos no permitirían estimar qué ocurriría bajo clima despejado para ese mes: el contrafactual requeriría extrapolación.

## Consistencia: el tratamiento debe estar bien definido

La **consistencia** conecta el resultado observado con el potencial:

$$
D_i=d \quad\Longrightarrow\quad Y_i=Y_i(d).
$$

Pero “otro clima” mezcla nubes, lluvia y nieve. ¿Son realmente la misma intervención?

. . .

Cuanto más heterogénea sea la definición de $D=0$, más difícil es interpretar un único efecto. Definir con precisión el tratamiento es parte del análisis causal.

# El DAG guía los controles {.inverse .center .middle}

## No todas las covariables son confusores

- **Confusor:** causa tanto $D$ como $Y$. Controlarlo puede bloquear una asociación espuria.
- **Mediador:** está en el camino $D\rightarrow M\rightarrow Y$. Controlarlo elimina parte del efecto total.
- **Colisionador:** recibe flechas $D\rightarrow C\leftarrow Y$. Controlarlo puede crear una asociación espuria.

. . .

El DAG representa supuestos sustantivos; no se “descubre” mirando significancia estadística.

## Más controles no garantizan causalidad

Agregar variables a una regresión ayuda solo si esas variables cumplen el rol causal correcto.

. . .

- Omitir un confusor deja abierto un camino no causal.
- Incluir un mediador cambia el estimando: pasamos del efecto total a un efecto directo.
- Incluir un colisionador puede introducir sesgo.
- Ajustar por una variable medida después del tratamiento suele ser especialmente riesgoso.

. . .

La lista de controles se decide con un argumento causal **antes** de mirar qué especificación entrega el coeficiente preferido.

## Diseño antes que sofisticación

La diferencia entre asociación y causalidad:

- **no** es principalmente un problema de estimación;
- **no** desaparece con una muestra más grande;
- **sí** depende de cómo se asigna el tratamiento y cómo se construye la comparación.

. . .

Experimentos aleatorizados, experimentos naturales y diseños cuasi-experimentales buscan hacer creíble la comparación contrafactual.

## Cómo leer los coeficientes desde ahora

Sin supuestos causales, el coeficiente de un logit describe una asociación condicional:

> Entre observaciones con iguales covariables, ¿cómo cambian las log-odds de $Y=1$ cuando cambia $D$?

. . .

Ese mismo coeficiente **puede** interpretarse como un efecto causal condicional si además:

1. definimos tratamiento, outcome, población y estimando;
2. explicitamos un DAG;
3. justificamos no-confusión, positividad y consistencia;
4. evitamos controles que abran sesgos nuevos.

## Ejercicio: construya el argumento causal

Suponga que queremos estimar el efecto de `workingday` sobre la probabilidad de `high_demand`.

1. Defina $Y_i(1)$ y $Y_i(0)$ y precise cuál es la unidad $i$.
2. Dibuje un DAG con al menos un confusor plausible.
3. Identifique una variable que **no** debería controlarse y explique su rol.
4. Proponga un diseño que haga más creíble la comparación causal.
5. Evalúe dónde podría fallar la positividad.

## En resumen

- Causalidad compara resultados potenciales de la misma unidad.
- Solo observamos uno: el otro es contrafactual.
- Un coeficiente logístico es asociacional por defecto; puede ser causal bajo un diseño y supuestos adecuados.
- Los confusores crean caminos alternativos entre tratamiento y resultado.
- Más datos reducen incertidumbre, pero no eliminan confusión.
- La causalidad depende del diseño, no de la complejidad del modelo.

## Gracias {.inverse .center .middle .closing}

**Hasta la próxima clase**

Mauricio Bucca
