---
title: "Análisis de Datos Categóricos (SOC3070)"
subtitle: "Regresión Logística Multinomial - Estructura Teórica"
author: "Mauricio Bucca · Sociología UC"
date: today
body-classes: theme-ajax
course-team: ajax
filters: ["../_shared/course.lua"]
format:
  revealjs:
    css: "_shared/course.css"
    slide-number: false
    theme: default
    highlight-style: github
    code-block-font-size: 0.9em
    width: 1600
    height: 900
    html-math-method: katex
    include-in-header:
      text: |
        <style>
        /* Más aire en esta clase: títulos, bullets y cajas. */
        .reveal .slides section h2 { margin-bottom: 0.7em; }
        .reveal .slides section li + li { margin-top: 0.5em; }
        .reveal .slides section .content-box-yellow { margin: 0.8em 0; }
        .reveal .slides section .katex-display { margin: 0.85em auto; }
        .reveal .slides section .cell-output pre code { max-height: 560px; }
        .reveal .vspace { display: block; height: 0.8em; }
        .reveal .clear { clear: both; }
        </style>
---

```{r course-style, include=FALSE}
# Encuentra `_shared/bikeshare.R` sin depender del working directory.
source(local({
  d <- normalizePath(getwd(), mustWork = FALSE)
  cands <- d
  while (!identical(dirname(d), d)) { d <- dirname(d); cands <- c(cands, d) }
  cands <- c(cands, Sys.glob(file.path(getwd(), c("*", "*/*", "*/*/*"))))
  hits <- file.path(cands, "_shared", "bikeshare.R")
  hits <- hits[file.exists(hits)]
  if (!length(hits)) stop("No se encontró _shared/bikeshare.R desde ", getwd())
  normalizePath(hits[[1]])
}))
course_palette <- use_course_style("ajax")
```

```{r setup, include=FALSE}
library(pacman)
p_load("carData", "tidyverse", "modelr", "nnet")

# Tamaños de texto para gráficos proyectados.
theme_slides <- theme(
  axis.text = element_text(size = 22),
  axis.title = element_text(size = 24),
  legend.text = element_text(size = 18),
  legend.title = element_text(size = 18),
  legend.position = "top"
)
```

## Antes · Hoy · Después {.class-rhythm}

::: {.full-width}

::: {.content-box}
**Antes**

regresión logística: inferencia.
:::

::: {.content-box-primary}
**Hoy**

estructura teórica de la regresión multinomial.
:::

::: {.content-box-secondary}
**Después**

interpretación de efectos multinomiales.
:::

:::



# Regresión Logística Multinomial {.inverse .center .middle}

## Estructura de un modelo de regresión logística multinomial

La regresión logística multinomial generaliza la regresión logística (binomial) a situaciones en que la variable dependiente es una [variable discreta con dos o más valores no ordenados]{.bold} (ej.: voto entre tres candidatos, elección de barrio, etc.).

. . .

[Configuración]{.bold}

- Tenemos $n$ observaciones (individuos) independientes: $i = 1, \dots, n$.

. . .

- Para cada observación registramos la variable dependiente $y_{i} \in \{1, 2, \dots, J\}$.
  - Las $J$ categorías no siguen necesariamente un orden.

. . .

- Asumimos que $y_{1}, \dots, y_{n}$ son realizaciones de variables aleatorias $Y_{i} \sim \text{Multinomial}(1, \boldsymbol{p}_{i})$, con probabilidades desconocidas $\boldsymbol{p}_{i} = (p_{1i}, \dots, p_{Ji})$.

. . .

- Dichas probabilidades varían de individuo en individuo en función de covariables $x_{1i}, \dots, x_{ki}$.

## Distribución Multinomial

- Dado un experimento con resultados posibles $\{1, 2, \dots, J\}$ y respectivas probabilidades $\{p_{1}, p_{2}, \dots, p_{J}\}$.

. . .

- Si repetimos el experimento $n$ veces: ¿cuál es la probabilidad de obtener $\{n_{1}, n_{2}, \dots, n_{J}\}$ resultados en cada categoría, donde $n_{1} + n_{2} + \dots + n_{J} = n$?

. . .

::: {.content-box-yellow}

$$\mathbb{P}(n_{1}, n_{2}, \dots, n_{J}) = \frac{n!}{n_{1}! \, n_{2}! \cdots n_{J}!} \; p_{1}^{n_{1}} \, p_{2}^{n_{2}} \cdots p_{J}^{n_{J}}$$

:::

. . .

[Ejemplo]{.bold}: al tirar un dado justo 12 veces, ¿cuál es la probabilidad de obtener cada lado 2 veces?

```{r, echo=TRUE}
dmultinom(x = rep(2, 6), size = 12, prob = rep(1/6, 6))
```

## Distribución Multinomial ($n = 1$)

[Distribución Multinoulli o Categórica:]{.bold} si hay un solo intento ($n = 1$), la probabilidad de obtener la categoría $j$ (y ninguna otra) viene dada por:

. . .

$$\mathbb{P}(Y = y) = p_{1}^{1[y=1]} \, p_{2}^{1[y=2]} \cdots p_{J}^{1[y=J]} \quad \text{donde} \quad 1[y=j] \in \{0,1\} \quad \text{y} \quad \sum^{J}_{j=1} 1[y=j] = 1$$

. . .

[Ejemplo]{.bold}: al tirar un dado justo 1 vez, ¿cuál es la probabilidad de obtener el número 4?

```{r, echo=TRUE}
dmultinom(x = c(0, 0, 0, 1, 0, 0), size = 1, prob = rep(1/6, 6))
```

## ¿Qué queremos estimar?

- En una regresión logística multinomial cada observación de la variable dependiente ($y_{i}$) proviene de una distribución Multinoulli.

. . .

- Observamos los resultados ($y_{i} = j$) y queremos estimar las probabilidades que los generan ($p_{ji}$).

. . .

- Específicamente, queremos estimar $p_{ji}$ como una función de covariables, usando un número de parámetros mucho menor que $n$.

## Regresión logística binomial

Una regresión logística binomial, $y_{i} \in \{0,1\}$:

::: {.content-box-yellow}

$$\ln \frac{\mathbb{P}(y_{i}=1)}{\mathbb{P}(y_{i}=0)} = \ln \frac{p_{i}}{1 - p_{i}} = \beta_{0} + \beta_{1}x_{1i} + \dots + \beta_{k}x_{ki}$$

:::

. . .

Equivalentemente, podemos reescribir el modelo como:

$$\ln \frac{\mathbb{P}(y_{i}=1)}{\mathbb{P}(y_{i}=0)} = \ln \frac{p_{1i}}{p_{0i}} = \beta_{0} + \beta_{1}x_{1i} + \dots + \beta_{k}x_{ki}$$

. . .

Dado que $p_{0i} + p_{1i} = 1$, sólo necesitamos estimar [una]{.bold} ecuación.

## Regresión logística multinomial, 3 categorías

Si la variable dependiente toma tres valores, $y \in \{1,2,3\}$, con probabilidades $p_{1}, p_{2}, p_{3}$, podemos estimar estas tres probabilidades con [dos]{.bold} modelos de regresión logística.

. . .

Usando $p_{3}$ como categoría de referencia:

$$(1) \quad \ln \frac{\mathbb{P}(y_{i}=1)}{\mathbb{P}(y_{i}=3)} = \ln \frac{p_{1i}}{p_{3i}} = \beta_{10} + \beta_{11}x_{1i} + \dots + \beta_{1k}x_{ki}$$

. . .

$$(2) \quad \ln \frac{\mathbb{P}(y_{i}=2)}{\mathbb{P}(y_{i}=3)} = \ln \frac{p_{2i}}{p_{3i}} = \beta_{20} + \beta_{21}x_{1i} + \dots + \beta_{2k}x_{ki}$$

. . .

[]{.vspace}

Describimos $\{(p_{1},p_{2},p_{3})_{1}, \; \dots \; ,(p_{1},p_{2},p_{3})_{n}\}$ con $2(k + 1)$ parámetros.

## Regresión logística multinomial, $J$ categorías

Generalizando, si la variable dependiente toma $J$ valores, $y \in \{1,2,\dots,J\}$, con probabilidades $p_{1},p_{2},\dots,p_{J}$, podemos estimar estas $J$ probabilidades con $J-1$ modelos de regresión logística.

. . .

Usando $p_{J}$ como categoría de referencia:

$$(1) \quad \ln \frac{\mathbb{P}(y_{i}=1)}{\mathbb{P}(y_{i}=J)} = \ln \frac{p_{1i}}{p_{Ji}} = \beta_{10} + \beta_{11}x_{1i} + \dots + \beta_{1k}x_{ki}$$

. . .

$$(2) \quad \ln \frac{\mathbb{P}(y_{i}=2)}{\mathbb{P}(y_{i}=J)} = \ln \frac{p_{2i}}{p_{Ji}} = \beta_{20} + \beta_{21}x_{1i} + \dots + \beta_{2k}x_{ki}$$

. . .

$$\vdots$$

. . .

$$(J-1) \quad \ln \frac{\mathbb{P}(y_{i}=J-1)}{\mathbb{P}(y_{i}=J)} = \ln \frac{p_{(J-1)i}}{p_{Ji}} = \beta_{(J-1)0} + \beta_{(J-1)1}x_{1i} + \dots + \beta_{(J-1)k}x_{ki}$$

## Formulación compacta

Una versión más compacta de lo anterior lleva a la formulación estándar de un modelo de regresión multinomial:

. . .

::: {.content-box-yellow}

$$\underbrace{\ln \frac{\mathbb{P}(y_{i}=j)}{\mathbb{P}(y_{i}=J)}}_{\text{log-odds = log probabilidad relativa}} = \ln \frac{p_{ji}}{p_{Ji}} = \overbrace{\beta_{j0} + \beta_{j1}x_{1i} + \dots + \beta_{jk}x_{ki}}^{\text{predictor lineal } \eta_{ji}}, \qquad j = 1, \dots, J-1$$

:::

. . .

[]{.vspace}

Describimos $\{(p_{1},\dots,p_{J})_{1}, \; \dots \; ,(p_{1},\dots,p_{J})_{n}\}$ con $(J-1)(k+1)$ parámetros.

## Contrastes entre cualquier par de categorías

De la formulación anterior podemos derivar el contraste entre cualquier par de categorías $a$ y $b$:

. . .

$$\ln \frac{p_{ai}}{p_{bi}} = \ln \frac{p_{ai}/p_{Ji}}{p_{bi}/p_{Ji}} = \ln \frac{p_{ai}}{p_{Ji}} - \ln \frac{p_{bi}}{p_{Ji}}$$

. . .

Por tanto:

$$\ln \frac{p_{ai}}{p_{bi}} = (\beta_{a0} + \beta_{a1}x_{1i} + \dots + \beta_{ak}x_{ki}) - (\beta_{b0} + \beta_{b1}x_{1i} + \dots + \beta_{bk}x_{ki})$$

. . .

En resumen:

::: {.content-box-yellow}

$$\ln \frac{p_{ai}}{p_{bi}} = (\beta_{a0} - \beta_{b0}) + (\beta_{a1} - \beta_{b1}) x_{1i} + \dots + (\beta_{ak} - \beta_{bk}) x_{ki}$$

:::

donde cada $(\beta_{ak} - \beta_{bk})$ es un coeficiente en sí mismo: no hace falta re-estimar el modelo.

## De logits a probabilidades

Dado:

$$\ln \frac{p_{ji}}{p_{Ji}} = \beta_{j0} + \beta_{j1}x_{1i} + \dots + \beta_{jk}x_{ki}$$

. . .

- Exponenciando a ambos lados obtenemos la probabilidad "relativa" entre las categorías $j$ y $J$:

$$\frac{p_{ji}}{p_{Ji}} = e^{\beta_{j0} + \beta_{j1}x_{1i} + \dots + \beta_{jk}x_{ki}}$$

. . .

- Luego, la probabilidad de obtener la categoría $j$ puede expresarse como:

$$p_{ji} = p_{Ji} \cdot e^{\beta_{j0} + \beta_{j1}x_{1i} + \dots + \beta_{jk}x_{ki}}$$

## De logits a probabilidades: $J-1$ ecuaciones

La expresión $p_{ji} = p_{Ji} \cdot e^{\beta_{j0} + \beta_{j1}x_{1i} + \dots + \beta_{jk}x_{ki}}$ significa que:

. . .

$$p_{1i} = p_{Ji} \cdot e^{\beta_{10} + \beta_{11}x_{1i} + \dots + \beta_{1k}x_{ki}}$$

. . .

$$p_{2i} = p_{Ji} \cdot e^{\beta_{20} + \beta_{21}x_{1i} + \dots + \beta_{2k}x_{ki}}$$

. . .

$$\vdots$$

. . .

$$p_{(J-1)i} = p_{Ji} \cdot e^{\beta_{(J-1)0} + \beta_{(J-1)1}x_{1i} + \dots + \beta_{(J-1)k}x_{ki}}$$

. . .

Luego, sólo falta determinar $p_{Ji}$.

## Probabilidad de la categoría de referencia

Para determinar $p_{Ji}$ usamos los siguientes hechos:

. . .

$$\text{(1)} \quad p_{ji} = p_{Ji} \cdot e^{\beta_{j0} + \beta_{j1}x_{1i} + \dots + \beta_{jk}x_{ki}} \qquad\qquad \text{(2)} \quad p_{1i} + p_{2i} + \dots + p_{Ji} = 1$$

. . .

Combinando (1) y (2) obtenemos:

$$\sum^{J-1}_{j=1} p_{Ji} \cdot e^{\beta_{j0} + \beta_{j1}x_{1i} + \dots + \beta_{jk}x_{ki}} + p_{Ji} = 1, \quad \text{luego ...}$$

. . .

$$p_{Ji} \bigg(1 + \sum^{J-1}_{j=1} e^{\beta_{j0} + \beta_{j1}x_{1i} + \dots + \beta_{jk}x_{ki}} \bigg) = 1, \quad \text{por tanto ...}$$

. . .

::: {.content-box-yellow}

$$p_{Ji} = \frac{1}{1 + \sum^{J-1}_{j=1} e^{\beta_{j0} + \beta_{j1}x_{1i} + \dots + \beta_{jk}x_{ki}}}$$

:::

## Probabilidades de las demás categorías

Ahora sabemos que:

- $p_{Ji} = \dfrac{1}{1 + \sum^{J-1}_{j=1} e^{\beta_{j0} + \beta_{j1}x_{1i} + \dots + \beta_{jk}x_{ki}}}$

- $p_{ji} = p_{Ji} \cdot e^{\beta_{j0} + \beta_{j1}x_{1i} + \dots + \beta_{jk}x_{ki}}$

. . .

Combinando ambos resultados obtenemos, para $j = 1, \dots, J-1$:

::: {.content-box-yellow}

$$p_{ji} = \frac{e^{\beta_{j0} + \beta_{j1}x_{1i} + \dots + \beta_{jk}x_{ki}}}{1 + \sum^{J-1}_{l=1} e^{\beta_{l0} + \beta_{l1}x_{1i} + \dots + \beta_{lk}x_{ki}}}$$

:::

. . .

Esta expresión tiene nombre: es la función [softmax]{.bold}.

## La función softmax

Usando la notación de predictor lineal, $\eta_{ji} = \beta_{j0} + \beta_{j1}x_{1i} + \dots + \beta_{jk}x_{ki}$, y fijando $\eta_{Ji} = 0$ para la categoría de referencia ($e^{0} = 1$):

. . .

::: {.content-box-yellow}

$$p_{ji} = \text{softmax}(\eta_{i})_{j} = \frac{e^{\eta_{ji}}}{\sum^{J}_{l=1} e^{\eta_{li}}}, \qquad j = 1, \dots, J$$

:::

. . .

- [Qué hace]{.bold}: (1) exponencia cada predictor lineal, volviéndolo positivo; (2) divide por la suma de todos, de modo que las $J$ probabilidades suman 1.

. . .

- [Por qué ese nombre]{.bold}: es una versión "suave" del máximo. La categoría con mayor $\eta_{ji}$ recibe la mayor probabilidad, pero las demás no quedan en cero. Como comparten el denominador, las categorías "compiten" por la misma masa de probabilidad.

. . .

- [Conexión con lo conocido]{.bold}: softmax generaliza la función logística (la inversa del logit) a $J$ categorías. Con $J = 2$ recuperamos $p_{1i} = \dfrac{e^{\eta_{1i}}}{1 + e^{\eta_{1i}}}$.

## Estimación {.inverse .center .middle}

## Estimación por máxima verosimilitud

. . .

- Los parámetros se estiman vía máxima verosimilitud (MLE), con $p_{ji}(\boldsymbol{\beta})$ dado por la softmax:

::: {.content-box-yellow}

$$\ell(\boldsymbol{\beta}) = \sum^{n}_{i=1} \sum^{J}_{j=1} 1[y_{i}=j] \, \ln p_{ji}(\boldsymbol{\beta})$$

:::

. . .

- `nnet::multinom()` lo implementa como una red neuronal sin capa oculta cuya salida es una [softmax]{.bold}: minimizar la entropía cruzada equivale a maximizar $\ell(\boldsymbol{\beta})$.

. . .

- Las $J-1$ ecuaciones se estiman [simultáneamente]{.bold}: todas comparten el denominador de la softmax, lo que garantiza $\sum_{j} p_{ji} = 1$ para cada individuo.

. . .

- Es posible estimar $J-1$ regresiones logísticas binarias por separado ($j$ vs. $J$), pero es menos eficiente y las probabilidades resultantes no necesariamente suman 1.

## Regresión logística multinomial en la práctica {.inverse .center .middle}

## Datos: plebiscito de 1988

Intención de voto en el plebiscito de 1988 (encuesta FLACSO, abril–mayo 1988; paquete `carData`).

::: {.pull-left}

```{r, echo=TRUE}
data(Chile)
plebs_1988 <- Chile %>%
  as_tibble() %>%
  drop_na(vote, statusquo)

plebs_1988 %>%
  select(vote, statusquo) %>%
  head()
```

:::

. . .

::: {.pull-right}

```{r, echo=TRUE}
plebs_1988 %>% count(vote)
```

- `vote`: (A) Abstención; (N) NO; (U) Indeciso; (Y) SÍ
- `statusquo`: apoyo al status quo (valores altos = más apoyo al régimen)

:::

## Estimación en R: `nnet::multinom()`

```{r, echo=TRUE}
mlogit_vote_sq <- multinom(vote ~ statusquo, data = plebs_1988, trace = FALSE)
summary(mlogit_vote_sq)
```

. . .

- Una fila por ecuación: $\ln(p_{N}/p_{A})$, $\ln(p_{U}/p_{A})$, $\ln(p_{Y}/p_{A})$.
- `multinom()` usa el [primer nivel]{.bold} del factor como referencia (aquí A); en la notación de la clase, A juega el rol de $J$.

## Ingredientes: $X$ y $\hat{\beta}$

::: {.pull-left}

Matriz de diseño $X$ (una fila por individuo):

```{r, echo=TRUE}
X <- plebs_1988 %>%
  mutate(intercept = 1) %>%
  select(intercept, statusquo)
head(X)
```

:::

. . .

::: {.pull-right}

Coeficientes (una fila por ecuación):

```{r, echo=TRUE}
betas <- coef(mlogit_vote_sq)
betas
```

Contraste N vs. Y, sin re-estimar:

```{r, echo=TRUE}
betas["N", ] - betas["Y", ]
```

:::

## Predictores lineales: $\hat{\eta} = X\hat{\beta}$

$$
\underbrace{\hat{\eta}}_{n \times (J-1)} =
\begin{bmatrix}
1 & x_{11} & x_{21} & \dots & x_{k1} \\
1 & x_{12} & x_{22} & \dots & x_{k2} \\
\vdots & \vdots & \vdots & \ddots & \vdots \\
1 & x_{1n} & x_{2n} & \dots & x_{kn}
\end{bmatrix}
\begin{bmatrix}
\hat{\beta}_{10} & \hat{\beta}_{20} & \dots & \hat{\beta}_{(J-1)0} \\
\hat{\beta}_{11} & \hat{\beta}_{21} & \dots & \hat{\beta}_{(J-1)1} \\
\vdots & \vdots & \ddots & \vdots \\
\hat{\beta}_{1k} & \hat{\beta}_{2k} & \dots & \hat{\beta}_{(J-1)k}
\end{bmatrix}
$$

. . .

`coef()` entrega una fila por ecuación, así que la trasponemos con `t()`:

```{r, echo=TRUE}
eta <- as.matrix(X) %*% t(betas)
head(eta)
```

## De $\hat{\eta}$ a probabilidades: softmax

Aplicamos la softmax a cada fila de $\hat{\eta}$, agregando $\hat{\eta}_{A} = 0$ para la referencia:

::: {.content-box-yellow}

$$\hat{p}_{ji} = \frac{e^{\hat{\eta}_{ji}}}{1 + \sum^{J-1}_{l=1} e^{\hat{\eta}_{li}}} \qquad \text{y} \qquad \hat{p}_{Ji} = \frac{1}{1 + \sum^{J-1}_{l=1} e^{\hat{\eta}_{li}}}$$

:::

. . .

::: {.pull-left}

A mano: exponenciar y normalizar.

```{r, echo=TRUE}
num   <- cbind(A = 1, exp(eta))
p_hat <- num / rowSums(num)
head(p_hat)
```

:::

. . .

::: {.pull-right}

Con `predict()`:

```{r, echo=TRUE}
head(predict(mlogit_vote_sq, type = "prob"))
```

:::

## Predicciones sobre una grilla de `statusquo`

```{r, echo=TRUE}
grid <- plebs_1988 %>% data_grid(statusquo = seq_range(statusquo, 30))

pred_grid <- predict(mlogit_vote_sq, newdata = grid, type = "prob") %>%
  as_tibble() %>%
  bind_cols(grid) %>%
  pivot_longer(-statusquo, names_to = "vote", values_to = "p") %>%
  group_by(statusquo) %>%
  mutate(logit = log(p / p[vote == "A"])) %>%  # log-odds vs. referencia (A)
  ungroup()
```

. . .

Primer punto de la grilla: las 4 probabilidades suman 1 y el logit de A es 0.

```{r, echo=TRUE}
pred_grid %>% slice_head(n = 4)
```

## Logits lineales, probabilidades no lineales

::: {.pull-left}

```{r, echo=FALSE, fig.width=7, fig.height=5.5, warning=FALSE, message=FALSE}
pred_grid %>%
  ggplot(aes(x = statusquo, y = logit, colour = vote)) +
  geom_line(linewidth = 1.5) +
  scale_color_course() +
  labs(x = "Apoyo al status quo", y = "ln[ P(vote = j) / P(vote = A) ]", colour = "vote") +
  theme_slides
```

:::

. . .

::: {.pull-right}

```{r, echo=FALSE, fig.width=7, fig.height=5.5, warning=FALSE, message=FALSE}
pred_grid %>%
  ggplot(aes(x = statusquo, y = p, colour = vote)) +
  geom_line(linewidth = 1.5) +
  scale_color_course() +
  labs(x = "Apoyo al status quo", y = "P(vote = j)", colour = "vote") +
  theme_slides
```

:::

. . .

::: {.clear}

Los logits son rectas en `statusquo` (A = 0 por construcción); la softmax las convierte en curvas que, en cada punto, suman 1.

:::

## En resumen

- La regresión logística multinomial generaliza el modelo binomial cuando $y_{i}$ toma $J$ valores no ordenados: se estiman $J-1$ logits, cada uno comparando una categoría $j$ contra una categoría de referencia $J$.

- Cada $y_{i}$ es una realización de una distribución Multinomial (Multinoulli, pues $n=1$) con probabilidades $p_{1i}, \dots, p_{Ji}$.

- De los $J-1$ logits se despeja $p_{ji}$ como la función [softmax]{.bold} de los predictores lineales $\eta_{ji}$, con $\eta_{Ji} = 0$ para la referencia: exponenciar y normalizar para que las probabilidades sumen 1.

- Los parámetros se estiman vía MLE, con las $J-1$ ecuaciones estimadas simultáneamente (no como regresiones separadas), lo que garantiza $\sum_{j} p_{ji} = 1$.

- La próxima clase aborda la interpretación de estos coeficientes: efectos sobre el logit, odds ratios y efectos marginales sobre las probabilidades.

## Gracias {.inverse .center .middle .closing}

**Hasta la próxima clase**

Mauricio Bucca
