---
title: "Práctica: Evaluación de Modelos Logísticos y Cross-Validation"
author: "SOC3070 · Mauricio Bucca"
date: today
format:
  html:
    theme: default
    highlight: tango
    code-copy: true
    code-fold: show
---

```{r, echo=FALSE, message=FALSE,warning=FALSE}
knitr::opts_chunk$set(
  echo = TRUE,
  warning = FALSE,
  message = FALSE,
  comment = "#>",
  prompt = TRUE,
  class.source = "python-code",
  class.output = "python-output"
)

# Packages
library(pacman)
p_load("tidyverse", "broom", "ggplot2", "caret", "rsample", "viridis", "cowplot", "ISLR2")

source("../_shared/bikeshare.R")
course <- use_course_data("celtic")
course_palette <- course$palette
```

### 1. Contexto y objetivos

Evaluar el desempeño predictivo de un modelo logístico con cross-validation.

### 2. Cargar y preparar los datos

```{r, echo=FALSE, message=FALSE,warning=FALSE}
bikedata <- course$data %>%
  mutate(high_demand_class = factor(
    if_else(high_demand == 1, "alta", "baja"),
    levels = c("alta", "baja")
  ))

glimpse(bikedata)
```

### 3. Dos modelos de distinta complejidad

```{r, echo=FALSE, message=FALSE,warning=FALSE}
m0 <- glm(high_demand_class ~ temp + factor(holiday) + hum,
          data = bikedata, family = binomial)
m1 <- glm(high_demand_class ~ factor(holiday) * temp * hum +
            factor(holiday) * I(temp^2) * hum + factor(hr),
          data = bikedata, family = binomial)

summary(m0)$coefficients[,1:2]
summary(m1)$coefficients[,1:2]
```

### 4. Evaluación in-sample: AIC y BIC

```{r, echo=FALSE, message=FALSE,warning=FALSE}

inf_crit <- function(m){
  aic <- AIC(m)
  bic <- BIC(m)
  tibble(Modelo = deparse(formula(m)), AIC = aic, BIC = bic)
}

bind_rows(inf_crit(m0), inf_crit(m1))
```

### 5. Limitación: posible overfitting

Usamos cross-validation para evaluar fuera de muestra.

### 6. Cross-validation con caret

```{r, echo=TRUE, message=FALSE,warning=FALSE}

ctrl <- trainControl(
  method = "repeatedcv",
  number = 10,
  savePredictions = TRUE,
  classProbs = TRUE,
  summaryFunction = twoClassSummary
)

set.seed(123)

cv_m0 <- train(
  high_demand_class ~ temp + factor(holiday) + hum,
  data = bikedata, method = "glm",
  family = "binomial", trControl = ctrl,
  metric = "ROC"
)

cv_m1 <- train(
  high_demand_class ~ factor(holiday) * temp * hum +
    factor(holiday) * I(temp^2) * hum + factor(hr),
  data = bikedata, method = "glm",
  family = "binomial", trControl = ctrl,
  metric = "ROC"
)
```

### 7. Resultados del cross-validation

```{r, echo=TRUE, message=FALSE,warning=FALSE}
cv_m0$results
cv_m1$results
```

### 8. Matrices de confusión promedio

```{r, echo=TRUE, message=FALSE,warning=FALSE}
confusionMatrix(cv_m0)
confusionMatrix(cv_m1)
```

### 9. Visualización del desempeño cruzado

```{r, echo=TRUE, message=FALSE,warning=FALSE}

resamps <- resamples(list(Simple = cv_m0, Complejo = cv_m1))
bwplot(resamps, metric = "ROC", main = "Comparación de desempeño (10-fold CV)")

cv_compare <- bind_rows(
  cv_m0$resample %>% mutate(modelo = "Simple"),
  cv_m1$resample %>% mutate(modelo = "Complejo")
)

ggplot(cv_compare, aes(x = modelo, y = ROC, fill = modelo)) +
  geom_boxplot(alpha = 0.7) +
  scale_fill_manual(values = unname(course_palette[c("primary", "secondary")])) +
  labs(
    title = "Desempeño en validación cruzada",
    subtitle = "Comparación del área bajo la curva (ROC)",
    x = "", y = "ROC promedio"
  ) +
  theme_course()
```

### 10. Conclusión
Cross-validation permite estimar error fuera de muestra y evitar sobreajuste. En regresión logística, guía la selección de modelos con verdadero poder clasificador.
