---
title: "El efecto de X sobre Y"
subtitle: ""
author: "<br> Violeta Parra <br> Nicanor Parra"
output:
  xaringan::moon_reader:
    lib_dir: libs
    css: ["default","default-fonts","gentle-r.css"]
    df_print: default
    nature:
      ratio: 16:9
      highlightStyle: github
      highlightLines: true
      countIncrementalSlides: true
      slideNumberFormat: "%current%"
editor_options: 
  chunk_output_type: console
---
## Pregunta de investigación


- X e Y son muy imporantes y están asociados estadísticamente

--

- Nos interesa saber si X tiene un efecto sobre Y, controlando por Z

--

- Dado que Z afecta X e Y, es posible que el efecto de X sobre Y sea espurio


---
## Datos y Métodos

- Para testear esta hipótesis usaremos una base de datos muy grande.

--

- Dado que Y es una variable de tipo ..........., usaremos un modelo de regresión ........ Este tipo de regresión es ideal por muchas razones.

--

- Específicamente, estimaremos el siguiente modelo de regresión:

$$g(\eta_{i}) = \alpha + \gamma \ln(x_{i}) + \delta z_{i}$$
donde $\gamma$ es ....

---
## Resultados


```{r, echo=F}
library("knitr")
z <- rnorm(1000)
x <- 0.3*z + rnorm(1000)
y <- 0.2*z + 0.4*x + rnorm(1000)
```

```{r, echo=F, message=FALSE}
mimodelo <- lm(y ~ log(x) + z)
tab_model(summary(mimodelo))
```


---
class: inverse, center, middle

.huge[
**Fin. Gracias!**
]

<br>
Violeta Parra <br> Nicanor Parra <br>
https://vparra.github.io/ <br>
github.com/vparra




