---
title: "Análisis de Datos Categóricos (SOC3070)"
subtitle: "Causalidad y asociación"
author: "Mauricio Bucca · Sociología UC"
date: today
body-classes: theme-roma
course-team: roma
filters: ["../_shared/course.lua"]
format:
  revealjs:
    css: "../_shared/course.css"
    slide-number: false
    theme: default
    highlight-style: github
    code-block-font-size: 0.9em
    width: 1600
    height: 900
    html-math-method: katex
execute:
  warning: false
  message: false
---

```{r course-style, include=FALSE}
library(pacman)
p_load(tidyverse)

source("../_shared/bikeshare.R")
course <- use_course_data("roma")
course_palette <- course$palette

bikedata <- course$data %>%
  mutate(
    month = as.integer(mnth),
    clear_weather = as.integer(weathersit == "clear"),
    weather_label = factor(
      clear_weather,
      levels = c(0, 1),
      labels = c("Otro clima", "Despejado")
    )
  )
```

## Antes · Hoy · Después {.class-rhythm}

::: {.full-width}

::: {.content-box}
**Antes**

sobre-dispersión y quasi-Poisson.
:::

::: {.content-box-primary}
**Hoy**

asociación, contrafactuales y causalidad.
:::

::: {.content-box-secondary}
**Después**

predicción, overfitting y validación cruzada.
:::

:::

# Causalidad {.inverse .center .middle}

## Las preguntas causales comparan mundos

Las ciencias sociales están llenas de preguntas aparentemente sencillas:

. . .

- ¿Una política de transporte cambia el uso de bicicletas?
- ¿Un día despejado hace que más personas arrienden una bicicleta?
- ¿Trabajar desde casa reduce los viajes en hora punta?

. . .

Todas preguntan qué **cambiaría** en un resultado si interviniéramos sobre una causa.

## Nuestro caso: clima despejado y demanda

Vamos a estudiar una hipótesis concreta:

> Un cielo despejado aumenta la cantidad de ciclistas por hora.

Definimos un predictor binario:

$$
D_i =
\begin{cases}
1 & \text{si el clima de la hora } i \text{ está despejado}\\
0 & \text{si hay nubes, lluvia o nieve}
\end{cases}
$$

El resultado es continuo: $Y_i=$ número de `bikers` en esa hora.

## Primero vemos una asociación

```{r observed-association, echo=FALSE, fig.height=4.5}
bikedata %>%
  ggplot(aes(weather_label, bikers, fill = weather_label)) +
  geom_boxplot(width = 0.58, outlier.alpha = 0.05) +
  stat_summary(
    fun = mean, geom = "point", shape = 21, size = 4,
    fill = "white", color = "black"
  ) +
  scale_fill_course(guide = "none") +
  labs(x = NULL, y = "Bikers por hora")
```

Las horas despejadas registran más ciclistas en promedio. Eso es un hecho descriptivo; todavía no es una conclusión causal.

## La diferencia observada

```{r observed-means, echo=FALSE}
observed_means <- bikedata %>%
  group_by(weather_label) %>%
  summarise(
    horas = n(),
    media_bikers = mean(bikers),
    .groups = "drop"
  )

observed_means
```

```{r observed-difference, echo=FALSE}
raw_difference <- with(
  bikedata,
  mean(bikers[clear_weather == 1]) - mean(bikers[clear_weather == 0])
)
```

La diferencia es de `r round(raw_difference, 1)` ciclistas por hora.

. . .

**Pregunta:** ¿cuánto de esa diferencia se debe al clima y cuánto a que las horas despejadas son distintas en otros aspectos?

# Mundos paralelos {.inverse .center .middle}

## Dos resultados potenciales para cada hora

Para cada hora $i$ imaginamos dos resultados:

$$
Y_i(1): \text{bikers si esa hora estuviera despejada}
$$

$$
Y_i(0): \text{bikers si esa misma hora tuviera otro clima}
$$

El efecto causal individual es:

$$\tau_i = Y_i(1)-Y_i(0).$$

Esta comparación mantiene fija la unidad y cambia solo el tratamiento.

## En el multiverso veríamos ambas columnas

| Hora | $Y_i(1)$: despejado | $Y_i(0)$: otro clima | Efecto |
|---|---:|---:|---:|
| Lunes, 08:00 | 180 | 130 | +50 |
| Martes, 14:00 | 95 | 80 | +15 |
| Viernes, 18:00 | 310 | 230 | +80 |
| Domingo, 11:00 | 220 | 205 | +15 |

Si pudiéramos observar ambas columnas, calcular el efecto causal sería trivial.

. . .

Pero estos valores son una **ilustración**: en los datos reales nunca vemos las dos columnas para la misma hora.

## En el mundo observado falta un contrafactual

| Hora | Clima observado | $Y_i(1)$ | $Y_i(0)$ |
|---|---|---:|---:|
| Lunes, 08:00 | despejado | 180 | **?** |
| Martes, 14:00 | otro clima | **?** | 80 |
| Viernes, 18:00 | despejado | 310 | **?** |
| Domingo, 11:00 | otro clima | **?** | 205 |

Para cada unidad observamos:

$$Y_i = D_iY_i(1)+(1-D_i)Y_i(0).$$

El otro resultado potencial es contrafactual. Este es el **problema fundamental de la inferencia causal**.

## Del efecto individual al efecto promedio

Como no observamos $\tau_i$ para ninguna hora, apuntamos al **efecto promedio del tratamiento**:

$$
\text{ATE}=\mathbb{E}[Y_i(1)-Y_i(0)]
=\mathbb{E}[Y_i(1)]-\mathbb{E}[Y_i(0)].
$$

. . .

En cambio, los datos entregan la diferencia entre dos grupos de horas:

$$
\mathbb{E}[Y_i\mid D_i=1]-\mathbb{E}[Y_i\mid D_i=0].
$$

Una comparación es entre **mundos posibles para las mismas unidades**; la otra es entre **unidades diferentes en el mundo observado**.

## Asociación no es causalidad

::: {.pull-left}

**Asociación observada**

$$
\mathbb{E}[Y\mid D=1]-
\mathbb{E}[Y\mid D=0]
$$

Compara horas despejadas con horas no despejadas.

:::

::: {.pull-right}

**Efecto causal**

$$
\mathbb{E}[Y(1)-Y(0)]
$$

Compara cada hora consigo misma bajo dos climas posibles.

:::

. . .

La asociación identifica el efecto causal solo bajo supuestos adicionales.

# ¿Por qué pueden diferir? {.inverse .center .middle}

## El mes cambia el clima y también la demanda

```{r clear-by-month, echo=FALSE, fig.height=4.2}
bikedata %>%
  group_by(mnth) %>%
  summarise(
    prop_clear = mean(clear_weather),
    mean_bikers = mean(bikers),
    .groups = "drop"
  ) %>%
  ggplot(aes(mnth, prop_clear, group = 1)) +
  geom_line(linewidth = 1.2, color = course_palette[["primary"]]) +
  geom_point(size = 3, color = course_palette[["secondary"]]) +
  scale_y_continuous(labels = scales::percent_format(accuracy = 1)) +
  labs(x = "Mes", y = "Proporción de horas despejadas")
```

Los meses no tienen la misma probabilidad de estar despejados. Además, estación, vacaciones y horas de luz afectan la demanda por bicicletas.

## Confusión: una causa común abre un camino alternativo

```{r dag-confound, echo=FALSE, fig.height=4.2}
nodes <- tibble(
  x = c(1, 3, 2), y = c(1, 1, 2.45),
  label = c("D\nClima despejado", "Y\nBikers", "X\nMes")
)
edges <- tibble(
  x = c(2, 2, 1), y = c(2.28, 2.28, 1),
  xend = c(1.12, 2.88, 2.82), yend = c(1.18, 1.18, 1)
)

ggplot() +
  geom_segment(
    data = edges, aes(x, y, xend = xend, yend = yend),
    arrow = arrow(length = unit(0.22, "cm"), type = "closed"),
    color = course_palette[["secondary"]], linewidth = 1.1
  ) +
  geom_point(
    data = nodes, aes(x, y), size = 25, shape = 21,
    fill = course_palette[["primary"]], color = "white"
  ) +
  geom_text(
    data = nodes, aes(x, y, label = label),
    color = "white", size = 4, lineheight = 0.9
  ) +
  coord_cartesian(xlim = c(0.45, 3.55), ylim = c(0.55, 2.9)) +
  theme_void()
```

El camino $D \leftarrow X \rightarrow Y$ mezcla el efecto del clima con diferencias estacionales.

## Ajustar por el confusor cambia la comparación

```{r control-demo, echo=FALSE}
sin_ajuste <- lm(bikers ~ clear_weather, data = bikedata)
con_ajuste <- lm(bikers ~ clear_weather + factor(month), data = bikedata)

tibble(
  comparación = c("Cruda", "Dentro del mismo mes"),
  diferencia_estimada = c(
    coef(sin_ajuste)[["clear_weather"]],
    coef(con_ajuste)[["clear_weather"]]
  )
)
```

La diferencia estimada cae al comparar horas dentro del mismo mes: parte de la asociación cruda reflejaba composición estacional.

. . .

Esto **no prueba** que el valor ajustado sea causal. Solo elimina la confusión explicada por `month` bajo la forma funcional elegida.

## El supuesto decisivo no viene de la regresión

La **intercambiabilidad condicional** o no-confusión exige:

$$
\{Y_i(1),Y_i(0)\}\perp D_i\mid X_i.
$$

En palabras: dentro de grupos con igual $X$, recibir $D=1$ o $D=0$ es “como si” fuera aleatorio respecto de los resultados potenciales.

. . .

Este supuesto:

- no se demuestra con un $p$-value;
- no aparece automáticamente al aumentar $n$;
- requiere teoría, conocimiento del proceso y un buen diseño.

## También necesitamos comparaciones posibles

Para cada combinación de confusores debe existir alguna posibilidad de observar ambos tratamientos:

$$
0<\Pr(D_i=1\mid X_i=x)<1.
$$

Este supuesto se llama **positividad** u **overlap**.

. . .

Si en cierto mes nunca hubiera horas despejadas, los datos no permitirían estimar qué ocurriría bajo clima despejado para ese mes: el contrafactual requeriría extrapolación.

## Consistencia: el tratamiento debe estar bien definido

La **consistencia** conecta el resultado observado con el potencial:

$$
D_i=d \quad\Longrightarrow\quad Y_i=Y_i(d).
$$

Pero “otro clima” mezcla nubes, lluvia y nieve. ¿Son realmente la misma intervención?

. . .

Cuanto más heterogénea sea la definición de $D=0$, más difícil es interpretar un único efecto. Definir con precisión el tratamiento es parte del análisis causal.

# El DAG guía los controles {.inverse .center .middle}

## No todas las covariables son confusores

- **Confusor:** causa tanto $D$ como $Y$. Controlarlo puede bloquear una asociación espuria.
- **Mediador:** está en el camino $D\rightarrow M\rightarrow Y$. Controlarlo elimina parte del efecto total.
- **Colisionador:** recibe flechas $D\rightarrow C\leftarrow Y$. Controlarlo puede crear una asociación espuria.

. . .

El DAG representa supuestos sustantivos; no se “descubre” mirando significancia estadística.

## Más controles no garantizan causalidad

Agregar variables a una regresión ayuda solo si esas variables cumplen el rol causal correcto.

. . .

- Omitir un confusor deja abierto un camino no causal.
- Incluir un mediador cambia el estimando: pasamos del efecto total a un efecto directo.
- Incluir un colisionador puede introducir sesgo.
- Ajustar por una variable medida después del tratamiento suele ser especialmente riesgoso.

. . .

La lista de controles se decide con un argumento causal **antes** de mirar qué especificación entrega el coeficiente preferido.

## Diseño antes que sofisticación

La diferencia entre asociación y causalidad:

- **no** es principalmente un problema de estimación;
- **no** desaparece con una muestra más grande;
- **sí** depende de cómo se asigna el tratamiento y cómo se construye la comparación.

. . .

Experimentos aleatorizados, experimentos naturales y diseños cuasi-experimentales buscan hacer creíble la comparación contrafactual.

## Cómo leer los coeficientes desde ahora

Los modelos del curso describen asociaciones condicionales:

> Entre observaciones con iguales covariables, ¿cómo cambia en promedio $Y$ cuando cambia $X$?

. . .

Para hablar de un efecto causal necesitamos además:

1. definir tratamiento, outcome, población y estimando;
2. explicitar un DAG;
3. justificar no-confusión, positividad y consistencia;
4. evitar controles que abran sesgos nuevos.

## Ejercicio: construya el argumento causal

Suponga que queremos estimar el efecto de `workingday` sobre `bikers`.

1. Defina $Y_i(1)$ y $Y_i(0)$ y precise cuál es la unidad $i$.
2. Dibuje un DAG con al menos un confusor plausible.
3. Identifique una variable que **no** debería controlarse y explique su rol.
4. Proponga un diseño que haga más creíble la comparación causal.
5. Evalúe dónde podría fallar la positividad.

## En resumen

- Causalidad compara resultados potenciales de la misma unidad.
- Solo observamos uno: el otro es contrafactual.
- Una diferencia entre grupos es asociación; no es automáticamente un efecto.
- Los confusores crean caminos alternativos entre tratamiento y resultado.
- La identificación causal requiere diseño y supuestos, no solo una regresión.

## Gracias {.inverse .center .middle .closing}

**Hasta la próxima clase**

Mauricio Bucca
