---
title: "Análisis de Datos Categóricos (SOC3070)"
subtitle: "Causalidad"
author: "Mauricio Bucca · Sociología UC"
date: today
body-classes: theme-roma
course-team: roma
filters: ["../_shared/course.lua"]
format:
  revealjs:
    css: "../_shared/course.css"
    slide-number: false
    theme: default
    highlight-style: github
    code-block-font-size: 0.9em
    width: 1600
    height: 900
    html-math-method: katex
execute:
  warning: false
  message: false
---

```{r course-style, include=FALSE}
library(pacman)
p_load(tidyverse)
source("../_shared/bikeshare.R")
course <- use_course_data("roma")
bikedata <- course$data %>% mutate(month = as.integer(mnth))
course_palette <- course$palette
```

## Antes · Hoy · Después {.class-rhythm}

::: {.full-width}

::: {.content-box}
**Antes**

sobre-dispersión y quasi-Poisson.
:::

::: {.content-box-primary}
**Hoy**

causalidad.
:::

::: {.content-box-secondary}
**Después**

predicción, overfitting y validación cruzada.
:::

:::

# Causalidad {.inverse .center .middle}

## La pregunta que quedó pendiente

Durante nueve clases ajustamos LPM, GLM, logit, logit multinomial y Poisson, y en cada una interpretamos un coeficiente $\beta_j$ como "el efecto de $x_j$ sobre $y$".

. . .

Nunca preguntamos, con cuidado, **qué se necesita para que esa interpretación sea causal** y no solo una asociación estadística. Esa es la pregunta de hoy.

## Ruta de la clase

1. Por qué asociación no es lo mismo que causalidad.
2. El marco de resultados potenciales.
3. Confusión (*confounding*): la razón más común por la que fallan las interpretaciones causales.
4. Cómo pensar el problema con un diagrama causal (DAG).
5. Qué hace —y qué no hace— "controlar por" una variable en una regresión.

# Asociación vs. causalidad {.inverse .center .middle}

## Un ejemplo con nuestros propios datos

```{r assoc-demo, echo=FALSE, fig.height=4.6}
bikedata %>%
  ggplot(aes(temp, bikers, color = factor(month))) +
  geom_jitter(alpha = 0.15, width = 0.01) +
  geom_smooth(aes(group = 1), method = "lm", se = FALSE, color = "black", linewidth = 1.2) +
  scale_color_course() +
  labs(x = "Temperatura (normalizada)", y = "Bikers", color = "Mes")
```

`temp` y `bikers` están claramente asociadas. Pero, ¿la temperatura **causa** que la gente arriende más bicicletas, o hay algo más de fondo?

. . .

Los colores muestran el mes: los meses cálidos (verano) también tienen más horas de luz, vacaciones escolares distintas, más eventos al aire libre. El **mes** podría estar afectando tanto `temp` como `bikers` — y parte de la asociación cruda podría deberse a eso, no a la temperatura en sí.

## Definición: efecto causal

Para una unidad $i$ (una hora, una persona), y un tratamiento binario $D_i\in\{0,1\}$, definimos dos **resultados potenciales**:

$$Y_i(1): \text{lo que pasaría si } D_i=1, \qquad Y_i(0): \text{lo que pasaría si } D_i=0.$$

| Símbolo | Significado |
|---|---|
| $Y_i(1)$ | resultado de la unidad $i$ **si** recibiera el tratamiento |
| $Y_i(0)$ | resultado de la misma unidad $i$ **si no** lo recibiera |
| $Y_i(1)-Y_i(0)$ | efecto causal individual |

. . .

El **problema fundamental de la inferencia causal**: para cada unidad $i$ solo observamos *uno* de los dos resultados potenciales — nunca ambos. El otro es, por definición, contrafactual.

## De efectos individuales a un efecto promedio

Como no podemos observar $Y_i(1)-Y_i(0)$ para ninguna unidad, apuntamos a un promedio poblacional, el **efecto promedio del tratamiento (ATE)**:

$$\text{ATE} = \mathbb{E}[Y_i(1)] - \mathbb{E}[Y_i(0)].$$

. . .

Lo que sí podemos calcular con datos observacionales es la diferencia de medias **entre los grupos que efectivamente recibieron cada tratamiento**:

$$\mathbb{E}[Y_i \mid D_i=1] - \mathbb{E}[Y_i \mid D_i=0].$$

. . .

La pregunta de toda esta clase es: **¿cuándo esta diferencia observada es igual al ATE?**

## Confusión (*confounding*)

La diferencia observada y el ATE **no coinciden** cuando existe una variable $X$ que afecta tanto a $D$ (quién recibe el tratamiento) como a $Y$ (el resultado) — un **confusor**.

```{r dag-confound, echo=FALSE, fig.height=4}
nodes <- tibble(
  x = c(1, 2, 3), y = c(1, 2.4, 1),
  label = c("D (tratamiento)", "X (confusor)", "Y (resultado)")
)
edges <- tibble(
  x = c(2, 2, 1), y = c(2.4, 2.4, 1),
  xend = c(1, 3, 3), yend = c(1, 1, 1)
)

ggplot() +
  geom_segment(data = edges, aes(x, y, xend = xend, yend = yend),
               arrow = arrow(length = unit(0.25, "cm")),
               color = course_palette[["secondary"]], linewidth = 1) +
  geom_point(data = nodes, aes(x, y), size = 22, shape = 21,
             fill = course_palette[["primary"]], color = "white") +
  geom_text(data = nodes, aes(x, y, label = label), color = "white", size = 3.6) +
  coord_cartesian(xlim = c(0.5, 3.5), ylim = c(0.5, 3)) +
  theme_void()
```

En nuestro ejemplo: `month` (estación del año) afecta tanto la temperatura como la demanda por razones ajenas al clima (vacaciones, luz solar) — es un candidato a confusor de la relación `temp` → `bikers`.

## Diagramas causales (DAGs), en una frase

Un **DAG** (*directed acyclic graph*) representa, con flechas, nuestros supuestos sobre qué variable causa a cuál. No se estima de los datos — es una hipótesis que traemos de la teoría.

- **Confusor**: afecta tanto al tratamiento como al resultado. Si no se controla, contamina la asociación.
- **Mediador**: está en el camino causal entre tratamiento y resultado ($D \to M \to Y$). Controlar por él **bloquea** parte del efecto que queremos medir.
- **Colisionador (*collider*)**: es afectado *por ambos*, tratamiento y resultado ($D \to C \leftarrow Y$). Controlar por un colisionador **crea** una asociación espuria que no existía.

. . .

El DAG no es un adorno: nos dice exactamente **qué variables hay que controlar** (los confusores) y **cuáles no** (mediadores, colisionadores).

## Qué hace "controlar por X" en una regresión

Controlar por un confusor observado, en la práctica, es simplemente **incluirlo como predictor** — exactamente lo que hicimos, sin llamarlo así, en cada GLM de este curso.

```{r control-demo}
sin_control <- lm(bikers ~ temp, data = bikedata)
con_control <- lm(bikers ~ temp + factor(month), data = bikedata)

tibble(
  modelo = c("Sin controlar por mes", "Controlando por mes"),
  coef_temp = c(coef(sin_control)["temp"], coef(con_control)["temp"])
)
```

El coeficiente de `temp` cambia al agregar `month` — parte de la asociación cruda sí correspondía a la estacionalidad, no a la temperatura por sí sola.

## El supuesto que no podemos probar con datos

Controlar por los confusores que **medimos** no es suficiente. La interpretación causal de una regresión requiere el supuesto de **no-confusión** (*unconfoundedness* / *ignorability*):

$$\{Y_i(1), Y_i(0)\} \perp D_i \mid X_i.$$

- En palabras: una vez que controlamos por $X$, no queda ningún otro factor —no medido— que afecte simultáneamente al tratamiento y al resultado.
- Este supuesto **no se puede verificar con los datos que tenemos**: es una afirmación sustantiva sobre el mundo, que debe justificarse con teoría y conocimiento del contexto, no con un test estadístico.
- Es, casi siempre, el eslabón más frágil de cualquier afirmación causal con datos observacionales.

## Cuándo "más controles" no es la solución

- Agregar controles **no** garantiza una interpretación causal — solo ayuda si el confusor específico que agregamos era, en efecto, un confusor.
- Controlar por un **mediador** destruye parte del efecto que queremos medir.
- Controlar por un **colisionador** introduce sesgo que no existía antes de controlar.
- Por eso el DAG debe pensarse **antes** de decidir qué incluir en el modelo — no se elige la lista de controles solo porque "estaban disponibles en los datos".

## Cómo leer, de ahora en adelante, los coeficientes de este curso

Todos los modelos de las clases anteriores producen coeficientes válidos como **descripciones de asociación condicional**, sin necesidad de ningún supuesto causal adicional.

. . .

Para leerlos como **efectos causales**, hace falta además:

1. Un DAG explícito de qué variables afectan a qué.
2. Controlar por los confusores identificados en ese DAG (y no por mediadores ni colisionadores).
3. Estar dispuesto a defender el supuesto de no-confusión con argumentos sustantivos, no solo con significancia estadística.

## Ejercicio

1. Dibuje un DAG para la relación entre `workingday` (día hábil) y `bikers`, incluyendo al menos un confusor plausible.
2. Ajuste un modelo sin ese confusor y otro controlando por él. Compare los coeficientes.
3. Proponga una variable que sería un **mediador** de esa relación (no un confusor) y explique por qué no debería incluirse como control.
4. Evalúe si el supuesto de no-confusión es defendible en este ejemplo, y qué confusor no observado podría seguir siendo un problema.

## En resumen

- Un efecto causal compara resultados potenciales de la misma unidad; nunca observamos ambos a la vez.
- La asociación observada coincide con el efecto causal solo bajo el supuesto de no-confusión.
- Un DAG distingue confusores (hay que controlar), mediadores y colisionadores (no hay que controlar).
- "Controlar por X" en una regresión es incluir X como predictor — útil solo si X es, efectivamente, un confusor identificado a priori.
- Ningún test estadístico prueba el supuesto de no-confusión: es un argumento sustantivo, no un resultado del modelo.

## Gracias {.inverse .center .middle .closing}

**Hasta la próxima clase**

Mauricio Bucca
