---
title: "Análisis de Datos Categóricos (SOC3070)"
subtitle: "Clase #16"
author: "<br> Mauricio Bucca<br> Profesor Asistente, Sociología UC"
date: "`r format(Sys.time(), '%d %B, %Y')`"
output:
  xaringan::moon_reader:
    lib_dir: libs
    css: ["gentle-r.css","xaringan-themer.css"]
    df_print: default
    nature:
      ratio: 16:9
      highlightStyle: github
      highlightLines: true
      countIncrementalSlides: true
      slideNumberFormat: "%current%"
editor_options: 
  chunz_output_type: console
---

```{r xaringan-themer, include=FALSE, warning=FALSE}
library(tidyverse)
library(xaringanthemer)
style_duo_accent(primary_color ="#712661", secondary_color = "#A2CFFE" ,
                 background_color = "#f8f7f3",
                 header_font_google = google_font("Archivo"),
                 text_font_google   = google_font("Inconsolata"), 
                 link_color= "#F3a1F4"

)
```

```{r,  include=TRUE, echo=FALSE, warning=FALSE, message=FALSE}
library("tidyverse")
library("Ecdat")
library("viridis")
library("modelr")
library("MASS")
library("cowplot")
library("margins")
library("sjPlot")
library("sjmisc")
library("sjlabelled")
library("nnet")
library("lmtest")

theme_set(theme_cowplot())


data(Fair)
affairsdata <- Fair %>% as_tibble()

# create a binary variable indicating whether persons has ever had an affair
affairsdata <- affairsdata %>% 
  mutate(affairs_order = case_when(nbaffairs == 0 ~ "fiel",
                             nbaffairs > 0  & nbaffairs <=3 ~ "ocasional",
                             nbaffairs >= 7  ~ "compulsivo"))  %>%
  mutate(affairs_count = nbaffairs) %>%
  mutate(affairs_binary = case_when(nbaffairs > 0 ~ 1,
                             nbaffairs == 0 ~ 0)
)

affairsdata$affairs_order <- ordered(affairsdata$affairs_order, c("fiel","ocasional","compulsivo"))
```

---
class: inverse, center, middle

## Datos de recuento
###  Regresión Poisson y Quasi-Poisson

---
## Regresión Poisson

```{r, warning=F, message=F}
poisson_1 <- glm(affairs_count ~ ym, family=poisson(link="log"), data=affairsdata)
poisson_2 <- glm(affairs_count ~ ym + rate, family=poisson(link="log"), data=affairsdata)
```

<br>

```{r, echo=F, warning=F, message=F}
tab_model(poisson_1,poisson_2, p.style = "stars",   show.ci = FALSE, show.p = FALSE, transform = NULL)
```

---
## Over-dispersion en regresión Poisson

<br>
--


- En un modelo de regresión Poisson cada $i$ sigue una distribución $y_{i} \sim \text{Poisson}(\mu_{i} = e^{X_{i}\beta})$


--

- No hay un parámetro adicional para la varianza. Por definición: $\mathbb{Var}(y_{i})=\mathbb{E}(y_{i})=\mu_{i}=e^{X_{i}\beta}$

<br>
--

- Esto puede resultar en una sub-estimación o sobre-estimación de la varianza de los datos. 

  - Por lo general resulta en una subestimación de la varianza de los datos.

<br> 
--

- Este caso se conocer como "over-dispersion". Los datos son más dispersos de lo esperando de acuerdo al modelo.
  
  - Over-dispersion no afecta la estimación de los coeficientes pero la inferencia demasiado "liberal": errores estándar

---
## Over-dispersion en regresión Poisson

--

- Es posible detectar over-dispersion inspeccionando los residuos "estandarizados" de un modelo Poisson. Formalmente:

$$z_{i} = \frac{y_{i} - \mu_{i}}{\sigma_{i}} = \frac{y_{i} - \mu_{i}}{\sqrt{\mu_{i}}} = \frac{y_{i} - e^{X_{i}\beta}}{\sqrt{e^{X_{i}\beta}}}$$
--

- Si los $y_{i}$'s distribuyen Poisson entonces $z_{i} \sim \mathcal{N}(0,1)$. Luego, la presencia de residuos grandes indican over-dispersion. La "suma de residuos al cuadrado" resume esta información:

$$\text{ssr} = \sum^{n}_{i=1} z^{2}_{i}$$

--

- Si el modelo Poisson es correcto $\text{ssr} \sim \chi^2_{\text{df}=n-k}$, con valor esperado $\mathbb{E}(\text{ssr})=n-k$

--

- El ratio entre ambos, $\frac{\text{ssr}}{n-k}$, es un estimado del "factor de dispersión".

--

- Obtenemos la inferencia correcta multiplicando los SE's por $\sqrt{\frac{\text{ssr}}{n-k}}$.


---
## Over-dispersion en regresión Poisson

--

En nuestro modelo Poisson más complejo:

```{r, warning=F, message=F}
n = length(poisson_2$fitted.values); k = poisson_2$rank
yhat <- predict(poisson_2, type="response")
z <- (affairsdata$affairs_count - yhat)/sqrt(yhat)
rss = sum(z^2)
```
```{r, echo=F,warning=F, message=F}
cat("rss = ", rss, " , rss esperado = ", n-k)
```

<br>
--

En este caso el factor de over-dispersion es:

```{r}
cat("factor de dispersión = ", rss/(n-k))
```

---
## Regressión Quasi-Poisson 

La regressión quasi-Poisson incorpora explícitamente el factor de dispersión y corrige la inferenciadel modelo.

--

$$y_{i} \sim \text{quasi-Poisson}(\mu_{i} = e^{X_{i}\beta}, \sigma= \sqrt{\omega \cdot  e^{X_{i}\beta}})$$

<br>
donde $\omega$ es el factor de dispersion.

--

  - Regressión Poisson es un caso especial de quasi-Poisson ( $\omega=1$ ).
  
<br>
--

Implementación en `R`:

```{r, warning=F, message=F}
qpoisson_2 <- glm(affairs_count ~ ym + rate, family=quasipoisson(link="log"), data=affairsdata)
```

```{r,echo=F}
summary(qpoisson_2)$coefficients
cat("dispersion = ", summary(qpoisson_2)$dispersion)
```

---
## Quasi-Poisson

```{r, warning=F, message=F}
qpoisson_2 <- glm(affairs_count ~ ym + rate, family=quasipoisson(link="log"), data=affairsdata)
```

<br>

```{r, echo=F}
tab_model(poisson_2,qpoisson_2, p.style = "stars",   show.ci = FALSE, show.p = FALSE, transform = NULL)
```


---
class: inverse, center, middle

.huge[
**Hasta la próxima clase!**
]

<br>
Mauricio Bucca <br>
https://mebucca.github.io/ <br>
github.com/mebucca




