---
title: "Análisis de Datos Categóricos (SOC3070)"
subtitle: "Clase #15"
author: "<br> Mauricio Bucca<br> Profesor Asistente, Sociología UC"
date: "[github.com/mebucca](https://github.com/mebucca)"
output:
  xaringan::moon_reader:
    lib_dir: libs
    css: ["default","default-fonts","gentle-r.css"]
    df_print: default
    nature:
      ratio: 16:9
      highlightStyle: github
      highlightLines: true
      countIncrementalSlides: true
      slideNumberFormat: "%current%"
editor_options: 
  chunk_output_type: console
---
class: inverse, center, middle
# Regresión Poisson


---
class: inverse, center, middle

## Distribución Poisson

---
## Tipos de datos categóricos

Distintas miradas a los datos de infidelidad:

.center[
```{r,  include=TRUE, echo=FALSE, warning=FALSE, message=FALSE}
library("tidyverse")
library("Ecdat")
library("viridis")
library("modelr")
library("MASS")
library("cowplot")
library("margins")
library("sjPlot")
library("sjmisc")
library("sjlabelled")
library("nnet")
library("lmtest")

theme_set(theme_cowplot())


data(Fair)
affairsdata <- Fair %>% as_tibble()

# create a binary variable indicating whether persons has ever had an affair
affairsdata <- affairsdata %>% 
  mutate(affairs_order = case_when(nbaffairs == 0 ~ "fiel",
                             nbaffairs > 0  & nbaffairs <=3 ~ "ocasional",
                             nbaffairs >= 7  ~ "compulsivo"))  %>%
  mutate(affairs_count = nbaffairs) %>%
  mutate(affairs_binary = case_when(nbaffairs > 0 ~ 1,
                             nbaffairs == 0 ~ 0)
)

affairsdata$affairs_order <- ordered(affairsdata$affairs_order, c("fiel","ocasional","compulsivo"))
```

```{r, echo=F,  include=TRUE, warning=FALSE, message=FALSE, fig.width=16, fig.height=8}
pcount <- affairsdata %>% ggplot(aes(x=affairs_count, fill="")) + geom_bar() +
  scale_color_viridis_d() +  scale_fill_viridis_d() +
  theme(axis.text.y = element_text(size = 22), axis.text.x = element_text(size = 22),
  axis.title.y = element_text(size = 24), axis.title.x = element_text(size = 24), 
  legend.text = element_text(size = 18), legend.position="none") + 
  labs(x="Recuendo de affairs")

porder <- affairsdata %>% ggplot(aes(x=affairs_order, fill="")) + geom_bar() +
  scale_color_viridis_d() +  scale_fill_viridis_d() +
  theme(axis.text.y = element_text(size = 22), axis.text.x = element_text(size = 22),
  axis.title.y = element_text(size = 24), axis.title.x = element_text(size = 24), 
  legend.text = element_text(size = 18), legend.position="none") + 
  labs(x="Categoría de affairs (ordenado)")

pbinary <- affairsdata %>% ggplot(aes(x=factor(affairs_binary), fill="")) + geom_bar() +
  scale_color_viridis_d() +  scale_fill_viridis_d() +
  theme(axis.text.y = element_text(size = 22), axis.text.x = element_text(size = 22),
  axis.title.y = element_text(size = 24), axis.title.x = element_text(size = 24), 
  legend.text = element_text(size = 18), legend.position="none") + 
  labs(x="Indicador de affairs (binario)")

cowplot::plot_grid(
  pbinary, porder, pcount,
  labels = c("A","B","C"), ncol = 2
)

```
]

---
class: inverse, center, middle

## Datos dicotómicos
### Linear Probability Model y Regresión Logística

---
## Linear Probability Model

```{r}
lpm_1 <- lm(affairs_binary ~ ym,  data=affairsdata)
lpm_2 <- lm(affairs_binary ~ ym + rate,  data=affairsdata)

tab_model(lpm_1,lpm_2, p.style = "stars",   show.ci = FALSE,show.p = FALSE)
```

---
## Regresión Logística

```{r}
logistic_1 <- glm(affairs_binary ~ ym,  family="binomial", data=affairsdata)
logistic_2 <- glm(affairs_binary ~ ym + rate, family="binomial",  data=affairsdata)

tab_model(logistic_1,logistic_2, p.style = "stars",   show.ci = FALSE, show.p = FALSE, transform = NULL)
```

---
## Regresión Logística



---
class: inverse, center, middle

## Datos politómicos
###  Regresión Logística Multinomial y Ordenada


---
## Regresión Logística Multinomial

```{r}
mlogistic_1 <- multinom(affairs_order ~ ym,  trace=F, data=affairsdata)
mlogistic_2 <- multinom(affairs_order ~ ym + rate, trace=F,  data=affairsdata)
```

.pull-left[
```{r}
sjPlot::tab_model(mlogistic_1, p.style = "stars",   show.ci = FALSE, show.p = FALSE, transform = NULL)
```
]

.pull-right[
```{r}
sjPlot::tab_model(mlogistic_2, p.style = "stars",   show.ci = FALSE, show.p = FALSE, transform = NULL)
```
]

---
## Regresión Logística Ordenada

```{r, warning=F, message=F}
ologistic_1 <- polr(affairs_order ~ ym, data=affairsdata)
ologistic_2 <- polr(affairs_order ~ ym + rate, data=affairsdata)

tab_model(ologistic_1, ologistic_2, p.style = "stars",   show.ci = FALSE, show.p = FALSE, transform = NULL)

```
---
## Regresión Logística Ordenada

```{r, warning=F, message=F}
library("brant")
```

.pull-left[
```{r}
brant(ologistic_1)
```
]

.pull-right[
```{r}
brant(ologistic_2)
```
]

---
## Regresión Logística Ordenada


```{r, warning=F, message=F}
AIC(mlogistic_1,mlogistic_2,ologistic_1,ologistic_2)
```

```{r, warning=F, message=F}
BIC(mlogistic_1,mlogistic_2,ologistic_1,ologistic_2)
```



---
class: inverse, center, middle

## Datos de recuento
###  Regresión Poisson y Quasi-Poisson

---
## Regresión Poisson

```{r, warning=F, message=F}
poisson_1 <- glm(affairs_count ~ ym, family=poisson(link="log"), data=affairsdata)
poisson_2 <- glm(affairs_count ~ ym + rate, family=poisson(link="log"), data=affairsdata)

tab_model(poisson_1,poisson_2, p.style = "stars",   show.ci = FALSE, show.p = FALSE, transform = NULL)

```
---
## Over-disperssion en regresión Poisson

- En un modelo de regresión Poisson cada $i$ sigue una distribución $y_{i} \sim \text{Poisson}(\mu_{i} = e^{X_{i}\beta})$

- No hay un parámetro adicional para la varianza. Por definición: $\mathbb{Var}(y_{i})=\mathbb{E}(y_{i})=\mu_{i}=e^{X_{i}\beta}$

- Esto puede resultar en una sub-estimación o sobre-estimación de la varianza de los datos. 

  - Por lo general resulta en una subestimación de la varianza de los datos.
  
  - Este caso se conocer como "over-disperssion". Los datos son más dispersos de lo esperando de acuerdo al modelo.
  
  - lo que hace la inferencia demasiado "liberal".

$z_{i} = \frac{y_{i} - \mu_{i}}{\sigma_{i}}$
$\frac{1}{n-k}\sum^{n}_{i=1} z^{2}_{i}$

---
## Quasi-Poisson

```{r, warning=F, message=F}
qpoisson_1 <- glm(affairs_count ~ ym, family=quasipoisson(link="log"), data=affairsdata)
qpoisson_2 <- glm(affairs_count ~ ym + rate, family=quasipoisson(link="log"), data=affairsdata)

tab_model(qpoisson_1,qpoisson_2, p.style = "stars",   show.ci = FALSE, show.p = FALSE, transform = NULL)

```


---
## Cantidades de interés


```{r, warning=F, message=F}
grid <- affairsdata %>% data_grid(ym=median(ym),rate)
grid <- grid %>% mutate(lpm = predict(lpm_2, newdata=grid),
                logistic = predict(logistic_2, newdata=grid, type="response"),
                mlogistic = 1- predict(mlogistic_2,newdata=grid, type="probs")[,1],
                ologistic = 1- predict(ologistic_2,newdata=grid, type="probs")[,1]
                )
```


.pull-left[
```{r plot1, warning=F, message=F, eval=F}
grid %>% pivot_longer(cols = -c(ym,rate), names_to="model", values_to="infiel_hat") %>%
  ggplot(aes(x=rate,y=infiel_hat, group=model,colour=model)) +
  geom_line() +
  scale_color_viridis_d() +  scale_fill_viridis_d() +
  theme(axis.text.y = element_text(size = 22), axis.text.x = element_text(size = 22),
  axis.title.y = element_text(size = 24), axis.title.x = element_text(size = 24), 
  legend.text = element_text(size = 18), legend.position = "none") +
  labs(x="rate", y=expression("P(Infiel)"))
```
]

.pull-right[
```{r plot1-out, ref.label="plot1", warning=F, message=F, echo=F, fig.height=4.5, fig.width=6}
```
]

---
## Inferencia para cantidades de interés: Bootstrap


```{r, warning=F, message=F}
bs  <- function(x) {
  grid <- affairsdata %>% data_grid(ym=median(ym),rate)
  
  #data_b   <- sample_n(affairsdata,size=nrow(affairsdata),replace=TRUE)

  lpm_2_b <- lm(affairs_binary ~ ym + rate,  data=x)
  logistic_2_b <- glm(affairs_binary ~ ym + rate, family="binomial",  data=x)
  mlogistic_2_b <- multinom(affairs_order ~ ym + rate, trace=F,  data=x)
  ologistic_2_b <- polr(affairs_order ~ ym + rate, data=x)

  
  grid <- grid %>% mutate(lpm = predict(lpm_2_b, newdata=grid),
                logistic = predict(logistic_2_b, newdata=grid, type="response"),
                mlogistic = 1- predict(mlogistic_2_b,newdata=grid, type="probs")[,1],
                ologistic = 1- predict(ologistic_2_b,newdata=grid, type="probs")[,1]
                )
}

```

---
## Inferencia para cantidades de interés: Bootstrap


```{r, warning=F, message=F}
# aplica función bootstrap
grid <- affairsdata %>% bootstrap(10) %>% mutate(pred = map(strap, ~ bs(.x))) %>% 
  dplyr::select(.id,pred) %>% unnest()
```


```{r, echo=F, warning=F, message=F, fig.height=5, fig.width=15}
library("ggsci")
# plot resultados
grid %>% pivot_longer(cols = -c(.id, ym,rate), names_to="model", values_to="infiel_hat") %>%
  ggplot(aes(x=rate,y=infiel_hat, group=interaction(.id), colour=model)) +
  geom_line(alpha=.05) +
  scale_color_lancet() +  scale_fill_lancet() +
  theme(axis.text.y = element_text(size = 22), axis.text.x = element_text(size = 22),
  axis.title.y = element_text(size = 24), axis.title.x = element_text(size = 24), 
  legend.text = element_text(size = 18), legend.position = "none") +
  labs(x="rate", y=expression("P(Infiel)")) +
  facet_grid( . ~ model)
```

---
## Comparasión de modelos: bondad de ajuste


---


- comparación entre modelos logísticos anidados
- inferencia clásica
- bootstrap 
- model comparison BIC and AIC
- quasi-poisson
- parallel regression assumption

---
class: inverse, center, middle

.huge[
**Fin. Gracias!**
]

<br>
Mauricio Bucca <br>
https://mebucca.github.io/ <br>
github.com/mebucca




