---
title: "Práctica: Modelo Lineal de Probabilidad con bikedata"
author: "SOC3070 · Mauricio Bucca"
date: today
body-classes: theme-boca
format:
  html:
    theme: default
    css: "_shared/course.css"
    highlight: tango
    code-copy: true
    code-fold: show
---


```{r setup, include=FALSE}
knitr::opts_chunk$set(
echo = TRUE,
warning = FALSE,
message = FALSE,
comment = "#>", # Python-style output prompt
prompt = TRUE, # Show > in front of code
class.source = "python-code",
class.output = "python-output"
)


# Packages
library(pacman)
p_load(tidyverse)
p_load(broom)
p_load(ggplot2)
p_load(marginaleffects)
# Encuentra `_shared/bikeshare.R` sin depender del working directory.
source(local({
  d <- normalizePath(getwd(), mustWork = FALSE)
  cands <- d
  while (!identical(dirname(d), d)) { d <- dirname(d); cands <- c(cands, d) }
  cands <- c(cands, Sys.glob(file.path(getwd(), c("*", "*/*", "*/*/*"))))
  hits <- file.path(cands, "_shared", "bikeshare.R")
  hits <- hits[file.exists(hits)]
  if (!length(hits)) stop("No se encontró _shared/bikeshare.R desde ", getwd())
  normalizePath(hits[[1]])
}))
palette <- use_course_style("boca")
```
------------------------------------------------------------------------

# 1. Explorar la base de datos `bikedata`

```{r}
source(shared_path("bikeshare.R"))
course <- use_course_data("boca")
bikedata <- course$data

table(bikedata$high_demand)
glimpse(bikedata)
```

------------------------------------------------------------------------

## Variables usadas en el análisis

La base de datos `bikedata` contiene `r nrow(bikedata)` observaciones horarias del sistema Capital Bikeshare. Para este ejercicio seleccionamos las siguientes variables:

- **high_demand**: indicador construido con el cuartil superior de `bikers`.
  - 0 = demanda baja o media.
  - 1 = demanda superior al percentil 75.
  Es nuestra **variable dependiente binaria** en el Modelo Lineal de Probabilidad (LPM).

- **temp**: temperatura normalizada entre 0 y 1.
  Permite estudiar cómo cambia la demanda a lo largo del rango térmico observado.

- **bikers**: número de usuarios de bicicletas en la hora.
  Es la variable continua que usamos en la regresión lineal clásica.

- **hum**: humedad relativa normalizada entre 0 y 1.
  La usamos en interacción con temperatura para evaluar si el gradiente térmico cambia según la humedad.

------------------------------------------------------------------------

# 2. Descripción inicial

```{r}
bikedata %>%
  group_by(high_demand) %>%
  summarise(
    mean_bikers = mean(bikers),
    mean_humidity = mean(hum),
    n = n(),
    .groups="drop"
  )
```

------------------------------------------------------------------------

# 3. Modelo lineal clásico

Relación entre temperatura (`temp`) y rendimiento (`bikers`).

```{r}
lm_cont <- lm(bikers ~ temp, data=bikedata)
summary(lm_cont)
```

```{r}
ggplot(bikedata, aes(x=temp, y=bikers)) +
  geom_point(color = palette[["series-1"]], size = 2, alpha = 0.7) +
  geom_smooth(method = "lm", se = FALSE, color = palette[["series-2"]], linewidth = 1.2) +
  labs(title="Regresión lineal: bikers ~ temp") +
  theme_julia()
```

------------------------------------------------------------------------

# 4. Modelo Lineal de Probabilidad (LPM)

Probabilidad de demanda alta según temperatura (`temp`).

```{r}
lpm <- lm(high_demand ~ temp, data=bikedata)
summary(lpm)
marginaleffects::avg_slopes(lpm)
```

```{r}
newdata <- tibble(temp = seq(min(bikedata$temp), max(bikedata$temp), length.out=100)) %>%
  mutate(pred = predict(lpm, newdata = .))

ggplot(bikedata, aes(x=temp, y=high_demand)) +
  geom_jitter(width = 0.05, height = 0.05, alpha = 0.6, color = palette[["series-3"]]) +
  geom_line(data = newdata, aes(x = temp, y = pred), color = palette[["series-2"]], linewidth = 1.3) +
  ylim(-0.2, 1.2) +
  labs(title="Modelo Lineal de Probabilidad (LPM)",
       y="Probabilidad demanda alta") +
  theme_julia()
```

------------------------------------------------------------------------

# 5. Problema: predicciones fuera de rango

```{r}
range(predict(lpm))
```

------------------------------------------------------------------------

# 6. Residuos vs predicciones (heterocedasticidad)

```{r}
bikedata %>%
  mutate(fitted = predict(lpm),
         residuals = resid(lpm)) %>%
  ggplot(aes(x=fitted, y=residuals)) +
  geom_point(size = 2, alpha = 0.7, color = palette[["series-4"]]) +
  geom_hline(yintercept = 0, linetype = "dashed", color = palette[["series-1"]]) +
  labs(title="Residuos vs valores predichos (LPM)") +
  theme_julia()
```

------------------------------------------------------------------------

# 7. LPM con interacción y polinomio

```{r}
lpm_complex <- lm(high_demand ~ temp + I(temp^2) + hum + temp:hum, data=bikedata)
summary(lpm_complex)
marginaleffects::avg_slopes(lpm_complex)
```

```{r}
hum_values <- quantile(bikedata$hum, c(0.25, 0.75), na.rm = TRUE)
newdata2 <- expand.grid(
  temp = seq(min(bikedata$temp), max(bikedata$temp), length.out=40),
  hum = hum_values
) %>%
  as_tibble() %>%
  mutate(pred = predict(lpm_complex, newdata=.))

ggplot(bikedata, aes(x=temp, y=high_demand)) +
  geom_jitter(width = 0.05, height = 0.05, alpha = 0.6, color = palette[["series-3"]]) +
  geom_line(data = newdata2, aes(x = temp, y = pred, color = factor(hum)), linewidth = 1.2) +
  scale_color_manual(values = unname(palette[c("series-1", "series-4")])) +
  ylim(-0.2, 1.2) +
  labs(title="LPM con interacción y polinomio",
       subtitle="Curvas para los cuartiles 25 y 75 de humedad",
       y="Probabilidad demanda alta",
       color="Humedad normalizada") +
  theme_julia()
```

------------------------------------------------------------------------

# 8. Un adelanto de lo que viene: comparación con Logit

```{r}
logit <- glm(high_demand ~ temp, data=bikedata, family=binomial)
summary(logit)
```

```{r}
newdata <- newdata %>%
  mutate(logit_pred = predict(logit, newdata=., type="response")) %>%
  mutate(model="LPM")

newdata_logit <- newdata %>%
  mutate(model="Logit", logit_pred = predict(logit, newdata=., type="response"))

ggplot(bikedata, aes(x=temp, y=high_demand)) +
  geom_jitter(width = 0.05, height = 0.05, alpha = 0.6, color = palette[["series-3"]]) +
  geom_line(data=newdata, aes(x=temp, y=pred, color="LPM"), size=1.2, linetype="dashed") +
  geom_line(data=newdata_logit, aes(x=temp, y=logit_pred, color="Logit"), size=1.2) +
  scale_color_manual(values = c("LPM" = palette[["series-2"]], "Logit" = palette[["series-4"]])) +
  ylim(-0.2, 1.2) +
  labs(title="LPM vs Logit",
       subtitle="La recta puede salir de [0, 1]; la curva logística no",
       y="Probabilidad demanda alta",
       color="Modelo") +
  theme_julia()
```
