---
title: "Análisis de Datos Categóricos (SOC3070)"
subtitle: "Momentos"
author: "Mauricio Bucca · Sociología UC"
date: today
body-classes: theme-man-city
course-team: man-city
filters: ["../_shared/course.lua"]
format:
  revealjs:
    css: "_shared/course.css"
    slide-number: false
    theme: default
    highlight-style: github
    code-block-font-size: 0.9em
    width: 1600
    height: 900
    html-math-method: katex
---

```{r course-style, include=FALSE}
# Encuentra `_shared/bikeshare.R` sin depender del working directory.
source(local({
  d <- normalizePath(getwd(), mustWork = FALSE)
  cands <- d
  while (!identical(dirname(d), d)) { d <- dirname(d); cands <- c(cands, d) }
  cands <- c(cands, Sys.glob(file.path(getwd(), c("*", "*/*", "*/*/*"))))
  hits <- file.path(cands, "_shared", "bikeshare.R")
  hits <- hits[file.exists(hits)]
  if (!length(hits)) stop("No se encontró _shared/bikeshare.R desde ", getwd())
  normalizePath(hits[[1]])
}))
course_palette <- use_course_style("man_city")
```

```{r prize-setup, include=FALSE}
library(pacman)
p_load("tidyverse")

n <- 10  # Número de tiros de dado
simulations <- 10000  # Número de veces que se simula el juego

# Simular lanzar un dado n veces, repetido 'simulations' veces
set.seed(123)  # Para reproducibilidad
results <- replicate(simulations, sum(sample(1:6, n, replace = TRUE)))

# Calcular el premio de cada simulación
prizes <- 1000 + 100 * results

# Crear data frame para graficar
df <- tibble(prize = prizes)

# Calcular media y desviación estándar de los premios
mean_prize <- mean(prizes)
std_dev <- sd(prizes)
```

## Antes · Hoy · Después {.class-rhythm}

::: {.full-width}

::: {.content-box}
**Antes**

variables aleatorias y distribuciones discretas.
:::

::: {.content-box-primary}
**Hoy**

valor esperado y varianza.
:::

::: {.content-box-secondary}
**Después**

estimación, MLE y funciones de pérdida.
:::

:::



# Valor Esperado de variables discretas {.inverse .center .middle}

## Valor Esperado
El valor esperado de una variable es el análogo teórico de un promedio. Los posibles valores de la variable se ponderan por su probabilidad de ocurrencia. En el caso de variables discretas:

. . .

\begin{align}
\mathbb{E}(X) &= \sum_{i} x_{i} \times \mathbb{P}(X=x_{i}) \\
&\equiv  \sum_{i} x_{i} \times f(x_{i})
\end{align}

. . .

Es teórico porque esta información la podemos saber *a priori*, sin necesidad de datos.

. . .

Análogamente, para variables continuas:

\begin{align}
\mathbb{E}(X) =  \int x f(x)dx
\end{align}

## Valor Esperado
Por ejemplo, supongamos que $Y$ es una variable que resulta de tirar un dado "justo".  ¿Cuál es el valor esperado de $Y$?

. . .

\begin{align}
\mathbb{E}(Y) &= \sum_{i}y_{i} \times \mathbb{P}(Y=y_{i})  \\ \\
     &=  1 \times  \frac{1}{6}+ 2 \times \frac{1}{6} + \dots + 6 \times \frac{1}{6}  \\ \\
     &= 3.5
\end{align}

## Valor Esperado, algunas propiedades útiles

. . .

1) El valor esperado de una constante es una constante.
$$\mathbb{E}(c)=c$$

. . .

2) Si $X$ es una variable aleatoria y $c$ una constante, entonces
$$\mathbb{E}(X + c)= \mathbb{E}(X) + c$$

. . .

3) Si $X$ es una variable aleatoria y $c$ una constante, entonces
$$\mathbb{E}(c X)= c \mathbb{E}(X)$$

. . .

4) Si $X$ e $Y$ son variables aleatorias (sin importar si $X \bot Y$ o no), entonces
$$\mathbb{E}(X + Y)=  \mathbb{E}(X) + \mathbb{E}(Y)$$

## Valor Esperado, ejemplo
Por ejemplo, supongamos que $X_{i}$ es la variable que resulta de tirar un dado "justo". Participamos de un concurso que consiste en tirar el mismo dado 10 veces. El premio (G) es $ $1000$ de base, más el resultado de cada dado $i$ multiplicado por 100.

. . .

 ¿Cuánto es el premio esperado?

. . .

::: {.center}

```{r, echo=FALSE, fig.height=6, fig.width=10, message=FALSE, warning=FALSE}
# Reutiliza df, mean_prize y std_dev calculados en el chunk "prize-setup"

# Gráfico de barras de los premios
plot <- ggplot(df, aes(x = prize)) +
  geom_bar(aes(y = ..prop..), fill = course_palette[["accent"]], color = "black", width = 100) +

  # Agregar línea punteada para la media
  geom_vline(aes(xintercept = mean_prize), linetype="dashed", size = 1) +

  # Agregar etiqueta con la letra griega µ para la media
  annotate("text", x = mean_prize + 150, y = 0.075, label = expression(mu), size = 5) +
  labs(y = "P(Premio = x)", x = "Monto del Premio ($)", title = "Distribución del premio") +

  theme_julia() +
  theme(
    axis.text.y = element_text(size = 22),
    axis.text.x = element_text(size = 22),
    axis.title.y = element_text(size = 24),
    axis.title.x = element_text(size = 24),
    panel.border = element_blank()
  )

print(plot)

```

:::

## Valor Esperado, ejemplo
Por ejemplo, supongamos que $X_{i}$ es la variable que resulta de tirar un dado "justo". Participamos de un concurso que consiste en tirar el mismo dado 10 veces. El premio (G) es $ $1000$ de base, más el resultado de cada dado $i$ multiplicado por 100. ¿Cuánto es el premio esperado?

. . .

$$G = 1000 + \sum_{i=1}^{10} X_{i} \times 100 \quad \text{ por tanto,}$$

. . .

$$\mathbb{E}(G) = \mathbb{E}(1000 + \sum_{i=1}^{10} X_{i} \times 100)$$

. . .

$$\mathbb{E}(G) = 1000 + 100 \times \sum_{i=1}^{10}\mathbb{E}(X_{i})$$

. . .

$$\mathbb{E}(G) = 1000 + 100(3.5 + 3.5 + \dots + 3.5) = 1000 + 100 \times 10 \times 3.5 = \$4500$$

## Valor Esperado de variables discretas

###  Bernoulli
Si X es una variable Bernoulli, su valor esperado viene dado por:

\begin{align}
\mathbb{E}(X) = \sum_{i} x_{i} \times \mathbb{P}(X=x_{i}) &= \sum_{i} x_{i} \times p^{x_{i}}(1-p)^{1 - x_{i}} \\
     &= 1 \times p + 0 \times (1-p) \\
     &= p
\end{align}

. . .

### Binomial
Si X es una variable Binomial, su valor esperado viene dado por:

\begin{align}
\mathbb{E}(X) = np
\end{align}

. . .

[Pregunta]{.bold}: ¿Cuántas "Caras" debo esperar si tiro 200 monedas "justas"?

. . .

[Respuesta]{.bold}: $np = 200 \times 0.5 = 100$

# Varianza de variables discretas {.inverse .center .middle}

## Varianza
La varianza de una variable aleatoria es el análogo teórico de la varianza de los datos.

. . .

 Mide cuánta dispersión existe en torno al centro (la media). Formalmente, en el caso de variables aleatorias discretas:

$$\operatorname{Var}(X) = \sum_{i} \bigg( x_{i} - \mathbb{E}(X) \bigg)^{2} \times f(x_{i})$$

. . .

Análogamente, para variables continuas:

\begin{align}
\operatorname{Var}(X) =  \int \bigg(x -  \mathbb{E}(X)\bigg)^{2} f(x)dx
\end{align}

. . .

Equivalentemente,
$$\operatorname{Var}(X)  = \mathbb{E}\bigg( [ X -\mathbb{E}(X)]^{2}\bigg)$$

## Varianza, algunas propiedades útiles

. . .

1) La varianza de una constante es cero.
$$\operatorname{Var}(c)=0$$

. . .

2) Si $X$ es una variable aleatoria y $c$ una constante, entonces
$$\operatorname{Var}(X + c)= \operatorname{Var}(X)$$

. . .

3) Si $X$ es una variable aleatoria y $c$ una constante, entonces

$$\operatorname{Var}(c X)= c^{2} \operatorname{Var}(X)$$

. . .

4) Si $X$ e $Y$ son dos variables aleatorias [independientes]{.bold}, entonces
$$\operatorname{Var}(X \pm Y) =  \operatorname{Var}(X) + \operatorname{Var}(Y)$$

## Varianza, ejemplo
Por ejemplo, supongamos que $X_{i}$ es la variable que resulta de tirar un dado "justo". Participamos de un concurso que consiste en tirar el mismo dado 10 veces. El premio (G) es $ $1000$ de base, más el resultado de cada dado $i$ multiplicado por 100.

. . .

 ¿Cuánto es la desviación estándar del premio?

. . .

::: {.center}

```{r, echo=FALSE, fig.height=6, fig.width=10, message=FALSE, warning=FALSE}
# Reutiliza df, mean_prize y std_dev calculados en el chunk "prize-setup"

# Gráfico de barras de los premios
plot <- ggplot(df, aes(x = prize)) +
  geom_bar(aes(y = ..prop..), fill = course_palette[["accent"]], color = "black", width = 100) +

  # Agregar línea punteada para la media
  geom_vline(aes(xintercept = mean_prize), linetype="dashed", size = 1) +

  # Agregar líneas punteadas para media ± 1 desviación estándar
  geom_vline(aes(xintercept = mean_prize - std_dev), linetype="dashed", color = course_palette[["secondary"]], size = 1) +
  geom_vline(aes(xintercept = mean_prize + std_dev), linetype="dashed", color = course_palette[["secondary"]], size = 1) +

  # Agregar etiqueta con la letra griega µ para la media
  annotate("text", x = mean_prize + 150, y = 0.075, label = expression(mu), size = 5) +

  # Agregar etiqueta con la letra griega σ para la desviación estándar
  annotate("text", x = mean_prize + std_dev + 150, y = 0.075, label = expression(sigma), size = 5, color = course_palette[["secondary"]]) +
  annotate("text", x = mean_prize - std_dev - 150, y = 0.075, label = expression(-sigma), size = 5, color = course_palette[["secondary"]]) +

  labs(y = "P(Premio = x)", x = "Monto del Premio ($)", title = "Distribución del premio") +

  theme_julia() +
  theme(
    axis.text.y = element_text(size = 22),
    axis.text.x = element_text(size = 22),
    axis.title.y = element_text(size = 24),
    axis.title.x = element_text(size = 24),
    panel.border = element_blank()
  )

print(plot)

```

:::

## Varianza, ejemplo
Por ejemplo, supongamos que $X_{i}$ es la variable que resulta de tirar un dado "justo". Participamos de un concurso que consiste en tirar el mismo dado 10 veces. El premio (G) es $ $1000$ de base, más el resultado de cada dado $i$ multiplicado por 100. ¿Cuánto es la desviación estándar del premio?

. . .

$$G = 1000 + \sum_{i=1}^{10} X_{i} \times 100 \quad \text{ por tanto,}$$

. . .

$$\operatorname{Var}(G) = \operatorname{Var}(1000 + \sum_{i=1}^{10} X_{i} \times 100)$$

. . .

$$\operatorname{Var}(G) = \operatorname{Var}(1000) + 100^{2} \times \sum_{i=1}^{10}\operatorname{Var}(X_{i})$$

. . .

$$\operatorname{Var}(G) = 100^{2} \times 10 \times \frac{35}{12} = 291\,666.667$$

. . .

$$\sigma_{G} = \sqrt{100^{2} \times 10 \times \frac{35}{12}} = \sqrt{291\,666.667} \approx \$ 540.06$$

## Varianza de variables discretas

### Bernoulli
Si X es una variable Bernoulli, su varianza viene dada por:

\begin{align}
\operatorname{Var}(X) &= \sum_{i} \bigg( x_{i} - \mathbb{E}(X) \bigg)^{2} \times f(x_{i})  \\ \\
 &= (1 - \mathbb{E}(X))^{2} \times \mathbb{P}(X=1) + (0 - \mathbb{E}(X))^{2} \times \mathbb{P}(X=0) \\ \\
 &= (1 - p)^{2} \times p +  (0 - p)^{2} \times (1-p) \\ \\
 &=p^{2} − p^{3} + p − 2p^{2} + p^{3} \\ \\
 &=p(1-p)
\end{align}

## Varianza de variables discretas

### Binomial
Si X es una variable Binomial, su varianza viene dada por:

\begin{align}
\operatorname{Var}(X) = n \times p(1-p)
\end{align}

. . .

[Pregunta]{.bold}: ¿Cuánta variabilidad debo esperar en el número de "Caras" si tiro 200 monedas "justas"?

. . .

[Respuesta]{.bold}: varianza es $n \times p(1-p) = 200 \times 0.5 \times 0.5 = 50$. La desviación estándar es $\sqrt{50} = 7.01$.

## Varianza de variables Binomial
[Ilustración via Monte Carlo simulation]{.bold}
```{r}

# Repetir el experimento de lanzar 200 monedas 10000 veces
coins200 <- rbinom(10000, size=200, p=0.5)
glimpse(coins200)
moments = list(mean=mean(coins200), var=var(coins200))
print(moments)
```

## Varianza variable Bernoulli/Binomial

::: {.center}

```{r, echo=FALSE, fig.height=8, fig.width=12,  message=FALSE, warning=FALSE}

p_load("tidyverse")

n = 100
p_values <- c(0.03, 0.5, 0.9)

# Crear un dataset con distribuciones binomiales para cada p
mydata <- tibble(
  x = rep(seq(from = 0, to = n, by = 1), length(p_values)),
  p = rep(p_values, each = n + 1),
  y = rep(NA, (n + 1) * length(p_values))
)

# Calcular probabilidades para cada valor de p
mydata$y <- with(mydata, dbinom(x, size = n, prob = p))

# Crear una nueva columna para los títulos de cada facet
mydata$facet_title <- with(mydata, sprintf("Var(X) = 100 * %.2f * (1 - %.2f) = %.2f", p, p, 100 * p * (1 - p)))

# Crear el gráfico
plot <- ggplot(data = mydata, mapping = aes(x = x, y = y)) +

  # Barras de la binomial, con bordes negros y sin espacio entre barras
  geom_bar(aes(fill = course_palette[["accent"]]), color = "black", stat = "identity", position = "dodge", width = 1) +

  # Etiquetas y título
  labs(y = "f(x)", x = "X = x", title = "Función de probabilidad de X | n=100, p") +

  # Facet según el nuevo título
  facet_wrap(~facet_title, scales = "free_y", ncol = 1) +

  # Estilo con el theme del curso y sin leyendas
  scale_fill_identity(guide = "none") +
  theme_julia() +
  theme(
    axis.text.y = element_blank(), # Omite las etiquetas del eje y
    axis.ticks.y = element_blank(), # Omite las marcas del eje y
    axis.text.x = element_text(size = 22),
    axis.title.y = element_text(size = 24),
    axis.title.x = element_text(size = 24),
    strip.text = element_text(size = 16, vjust = 0.5, hjust = 0.5),
    strip.background = element_blank(),
    panel.border = element_blank()
  )

print(plot)

```

:::

## Varianza variable Binomial

::: {.center}

```{r, echo=FALSE, fig.height=8, fig.width=12,  message=FALSE, warning=FALSE}

# Librerías
p_load(ggplot2)

# Definir la función de varianza binomial
var_binom <- function(p, n) {
  n * p * (1 - p)
}

# Crear el gráfico
plot <- ggplot(data = data.frame(p = 0), mapping = aes(x = p)) +
  stat_function(fun = var_binom, args = list(n = 1000), color = "black", size = 1.5) +
  xlim(0, 1) +
  labs(title = "Varianza Binomial(n,p)", x = "p", y = expression(paste(n * p * (1 - p)))) +
  geom_point(aes(x = 0.5, y = 1000/4), fill = course_palette[["accent"]], shape=21, size = 8) +
  annotate(geom = "text", x = 0.5, y = 1060/4, label = 'bold("n/4")', color = "black", parse = TRUE, size = 8) +

  theme_julia() +
  theme(
    axis.text.y = element_text(size = 10),
    axis.text.x = element_text(size = 16),
    axis.title.y = element_text(size = 24),
    axis.title.x = element_text(size = 24),
    legend.position = "none",
    panel.border = element_blank()
  )

plot

```

:::

## Distribución Binomial es asintóticamente Normal

::: {.pull-left}

- Si $X \sim \text{Binomial}(n,p)$, entonces:
$$ X \xrightarrow[]{d} \text{Normal}(\mu=np, \quad \sigma= \sqrt{np(1-p)})$$
(cuando $n \to \infty$ )

- Resultado muy conveniente

:::

::: {.pull-right}

```{r, echo=FALSE, message=FALSE, warning=FALSE, fig.width=8}

p_load("tidyverse")

n = 60
p = 0.3

mydata <- tibble(x = seq(from = 0, to = n, by = 1),
                 norm = dnorm(x, mean = n * p, sd = sqrt(n * p * (1 - p))),
                 binom = dbinom(x, size = n, prob = p))

plot <- ggplot(data = mydata, mapping = aes(x = x)) +
  # Barras de la binomial, con bordes negros y sin espacio entre barras
  geom_bar(aes(y = binom, fill = course_palette[["accent"]]), color = "black", stat = "identity", position = "dodge", width = 1) +
  # Curva de aproximación normal
  geom_line(aes(y = norm, color = course_palette[["secondary"]]), size = 1.5) +

  labs(y = "f(x)", x = "x", title = "Función de probabilidad de X | n=60, p=0.3") +

  scale_color_manual(name = "",
                     values = c("black"),
                     breaks = c("black"),
                     labels = c("N(mean=np, var=np(1-p))"),
                     guide = "legend") +

  scale_fill_manual(name = "",
                    values = c(course_palette[["accent"]]),
                    breaks = c(course_palette[["accent"]]),
                    labels = c("Binomial(n=60,p=0.3)"),
                    guide = "legend") +

  theme_julia() +
  theme(
    axis.text.y = element_text(size = 22),
    axis.text.x = element_text(size = 22),
    axis.title.y = element_text(size = 24),
    axis.title.x = element_text(size = 24),
    legend.text = element_text(size = 18),
    legend.position = "bottom",
    panel.border = element_blank()
  )

print(plot)

```

:::

## En resumen

- El valor esperado y la varianza son los "momentos" que resumen una variable aleatoria.
- Para Bernoulli: $\mathbb{E}(X)=p$, $\operatorname{Var}(X)=p(1-p)$.
- Para Binomial: $\mathbb{E}(X)=np$, $\operatorname{Var}(X)=np(1-p)$.
- La Binomial se aproxima a una Normal cuando $n$ es grande — un resultado que usaremos más adelante.
- La próxima clase usa estos momentos para preguntar: ¿cómo estimamos los parámetros ($p$, $\beta$) que no observamos directamente?

## Gracias {.inverse .center .middle .closing}

**Hasta la próxima clase**

Mauricio Bucca
