---
title: "El efecto de X sobre Y"
subtitle: ""
author: "<br> Violeta Parra <br> Nicanor Parra"
date: "`r format(Sys.time(), '%d %B, %Y')`"
output:
  xaringan::moon_reader:
    lib_dir: libs
    css: ["gentle-r.css","xaringan-themer.css"]
    df_print: default
    nature:
      ratio: 16:9
      highlightStyle: github
      highlightLines: true
      countIncrementalSlides: true
      slideNumberFormat: "%current%"
editor_options: 
  chunz_output_type: console
---

```{r xaringan-themer, include=FALSE, warning=FALSE}
library(tidyverse)
library(xaringanthemer)
style_duo_accent(primary_color ="#214431", secondary_color = "#AFFF3E" ,
                 background_color = "#f8f7f3",
                 header_font_google = google_font("Archivo"),
                 text_font_google   = google_font("Inconsolata"), 
                 link_color= "#F3a1F4"

)
```


## Pregunta de investigación

--

- X e Y son muy imporantes y están asociados estadísticamente

--

- Nos interesa saber si X tiene un efecto sobre Y, controlando por Z

--

- Dado que Z afecta X e Y, es posible que el efecto de X sobre Y sea espurio


---
## Datos y Métodos

- Para testear esta hipótesis usaremos una base de datos muy grande.

--

- Dado que Y es una variable de tipo ..........., usaremos un modelo de regresión ........ Este tipo de regresión es ideal por muchas razones.

--

- Específicamente, estimaremos el siguiente modelo de regresión:

$$g(\eta_{i}) = \alpha + \gamma \ln(x_{i}) + \delta z_{i}$$
donde $\gamma$ es ....

---
## Resultados


```{r, echo=F}
library("knitr")
library("sjPlot")
z <- rnorm(1000)
x <- 0.3*z + rnorm(1000)
y <- 0.2*z + 0.4*x + rnorm(1000)
```

```{r, echo=F, message=FALSE}
mimodelo <- lm(y ~ log(x) + z)
tab_model(summary(mimodelo))
```

---
## Resultados

.center[
```{r, echo=F, message=FALSE, warning=FALSE}
library(ggplot2)
library(ggExtra)
library(viridis)

# Creating a data frame with your variables
df <- data.frame(
  z = z,
  x = x,
  y = y
)

# Generate the ggplot
p <- ggplot(df, aes(x = x, y = y)) +
  # Add scatter plot with alpha blending for visibility
  geom_point(alpha = 0.05, color = viridis(1, option = "magma")) +
  # Add density contours
  geom_density2d(aes(color = ..level..), linewidth = 0.8) +
  # Use viridis magma palette for contours
  scale_color_viridis(option = "magma", name = "Density Level") +
  # Add regression line
  geom_smooth(
    method = "lm", 
    formula = y ~ log(x) + z, 
    color = "gold", 
    se = TRUE, 
    linewidth = 1
  ) +
  # Minimal theme with clean background
  theme_minimal(base_size = 14) +
  # Add informative titles and labels
  labs(
    title = "Linear Model Fit: y ~ log(x) + z",
    x = "x (predictor)",
    y = "y (outcome)"
  ) +
  theme(
    plot.title = element_text(hjust = 0.5, size = 18, face = "bold"),
    plot.subtitle = element_text(hjust = 0.5, size = 14, face = "italic"),
    legend.position = "right"
  )

# Adding marginal histograms with viridis color
p <- ggMarginal(
  p, 
  type = "histogram", 
  fill = viridis(1, option = "magma"), 
  color = "white"
)

print(p)

```
]
---
class: inverse, center, middle

.huge[
**Fin. Gracias!**
]

<br>
Violeta Parra <br> Nicanor Parra <br>
https://vparra.github.io/ <br>
github.com/vparra




