---
title: "Notebook clase #11: Método de Bootstrap"
output:
  html_document:
    df_print: paged
---

## Problema


```{r, echo=TRUE, message=F, warning=F}
# Cargar las librerías necesarias
library(tidyverse)
library(carData)
library(modelr)

# Cargar el conjunto de datos
data_arrest <- carData::Arrests

# Ajustamos un modelo de regresión logística 
model <- glm(released ~ factor(colour)*factor(sex) + age, family = "binomial", data = data_arrest)
summary(model)
```

Una regresión logística que modela las log-odds de ser liberado tras una detención por porte de pequeñas cantidades de marihuana indica que ni la raza, ni el género ni la edad tienen efectos significativos. Sin embargo, para asegurarnos, calculamos la diferencia en las probabilidades predichas de ser liberado entre un hombre blanco de 20 años y una mujer negra de 50 años, dos perfiles que, intuitivamente, podrían mostrar diferencias importantes en sus probabilidades predichas de liberación.

Dado que la distribución muestral de esta diferencia es compleja, utilizaremos el método de Bootstrap para hacer inferencia estadística y estimar un intervalo de confianza para la diferencia en las probabilidades predichas.

## Código

```{r, echo=TRUE, message=F, warning=F}

# Inicializar el vector para almacenar resultados de Bootstrap
results <- NULL

# Iterar 1000 veces para realizar el Bootstrap
for (i in 1:1000) {
  
  # Cargar el conjunto de datos
  data_arrest <- carData::Arrests
  
  # Realizar una muestra aleatoria con reemplazo del mismo tamaño que el conjunto original
  data_bs <- sample_n(data_arrest, size= nrow(data_arrest), replace = T)
  
  # Ajustar un modelo de regresión logística con las variables deseadas
  model <- glm(released ~ factor(colour)*factor(sex) + age, family = "binomial", data = data_bs)
  
  # Crear nuevos puntos de datos para la predicción
  newx_mnv <- data_grid(colour="Black", sex="Female", age=50, data=data_arrest)
  pred_mnv <- predict(model, newdata = newx_mnv, type = "response" )
  
  newx_hbj <- data_grid(colour="White", sex="Male", age=20, data=data_arrest)
  pred_hbj <- predict(model, newdata = newx_hbj, type = "response" )
  
  # Calcular la diferencia entre las probabilidades predichas
  diff_p <- pred_hbj - pred_mnv
  
  # Imprimir la iteración actual para seguimiento
  cat("iter=",i,"\n")
  
  # Almacenar el resultado
  results[i] <- diff_p
}

# Visualizar la distribución de las diferencias en probabilidad
hist(results, main="Distribución de la diferencia en probabilidades predichas", xlab="Diferencia en probabilidades")

# Calcular el intervalo de confianza al 95% para la diferencia en probabilidades
quantile(results, p=c(0.025, 0.975))
```

El resultados indica que, al 95% de confianza, no existe una diferencia significativa entre la probabilidad de ser liberada entre una mujer negra de 50 años y un hombre blanco de 20 años.
