---
title: "Análisis de Datos Categóricos (SOC3070)"
subtitle: "Funciones y Bases de Cálculo"
author: "Mauricio Bucca · Sociología UC"
date: today
body-classes: theme-atletico-madrid
course-team: atletico-madrid
filters: ["../_shared/course.lua"]
format:
  revealjs:
    css: "../_shared/course.css"
    slide-number: false
    theme: default
    highlight-style: github
    code-block-font-size: 0.9em
    width: 1600
    height: 900
    html-math-method: katex
---

```{r course-style, include=FALSE}
library(pacman)
p_load(tidyverse)
source("../_shared/bikeshare.R")
course_palette <- use_course_style("atletico_madrid")
```

## Antes · Hoy · Después {.class-rhythm}

::: {.full-width}

::: {.content-box}
**Antes**

el curso comienza.
:::

::: {.content-box-primary}
**Hoy**

funciones, límites y derivadas.
:::

::: {.content-box-secondary}
**Después**

fundamentos de teoría de probabilidad.
:::

:::

# Nivelación matemática {.inverse .center .middle}

## Por qué empezamos aquí

Este curso usa modelos estadísticos —de la regresión lineal a las redes neuronales— que se expresan con un puñado de herramientas matemáticas concretas: **funciones**, **límites** y **derivadas**.

. . .

No vamos a hacer un curso de cálculo. La meta es mucho más acotada: dejar instalado el vocabulario y la intuición mínima para que, cuando aparezcan por primera vez, no sean un obstáculo sino algo reconocible.

. . .

Cada concepto de hoy tiene un destino concreto más adelante en el curso — lo iremos marcando explícitamente.

## Ruta de la clase

1. Funciones: qué son, cómo se combinan.
2. Algunas funciones que van a reaparecer todo el curso.
3. Límites: qué pasa "en el infinito" o "muy cerca de".
4. Derivadas: la pendiente, y por qué nos importa dónde vale cero.
5. Un adelanto: derivadas en varias variables (el gradiente).

# Funciones {.inverse .center .middle}

## Qué es una función

Una función es una regla que a cada elemento de un conjunto (el **dominio**) le asigna **exactamente un** elemento de otro conjunto (el **recorrido**):

$$f: X \to Y, \qquad x \mapsto f(x).$$

| Símbolo | Significado |
|---|---|
| $X$ | dominio: todos los valores de entrada permitidos |
| $Y$ | codominio: dónde "viven" las salidas |
| $f(x)$ | la salida asociada a la entrada $x$ |

. . .

En este curso, $x$ va a ser casi siempre un predictor (temperatura, hora del día) y $f(x)$ una cantidad que queremos predecir o transformar (una probabilidad, un log-odds, un conteo esperado).

## Funciones que van a reaparecer todo el curso

```{r funciones-basicas, echo=FALSE, fig.height=4.6}
x <- seq(-3, 3, length.out = 300)
tibble(x = x,
       Lineal = 1 + 0.8 * x,
       Cuadrática = x^2,
       Exponencial = exp(x)) %>%
  pivot_longer(-x, names_to = "función", values_to = "y") %>%
  filter(y < 15) %>%
  ggplot(aes(x, y, color = función)) +
  geom_line(linewidth = 1.2) +
  scale_color_course() +
  coord_cartesian(ylim = c(-3, 10)) +
  labs(x = "x", y = "f(x)", color = NULL)
```

- **Lineal**: $f(x) = \beta_0 + \beta_1 x$ — la base de todo el curso hasta que la generalicemos.
- **Cuadrática**: $f(x) = x^2$ — aparece cada vez que escribimos un término $I(x^2)$ para capturar no linealidad.
- **Exponencial**: $f(x) = e^x$ — convierte cualquier número real en un número positivo. La usaremos para pasar de log-odds a odds, y de un predictor lineal a una tasa esperada.

## El logaritmo natural: la función inversa de $e^x$

$$\ln(\cdot) \text{ es la inversa de } e^{(\cdot)}: \qquad \ln(e^x) = x, \qquad e^{\ln(x)} = x \ \ (x>0).$$

```{r log-exp, echo=FALSE, fig.height=4.2}
x <- seq(-2, 2.5, length.out = 300)
xp <- seq(0.05, 12, length.out = 300)
p1 <- tibble(x = x, y = exp(x))
p2 <- tibble(x = xp, y = log(xp))

ggplot() +
  geom_line(data = p1, aes(x, y, color = "e^x"), linewidth = 1.2) +
  geom_line(data = p2, aes(x, y, color = "ln(x)"), linewidth = 1.2) +
  geom_abline(slope = 1, intercept = 0, linetype = "dashed", color = "grey60") +
  scale_color_manual(values = c("e^x" = course_palette[["primary"]], "ln(x)" = course_palette[["secondary"]])) +
  coord_cartesian(xlim = c(-2, 6), ylim = c(-2, 6)) +
  labs(x = "x", y = "f(x)", color = NULL)
```

Dos usos concretos que vienen más adelante:

- **Log-verosimilitud** (clase 6): tomamos $\ln$ de un producto de probabilidades para convertirlo en una suma, mucho más fácil de derivar.
- **Función de enlace logarítmica** (clase 8): $\ln(\mu_i) = \eta_i$ garantiza que una cantidad esperada positiva (un conteo) nunca sea negativa, sin importar qué valores tome $\eta_i$.

## Una función que va a ser protagonista: la sigmoide

$$\sigma(z) = \frac{1}{1+e^{-z}}$$

```{r sigmoide, echo=FALSE, fig.height=4.4}
z <- seq(-6, 6, length.out = 400)
tibble(z = z, sigma = 1 / (1 + exp(-z))) %>%
  ggplot(aes(z, sigma)) +
  geom_line(linewidth = 1.3, color = course_palette[["primary"]]) +
  geom_hline(yintercept = c(0, 1), linetype = "dashed", color = "grey60") +
  labs(x = "z", y = expression(sigma(z)))
```

- Toma **cualquier** número real $z$ y lo comprime al intervalo $(0,1)$ — exactamente lo que necesitamos para convertir un predictor lineal en una probabilidad.
- Es, literalmente, la función de enlace de la **regresión logística** (clase 9): $\hat p = \sigma(\beta_0+\beta_1x_1+\dots)$.
- Nótese que $\sigma$ es una **composición**: primero una función lineal ($z=\beta_0+\beta_1x$), después la sigmoide. Componer funciones simples para construir una más flexible es una idea que reaparece, a mucha mayor escala, en las redes neuronales (clase 21).

# Límites {.inverse .center .middle}

## La idea de límite

Un límite describe qué le pasa a $f(x)$ cuando $x$ se acerca —sin necesariamente llegar— a un valor, incluyendo "acercarse a infinito":

$$\lim_{x \to a} f(x) = L.$$

. . .

No hace falta la definición formal ($\varepsilon$-$\delta$) para lo que necesitamos en este curso — basta la idea intuitiva: **¿hacia dónde se estabiliza $f(x)$ a medida que $x$ crece (o decrece) sin límite?**

## Un límite que ya vamos a usar: $n \to \infty$

```{r limite-e, echo=FALSE, fig.height=4.4}
n <- 1:200
tibble(n = n, valor = (1 + 1/n)^n) %>%
  ggplot(aes(n, valor)) +
  geom_line(color = course_palette[["primary"]], linewidth = 1.2) +
  geom_hline(yintercept = exp(1), linetype = "dashed", color = course_palette[["secondary"]]) +
  annotate("text", x = 150, y = exp(1) + 0.08, label = "e ≈ 2.718", color = course_palette[["secondary"]]) +
  labs(x = "n", y = expression((1+1/n)^n))
```

$$\left(1+\frac{1}{n}\right)^{n} \xrightarrow[n\to\infty]{} e \approx 2.718$$

Este tipo de expresión —algo que se estabiliza a medida que $n$ crece— es exactamente la forma de resultados que vamos a citar sin re-derivar, como "la Binomial se aproxima a una Normal cuando $n\to\infty$" (clase 5) o "el estimador es consistente cuando $n\to\infty$" (mencionado en varias clases de inferencia).

## Por qué esto importa

- Cuando el curso diga "asintóticamente Normal" o "cuando $n$ es grande", está haciendo una afirmación sobre un límite.
- Un límite no es una aproximación cualquiera: describe **hacia dónde converge exactamente** una cantidad, aunque nunca la alcance para $n$ finito.
- No vamos a calcular límites a mano en este curso — pero sí vamos a *leerlos* e interpretarlos correctamente cada vez que aparezcan.

# Derivadas {.inverse .center .middle}

## La derivada es una pendiente

La derivada de $f$ en un punto $x_0$ mide **cuánto y en qué dirección** cambia $f$ ante un cambio infinitesimal de $x$: es la pendiente de la recta tangente en ese punto.

```{r tangente, echo=FALSE, fig.height=4.6}
f <- function(x) x^2
df <- function(x) 2 * x
xs <- seq(-3, 3, length.out = 200)
puntos_x <- c(-2, 0.5, 2.2)

tangentes <- map_dfr(puntos_x, function(x0) {
  pendiente <- df(x0)
  tibble(
    x = c(x0 - 0.8, x0 + 0.8),
    y = f(x0) + pendiente * (c(x0 - 0.8, x0 + 0.8) - x0),
    x0 = factor(x0)
  )
})

ggplot() +
  geom_line(data = tibble(x = xs, y = f(xs)), aes(x, y),
            linewidth = 1.2, color = course_palette[["primary"]]) +
  geom_line(data = tangentes, aes(x, y, group = x0),
            color = course_palette[["secondary"]], linewidth = 1.1) +
  geom_point(data = tibble(x = puntos_x, y = f(puntos_x)), aes(x, y),
             size = 3, color = course_palette[["secondary"]]) +
  labs(x = "x", y = "f(x)")
```

$$f'(x_0) = \lim_{h \to 0} \frac{f(x_0+h)-f(x_0)}{h}$$

La derivada combina las dos ideas que acabamos de ver: es un **límite** de una razón de cambio.

## Reglas básicas (las que vamos a usar)

| Regla | Fórmula |
|---|---|
| Potencia | $\dfrac{d}{dx} x^n = n x^{n-1}$ |
| Exponencial | $\dfrac{d}{dx} e^x = e^x$ |
| Logaritmo | $\dfrac{d}{dx} \ln x = \dfrac{1}{x}$ |
| Regla de la cadena | $\dfrac{d}{dx} f(g(x)) = f'(g(x))\cdot g'(x)$ |

. . .

La **regla de la cadena** es la que más vamos a invocar: cada vez que derivamos una función compuesta (como $\sigma(z)$ con $z=\beta_0+\beta_1x$), derivamos "de afuera hacia adentro" y multiplicamos.

## El punto más importante de hoy: dónde la derivada es cero

Si $f$ tiene un máximo (o un mínimo) en $x^*$, la recta tangente en ese punto es **horizontal**:

$$f'(x^{*}) = 0.$$

```{r foc, echo=FALSE, fig.height=4.4}
f <- function(x) -(x - 1)^2 + 4
xs <- seq(-2, 4, length.out = 200)
tibble(x = xs, y = f(xs)) %>%
  ggplot(aes(x, y)) +
  geom_line(color = course_palette[["primary"]], linewidth = 1.2) +
  geom_hline(yintercept = 4, linetype = "dashed", color = "grey60") +
  geom_point(aes(x = 1, y = 4), color = course_palette[["secondary"]], size = 3) +
  annotate("text", x = 1, y = 4.4, label = "f'(x*) = 0", color = course_palette[["secondary"]]) +
  labs(x = "x", y = "f(x)")
```

Esta observación —"buscar el máximo es buscar dónde la pendiente es cero"— es **exactamente** el mecanismo detrás de la estimación por máxima verosimilitud (MLE) que vemos en la clase 6: ahí vamos a derivar una log-verosimilitud, igualarla a cero, y resolver.

## Derivadas parciales y el gradiente

Cuando $f$ depende de **varias variables**, $f(x_1, x_2, \dots, x_p)$, tiene una derivada respecto a cada una — una **derivada parcial**, $\dfrac{\partial f}{\partial x_j}$, que trata a las demás variables como constantes.

. . .

El vector de todas las derivadas parciales se llama **gradiente**:

$$\nabla f(x) = \left(\frac{\partial f}{\partial x_1}, \dots, \frac{\partial f}{\partial x_p}\right).$$

- Apunta en la dirección en que $f$ crece más rápido.
- "Moverse en la dirección contraria al gradiente" es, literalmente, cómo se entrenan los modelos de las últimas clases del curso (regularización, árboles de gradient boosting, redes neuronales).
- Retomaremos esta idea, con más detalle y ejemplos, en la clase 20.

## (Opcional) La integral: el área bajo la curva

Así como la derivada mide una pendiente, la integral mide un **área acumulada**:

$$\int_a^b f(x)\, dx = \text{área bajo } f \text{ entre } a \text{ y } b.$$

Un solo uso concreto en este curso: cuando $X$ es una variable aleatoria **continua** con densidad $f(x)$, su valor esperado se define como

$$\mathbb{E}(X) = \int x f(x)\, dx$$

— la versión continua de la suma ponderada por probabilidades que usaremos con variables discretas (clase 5).

## En resumen

- Una función asigna a cada entrada una única salida; vamos a usar constantemente lineal, cuadrática, exponencial, logaritmo y sigmoide.
- Un límite describe hacia dónde se estabiliza una cantidad — el lenguaje detrás de "asintóticamente Normal" y "cuando $n\to\infty$".
- La derivada mide una pendiente; su regla de la cadena permite derivar funciones compuestas.
- $f'(x^*)=0$ en un máximo o mínimo es el principio detrás de la estimación por máxima verosimilitud.
- El gradiente generaliza la derivada a varias variables, y es el mecanismo detrás de casi todos los algoritmos de ajuste que veremos al final del curso.

## Gracias {.inverse .center .middle .closing}

**Hasta la próxima clase**

Mauricio Bucca
