---
title: "Notebook: Variables Aleatorias Discretas"
output:
  html_document:
    df_print: paged
---

## Demanda horaria - Simulación Monte Carlo

---

## Comparación de dos tipos de día

Simularemos grupos de cinco horas en días hábiles y no hábiles usando las probabilidades empíricas de alta demanda de Capital Bikeshare.

- Horas hábiles: $X_H \sim \text{Binomial}(5,p_H)$.

- Horas no hábiles: $X_{NH} \sim \text{Binomial}(5,p_{NH})$.

Las probabilidades $p_H$ y $p_{NH}$ se estiman a partir de `high_demand`, definido con el percentil 75 de `bikers`.

---

### Simulación Monte Carlo

La función genera ambos conteos y registra qué tipo de día produjo más horas de alta demanda.


```{r, echo=TRUE, message=FALSE, warning=FALSE, fig.width=6, fig.height=5}

library(pacman)
p_load("tidyverse")
p_load("knitr")
# Encuentra `_shared/bikeshare.R` sin depender del working directory.
source(local({
  d <- normalizePath(getwd(), mustWork = FALSE)
  cands <- d
  while (!identical(dirname(d), d)) { d <- dirname(d); cands <- c(cands, d) }
  cands <- c(cands, Sys.glob(file.path(getwd(), c("*", "*/*", "*/*/*"))))
  hits <- file.path(cands, "_shared", "bikeshare.R")
  hits <- hits[file.exists(hits)]
  if (!length(hits)) stop("No se encontró _shared/bikeshare.R desde ", getwd())
  normalizePath(hits[[1]])
}))
bikedata <- prepare_bikeshare()

p_habil <- mean(bikedata$high_demand[bikedata$workingday == 1])
p_no_habil <- mean(bikedata$high_demand[bikedata$workingday == 0])

simular_demanda <- function() {
  c(
    habil = rbinom(1, size = 5, prob = p_habil),
    no_habil = rbinom(1, size = 5, prob = p_no_habil)
  )
}

```

### Ejecución de la simulación

Ejecutamos una simulación y comparamos ambos conteos.

```{r, echo=TRUE, message=FALSE, warning=FALSE, fig.width=6, fig.height=5}

resultados <- t(replicate(n = 1, simular_demanda())) %>% as_tibble() %>%
  mutate(mayor = case_when(
    habil > no_habil ~ "hábil",
    habil < no_habil ~ "no hábil",
    TRUE ~ "empate"
  ))
resultados

```


### Multiverso

Repetimos el experimento 10.000 veces para estimar la probabilidad de cada resultado.

```{r, echo=TRUE, message=FALSE, warning=FALSE, fig.width=6, fig.height=5}

resultados_multiverso <- t(replicate(n = 10000, simular_demanda())) %>% as_tibble() %>%
  mutate(mayor = case_when(
    habil > no_habil ~ "hábil",
    habil < no_habil ~ "no hábil",
    TRUE ~ "empate"
  ))

prop.table(table(resultados_multiverso$mayor))
```
