---
title: "Control 2"
subtitle: "Modelo Lineal de Probabilidad y Regresión Logística"
author: "SOC3070"
lang: es
format: pdf
execute:
  echo: true
  warning: false
  message: false
---

## Datos

Usaremos los datos de demanda de bicicletas de _Capital Bikeshare_ (paquete `ISLR2`), los mismos que hemos usado en clases. La variable dependiente es "alta demanda": un indicador de si el número de arriendos de una hora está en el 25% superior (percentil 75) de la distribución.

```{r}
library(ISLR2)

bikedata <- as.data.frame(Bikeshare)

# umbral de "alta demanda": top 25% de las horas (percentil 75 de bikers)
p75 <- quantile(bikedata$bikers, 0.75)
bikedata$high_demand <- as.integer(bikedata$bikers > p75)
```

Usaremos dos predictores: `temp` (temperatura normalizada, entre 0 y 1) y `hum` (humedad normalizada, entre 0 y 1).

## Parte 1: Modelo Lineal de Probabilidad (LPM)

Ajusta el siguiente LPM: $\text{alta demanda}_{i} = \beta_{0} + \beta_{1}\text{temp}_{i} + \beta_{2}\text{hum}_{i} + e_{i}$.

**1a) Interpreta el coeficiente del primer predictor (`temp`).**

**1b) Calcula la probabilidad predicha para la siguiente combinación de predictores: `temp = 0.1`, `hum = 0.9`. Brevemente, ¿qué representan estos valores?**


## Parte 2: Regresión logística (logit)

Ajusta ahora el mismo modelo, pero vía regresión logística: $\text{logit}(\mathbb{P}(\text{alta demanda}_i = 1)) = \beta_{0} + \beta_{1}\text{temp}_{i} + \beta_{2}\text{hum}_{i}$.

**2a) Calcula la probabilidad predicha para la misma combinación arbitraria de predictores.**


**2b) Explica por qué difieren tanto las predicciones del LPM y el logit.**

## Rúbrica

Cada pregunta (1a, 1b, 2a, 2b) se evalúa de 1 a 7. Nota final: promedio de las 4 preguntas.

## R como calculadora

```{r}
#| eval: false
beta1 <- 2
exp(1 + beta1 * 10)

1 + 2 * 3
exp(1)
log(10)
1 / (1 + exp(-1))
```
